---
title: "Projekt EPS — Punkt 4: Analiza zależności przestrzennych"
subtitle: "Intensywność turystyki w regionach NUTS2 UE (2017–2023)"
author: "Zespół projektowy"
date: "`r Sys.Date()`"
output: html_document
---

```{r setup, include=FALSE}
knitr::opts_chunk$set(echo = TRUE, warning = FALSE, message = FALSE)
```

```{r}
rm(list = ls())
```

# Pakiety

```{r libraries, message=FALSE, warning=FALSE}
# install.packages(c("spdep", "sf", "tmap", "bispdep", "dplyr", "ggplot2"))

library(spdep)      # Moran I, macierze sasiedztwa
library(sf)         # obiekty przestrzenne
library(tmap)       # mapy
library(bispdep)    # mapa klastrow LISA
library(dplyr)
library(ggplot2)
library(tidyr)
```

# 1. Wczytanie danych

```{r load-data}
# Panel danych (173 regiony x 7 lat = 1211 obserwacji, 22 zmienne)
panel <- readRDS("panel_final.rds")

# Mapa NUTS2 (173 regiony zgodne z panelem)
nuts2 <- st_read("nuts2_final.gpkg", quiet = TRUE)

# Sprawdzenie spójności
cat("Liczba regionow w panelu:", length(unique(panel$geo_id)), "\n")
cat("Liczba regionow w mapie: ", nrow(nuts2), "\n")
cat("Identyczny zbior?         ",
    setequal(unique(panel$geo_id), nuts2$NUTS_ID), "\n")
```

```{r reproject}
# Reprojekcja do EPSG:3035 (Europejska projekcja Equal Area)
# Potrzebne do prawidlowego liczenia odleglosci (metry zamiast stopni)
nuts2_proj <- st_transform(nuts2, 3035)
st_crs(nuts2_proj)
```

# 2. Wizualizacja zjawiska — mapy intensywności turystyki

## 2.1 Mapy choropletowe dla 2019 i 2023

```{r prepare-maps}
# Dolaczamy do mapy dane z dwoch reprezentatywnych lat: 2019 (pre-COVID)
# i 2023 (post-COVID). To realizuje rowniez punkt 3 PDFa (wizualizacja).
map_2019 <- nuts2_proj |>
  left_join(panel |> filter(year == 2019),
            by = c("NUTS_ID" = "geo_id"))

map_2023 <- nuts2_proj |>
  left_join(panel |> filter(year == 2023),
            by = c("NUTS_ID" = "geo_id"))
```

```{r map-2019, fig.width=10, fig.height=8}
# Mapa kwantylowa 2019 — na zmiennej logarytmowanej (zeby wyspy nie zjadly skali)
m_2019 <- tm_shape(map_2019) +
  tm_polygons(
    fill = "ln_nights_per_1000pop",
    fill.scale = tm_scale_intervals(
      style = "quantile",
      n = 7,
      values = "brewer.yl_or_rd"
    ),
    fill.legend = tm_legend(title = "ln(noclegów/1000 mieszk.)"),
    col = "white",
    lwd = 0.3
  ) +
  tm_layout(
    legend.position = c("left", "top"),         # <-- lewy górny
    legend.title.size = 0.8,
    legend.text.size = 0.7,
    legend.bg.color = "white",
    legend.bg.alpha = 0.85,
    legend.frame = TRUE
  ) +
  tm_title("Intensywność turystyki w regionach UE (NUTS2), 2019")

# Zapisz do pliku
tmap_save(m_2019, "mapa_turystyka_2019.png",
          width = 10, height = 8, dpi = 300)

# Pokaż w RStudio Plots
m_2019
```

```{r map-2023, fig.width=10, fig.height=8}
m_2023 <- tm_shape(map_2023) +
  tm_polygons(
    fill = "ln_nights_per_1000pop",
    fill.scale = tm_scale_intervals(
      style = "quantile",
      n = 7,
      values = "brewer.yl_or_rd"
    ),
    fill.legend = tm_legend(title = "ln(noclegów/1000 mieszk.)"),
    col = "white",
    lwd = 0.3
  ) +
  tm_layout(
    legend.position = c("left", "top"),
    legend.title.size = 0.8,
    legend.text.size = 0.7,
    legend.bg.color = "white",
    legend.bg.alpha = 0.85,
    legend.frame = TRUE
  ) +
  tm_title("Intensywność turystyki w regionach UE (NUTS2), 2023")

tmap_save(m_2023, "mapa_turystyka_2023.png",
          width = 10, height = 8, dpi = 300)
m_2023
```

## 2.2 Komentarz do map

```
Na obu mapach widoczna jest wyraźna struktura przestrzenna intensywności 
turystyki w Europie, stabilna między 2019 a 2023 rokiem:

1. **Pas śródziemnomorski** (najwyższa intensywność, ciemna czerwień): 
   wybrzeże Hiszpanii (Baleary, Andaluzja, Katalonia), południowe Włochy 
   (Sycylia, Sardynia, Lazio), Grecja (wyspy Egejskie, Kreta, Wyspy 
   Jońskie), Chorwacja adriatycka, Algarve (Portugalia) oraz Korsyka. 
   Regiony te osiągają ln(noclegów/1000 mieszk.) > 9.25, co odpowiada 
   ponad 10 000 noclegów na 1000 mieszkańców rocznie.

2. **Europa Wschodnia** (najniższa intensywność, jasnożółty): wschodnia 
   Polska (Mazowsze regionalne, Opolskie, Wielkopolskie), wewnętrzna 
   Rumunia, Bułgaria oraz zachodnia Słowacja. Wartości ln < 7.5, czyli 
   poniżej 1800 noclegów na 1000 mieszkańców.

3. **Skandynawia i kraje bałtyckie** (średnia intensywność, pomarańczowy): 
   Szwecja, Finlandia, Dania wykazują umiarkowaną intensywność, wyższą 
   niż Europa Wschodnia, ale niższą niż basen Morza Śródziemnego.

4. **Francja** wykazuje dużą wewnętrzną heterogeniczność — od bardzo 
   wysokiej intensywności na Korsyce i wybrzeżu (FRM0, FRJ2, FRL0) do 
   umiarkowanej w regionach wewnętrznych (Centre-Val de Loire, 
   Grand Est).

5. **Porównanie 2019 vs 2023**: struktura przestrzenna jest 
   zaskakująco stabilna. Nie zaobserwowano wyraźnej redystrybucji 
   turystyki z regionów silnie turystycznych do słabszych po pandemii. 
   Przedziały kwantylowe są niemal identyczne (np. górny kwantyl: 
   9.25–11.68 w 2019 vs 9.28–11.67 w 2023), co sugeruje, że pandemia 
   nie zmieniła fundamentalnie przestrzennego rozkładu turystyki w UE.

6. **Przesłanka autokorelacji przestrzennej**: widoczne jest wyraźne 
   "grupowanie" podobnych wartości — regiony o wysokiej intensywności 
   sąsiadują z regionami o wysokiej intensywności (basen śródziemnomorski), 
   a regiony o niskiej sąsiadują z regionami o niskiej (Europa Wschodnia). 
   To wizualna przesłanka istnienia dodatniej autokorelacji przestrzennej, 
   którą potwierdzimy formalnie statystyką Morana I w dalszej części analizy.
```

# 3. Macierze wag przestrzennych

Zgodnie z wymaganiami PDFa wyznaczamy **dwie macierze wag**: macierz sąsiedztwa I rzędu (Queen) z polityką `zero.policy` dla regionów wyspiarskich, oraz macierz K najbliższych sąsiadów (KNN), która zapewnia łączność grafu dla wszystkich regionów. Dla porównania liczymy też macierz odległości euklidesowej.

## 3.1 Macierz Queen I rzędu

```{r weights-queen}
# Macierz sasiedztwa Queen — region jest sasiadem jesli styka sie krawedzia
# lub wierzcholkiem (jak ruch krolowej w szachach)
nb.q1 <- poly2nb(nuts2_proj, queen = TRUE)
summary(nb.q1)

# Liczba regionow bez sasiadow (wyspy)
n_islands <- sum(card(nb.q1) == 0)
cat("Liczba regionów bez sąsiadów (wysp):", n_islands, "\n")
cat("Wyspy:", nuts2_proj$NUTS_ID[card(nb.q1) == 0], "\n")

# Macierz wag wierszowo-standaryzowana z zero.policy
# (regiony bez sasiadow dostana zerowy wiersz)
W.q1 <- nb2listw(nb.q1, style = "W", zero.policy = TRUE)
```

Macierz sąsiedztwa Queen I rzędu identyfikuje 13 regionów wyspiarskich 
bez sąsiadów: Cypr (CY00), Malta (MT00), Korsyka (FRM0), Sycylia (ITG1), 
Sardynia (ITG2), Baleary (ES53), Chorwacja adriatycka (HR03), Ceuta (ES63), 
Melilla (ES64) oraz cztery regiony wyspiarskie Grecji (EL41, EL42, EL43, 
EL62). Są to jednocześnie jedne z najbardziej turystycznych regionów 
w próbce. Z tego powodu macierz Queen nie będzie jedyną stosowaną 
w analizie — dla zapewnienia pełnej łączności grafu wykorzystano 
dodatkowo macierz KNN (k=5) oraz macierz odległości euklidesowej.

## 3.2 Macierz KNN (k=5)

```{r weights-knn}
# Centroidy regionow
coords <- st_coordinates(st_centroid(nuts2_proj, of_largest_polygon = TRUE))

# Macierz K najblizszych sasiadow (k=5)
# Kazdy region ma DOKLADNIE 5 sasiadow — wyspy tez
nb.knn <- knn2nb(knearneigh(coords, k = 5), row.names = nuts2_proj$NUTS_ID)
summary(nb.knn)

W.knn <- nb2listw(nb.knn, style = "W")
```

## 3.3 Macierz odległości euklidesowej

```{r weights-dist}
# Minimalna odleglosc gwarantujaca >=1 sasiada dla wszystkich regionow
knn1 <- knn2nb(knearneigh(coords, k = 1))
all.linked <- max(unlist(nbdists(knn1, coords)))
cat("Minimalna odleglosc dla pelnego polaczenia:", 
    round(all.linked/1000, 0), "km\n")

# Macierz dystansowa
nb.dist <- dnearneigh(coords, 0, all.linked)
summary(nb.dist)

W.dist <- nb2listw(nb.dist, style = "W")
```

## 3.4 Wizualizacja powiązań przestrzennych

```{r plot-connections, fig.width=12, fig.height=10}
par(mfrow = c(1, 3), mar = c(1, 1, 2, 1))

plot(st_geometry(nuts2_proj), border = "grey", main = "Queen (z zero.policy)")
plot(nb.q1, coords, add = TRUE, col = "red", lwd = 0.5)

plot(st_geometry(nuts2_proj), border = "grey", main = "KNN k=5")
plot(nb.knn, coords, add = TRUE, col = "red", lwd = 0.5)

plot(st_geometry(nuts2_proj), border = "grey", main = "Dystansowa")
plot(nb.dist, coords, add = TRUE, col = "red", lwd = 0.5)

par(mfrow = c(1, 1))
```

# 4. Globalna statystyka Morana I

## 4.1 Moran I dla 2019 i 2023 (z różnymi macierzami)

```{r moran-snapshots}
# Funkcja pomocnicza: oblicz Moran I dla zmiennej w danym roku z dana macierza
calc_moran <- function(year_, W, var = "ln_nights_per_1000pop") {
  d <- panel |> filter(year == year_)
  # Upewniamy sie, ze kolejnosc danych zgadza sie z nuts2_proj
  d <- d[match(nuts2_proj$NUTS_ID, d$geo_id), ]
  moran.test(d[[var]], listw = W, zero.policy = TRUE)
}

cat("=== MORAN I, ROK 2019 ===\n")
cat("\n--- Macierz Queen ---\n")
print(calc_moran(2019, W.q1))
cat("\n--- Macierz KNN ---\n")
print(calc_moran(2019, W.knn))
cat("\n--- Macierz dystansowa ---\n")
print(calc_moran(2019, W.dist))
```

## 4.2 Moran I dla każdego roku — ewolucja w czasie

```{r moran-time-evolution}
# Glowna hipoteza projektu: czy autokorelacja przestrzenna zmienila sie po COVID?
# Liczymy Moran I dla kazdego roku osobno (z macierza KNN jako bazowa).

years <- 2017:2023
moran_evolution <- sapply(years, function(y) {
  d <- panel |> filter(year == y)
  d <- d[match(nuts2_proj$NUTS_ID, d$geo_id), ]
  m <- moran.test(d$ln_nights_per_1000pop, listw = W.knn, zero.policy = TRUE)
  c(I = m$estimate["Moran I statistic"],
    pval = m$p.value)
})

moran_df <- data.frame(
  year = years,
  moran_I = moran_evolution["I.Moran I statistic", ],
  p_value = moran_evolution["pval", ]
)

print(moran_df)
```

```{r moran-evolution-plot, fig.width=8, fig.height=5}
ggplot(moran_df, aes(x = year, y = moran_I)) +
  geom_line(linewidth = 1, color = "steelblue") +
  geom_point(size = 3, color = "steelblue") +
  geom_vline(xintercept = 2020, linetype = "dashed", color = "red") +
  annotate("text", x = 2020.2, y = max(moran_df$moran_I), 
           label = "COVID-19", hjust = 0, color = "red") +
  scale_x_continuous(breaks = years) +
  labs(
    title = "Ewolucja globalnej statystyki Morana I, 2017–2023",
    subtitle = "Macierz wag: KNN k=5; zmienna: ln(noclegów/1000 mieszk.)",
    x = "Rok",
    y = "Moran I"
  ) +
  theme_minimal()
```

## 4.3 Wykres rozproszenia Morana

```{r moran-scatter-2019, fig.width=7, fig.height=6}
d2019 <- panel |> filter(year == 2019)
d2019 <- d2019[match(nuts2_proj$NUTS_ID, d2019$geo_id), ]

moran.plot(d2019$ln_nights_per_1000pop, listw = W.knn,
           main = "Wykres rozproszenia Morana — 2019 (pre-COVID)",
           xlab = "ln(noclegów/1000 mieszk.)",
           ylab = "Spatial lag",
           labels = as.character(d2019$geo_id),
           zero.policy = TRUE)
```

```{r moran-scatter-2023, fig.width=7, fig.height=6}
d2023 <- panel |> filter(year == 2023)
d2023 <- d2023[match(nuts2_proj$NUTS_ID, d2023$geo_id), ]

moran.plot(d2023$ln_nights_per_1000pop, listw = W.knn,
           main = "Wykres rozproszenia Morana — 2023 (post-COVID)",
           xlab = "ln(noclegów/1000 mieszk.)",
           ylab = "Spatial lag",
           labels = as.character(d2023$geo_id),
           zero.policy = TRUE)
```

# 5. Lokalna statystyka Morana I (LISA)

## 5.1 LISA dla 2019

```{r lisa-2019}
local_moran_2019 <- localmoran(d2019$ln_nights_per_1000pop,
                                listw = W.knn,
                                zero.policy = TRUE)

# Dolaczamy do mapy
map_2019$lmI <- local_moran_2019[, "Ii"]
map_2019$lmZ <- local_moran_2019[, "Z.Ii"]
map_2019$lmp <- local_moran_2019[, "Pr(z != E(Ii))"]
map_2019$LH  <- attr(local_moran_2019, "quadr")[, "mean"]

head(local_moran_2019)
```

## 5.2 LISA dla 2023

```{r lisa-2023}
local_moran_2023 <- localmoran(d2023$ln_nights_per_1000pop,
                                listw = W.knn,
                                zero.policy = TRUE)

map_2023$lmI <- local_moran_2023[, "Ii"]
map_2023$lmZ <- local_moran_2023[, "Z.Ii"]
map_2023$lmp <- local_moran_2023[, "Pr(z != E(Ii))"]
map_2023$LH  <- attr(local_moran_2023, "quadr")[, "mean"]

head(local_moran_2023)
```

## 5.3 Mapy klastrów LISA

```{r lisa-cluster-2019, fig.width=10, fig.height=8}
# Mapa klastrow LISA — pokazuje High-High (hot spots), Low-Low (cold spots),
# High-Low i Low-High (outliers)
moran.cluster(d2019$ln_nights_per_1000pop, 
              listw = W.knn, 
              zero.policy = TRUE,
              st_geometry(nuts2_proj),
              significant = TRUE, 
              pleg = "topleft")
title("Mapa klastrów LISA — 2019 (pre-COVID)")
```

```{r lisa-cluster-2023, fig.width=10, fig.height=8}
moran.cluster(d2023$ln_nights_per_1000pop, 
              listw = W.knn, 
              zero.policy = TRUE,
              st_geometry(nuts2_proj),
              significant = TRUE, 
              pleg = "topleft")
title("Mapa klastrów LISA — 2023 (post-COVID)")
```

## 5.4 Mapy istotności LISA

```{r lisa-significance-2019, fig.width=10, fig.height=8}
# Mapa p-value LISA — gdzie autokorelacja jest istotna statystycznie
map_2019 <- map_2019 |>
  mutate(sig_level = case_when(
    lmp < 0.01  ~ "p < 0.01",
    lmp < 0.05  ~ "p < 0.05",
    lmp < 0.10  ~ "p < 0.10",
    TRUE        ~ "nieistotne"
  ))

tm_shape(map_2019) +
  tm_polygons(
    fill = "sig_level",
    fill.scale = tm_scale_categorical(
      values = c("p < 0.01" = "#08306b",
                 "p < 0.05" = "#2171b5",
                 "p < 0.10" = "#6baed6",
                 "nieistotne" = "grey90")
    ),
    fill.legend = tm_legend(title = "Istotność LISA"),
    col = "white",
    lwd = 0.3
  ) +
  tm_layout(legend.position = c("left", "top")) +
  tm_title("Istotność lokalnej statystyki Morana — 2019")
```

```{r lisa-significance-2023, fig.width=10, fig.height=8}
map_2023 <- map_2023 |>
  mutate(sig_level = case_when(
    lmp < 0.01  ~ "p < 0.01",
    lmp < 0.05  ~ "p < 0.05",
    lmp < 0.10  ~ "p < 0.10",
    TRUE        ~ "nieistotne"
  ))

tm_shape(map_2023) +
  tm_polygons(
    fill = "sig_level",
    fill.scale = tm_scale_categorical(
      values = c("p < 0.01" = "#08306b",
                 "p < 0.05" = "#2171b5",
                 "p < 0.10" = "#6baed6",
                 "nieistotne" = "grey90")
    ),
    fill.legend = tm_legend(title = "Istotność LISA"),
    col = "white",
    lwd = 0.3
  ) +
  tm_layout(legend.position = c("left", "top")) +
  tm_title("Istotność lokalnej statystyki Morana — 2023")
```

# 6. Wnioski z analizy przestrzennej

```
## 6. Wnioski z analizy przestrzennej

### 6.1 Autokorelacja przestrzenna istnieje

Globalna statystyka Morana I przyjmuje wartości z zakresu 0.29–0.38 
(w zależności od macierzy wag i roku), przy p-value < 0.001 we wszystkich 
przypadkach. Potwierdza to istnienie umiarkowanej, ale wysoce istotnej 
dodatniej autokorelacji przestrzennej intensywności turystyki w regionach 
UE. Regiony o wysokiej intensywności turystyki sąsiadują z regionami 
o wysokiej intensywności, a regiony o niskiej — z regionami o niskiej.

### 6.2 Porównanie macierzy wag

Wyniki są spójne między trzema macierzami wag:
- Queen I rzędu: Moran I = 0.296 (2019), p = 2.9e-07
- KNN k=5: Moran I = 0.338 (2019), p = 4.1e-15
- Dystansowa (próg 492 km): Moran I = 0.287 (2019), p < 2.2e-16

Jako główną macierz wag do dalszego modelowania wybrano KNN k=5, 
ponieważ: (a) zapewnia pełną łączność grafu — wszystkie 173 regiony 
mają dokładnie 5 sąsiadów, w tym 13 regionów wyspiarskich, które 
w macierzy Queen nie miałyby żadnych sąsiadów; (b) każdy region ma 
identyczną liczbę sąsiadów, co eliminuje problem nierównomierności 
macierzy dystansowej (1–39 sąsiadów).

### 6.3 Ewolucja autokorelacji w czasie (pre vs post-COVID)

Analiza ewolucji globalnej statystyki Morana I w latach 2017–2023 
ujawnia istotny wzorzec:
- Pre-COVID (2017–2019): stopniowy spadek autokorelacji z 0.357 do 0.338, 
  sugerujący powolną dywersyfikację przestrzenną turystyki.
- Szok pandemiczny (2020–2021): gwałtowny wzrost do 0.375–0.377 — 
  najwyższe wartości w całym badanym okresie. Pandemia nie "rozlała" 
  turystyki z przepełnionych destynacji do sąsiednich regionów, lecz 
  przeciwnie — skoncentrowała ją w regionach tradycyjnie turystycznych. 
  Interpretacja: dominacja turystyki krajowej i krótkodystansowej, 
  która kierowała się do znanych, sprawdzonych destynacji.
- Post-COVID (2022–2023): stabilizacja na poziomie 0.359–0.363, wyższym 
  niż przed pandemią (0.338 w 2019). Sugeruje to trwałą zmianę struktury 
  przestrzennej europejskiej turystyki — pandemia mogła na stałe wzmocnić 
  koncentrację ruchu turystycznego.

Wbrew wstępnej hipotezie o przestrzennej redystrybucji turystyki po 
pandemii, wyniki wskazują na efekt odwrotny — pogłębienie koncentracji 
przestrzennej. Jest to ciekawszy wynik niż potwierdzenie hipotezy, 
gdyż sugeruje mechanizm "ucieczki do bezpieczeństwa" (flight to safety) 
w turystyce — analogiczny do zachowań na rynkach finansowych.

### 6.4 Klastry LISA

Lokalna statystyka Morana I identyfikuje dwa główne typy klastrów:
- **Cold spots (Low-Low)**: Europa Środkowo-Wschodnia — wschodnia Polska, 
  Czechy, Słowacja, Węgry, Rumunia i Bułgaria. Regiony te tworzą zwarty 
  obszar niskiej intensywności turystyki. Klaster ten jest najbardziej 
  wyrazisty statystycznie (kilka regionów z p < 0.001).
- **Hot spots (High-High)**: Grecja (wyspy Egejskie, Kreta, Wyspy Jońskie), 
  Cypr (Ii = 2.02, p = 0.002), południowe Włochy, Chorwacja adriatycka. 
  Klaster śródziemnomorski tworzony przez regiony wyspiarskie i nadmorskie.
- **Outliers**: Algarve (PT15) i Zeeland (NL34) jako regiony High-Low — 
  wysoko turystyczne w słabo turystycznym otoczeniu. Grecja zachodnia 
  (EL53) jako Low-High — niższa intensywność w mocnym otoczeniu wyspiarskim.

Porównanie 2019 vs 2023 pokazuje wzrost liczby regionów z istotną 
lokalną autokorelacją (z 30 do 35), co potwierdza globalny trend 
wzmocnienia struktur przestrzennych po pandemii.

### 6.5 Konsekwencje dla modelowania

Istotna autokorelacja przestrzenna (Moran I ≈ 0.34, p < 0.001) oznacza, 
że klasyczny model OLS będzie obciążony i nieefektywny. Reszty modelu 
OLS będą wykazywać zależności przestrzenne, naruszając założenie o 
niezależności składników losowych. Konieczne jest zastosowanie modeli 
regresji przestrzennej (SAR, SEM, SARAR lub SDM) uwzględniających 
interakcje przestrzenne, co zostanie przeprowadzone w następnej części 
analizy.
```

```{r}
library(car)  # dla VIF

# Weźmy jeden rok (2019) żeby szybko sprawdzić na cross-section
d <- panel |> filter(year == 2019)

# Model PEŁNY — wszystkie kandydatki na zmienne
model_full <- lm(ln_nights_per_1000pop ~ ln_pop_density + 
                 ln_wage_per_capita + tertiary_edu + unesco_count + 
                 coast + ln_gdp_pc + area_km2, 
                 data = d)

summary(model_full)

# VIF — wartości > 5 to problem, > 10 to poważny problem
vif(model_full)
```

```{r}
model_reduced <- lm(ln_nights_per_1000pop ~ ln_pop_density + 
                    ln_wage_per_capita + tertiary_edu + unesco_count + 
                    coast,
                    data = d)

summary(model_reduced)
vif(model_reduced)
```

```{r}
model_alt <- lm(ln_nights_per_1000pop ~ ln_pop_density +
                ln_gdp_pc + tertiary_edu + unesco_count + coast,
                data = d)

summary(model_alt)
vif(model_alt)
```

```{r}
model_A <- lm(ln_nights_per_1000pop ~ ln_pop_density + 
              ln_wage_per_capita + tertiary_edu + unesco_count + 
              coast + ln_gdp_pc + area_km2, data = d)
summary(model_A)
vif(model_A)
```

```{r}
model_B <- lm(ln_nights_per_1000pop ~ ln_pop_density + 
              ln_gdp_pc + tertiary_edu + unesco_count + coast, 
              data = d)
summary(model_B)
vif(model_B)
```



