---
title: "Projekt EPS"
subtitle: "Intensywność turystyki w regionach NUTS2 UE (2017–2023)"
author: "Zespół projektowy"
date: "`r Sys.Date()`"
output:
  html_document:
    code_folding: hide
    toc: true
    toc_float: true
    theme: flatly
---

```{r setup, include=FALSE}
knitr::opts_chunk$set(echo = TRUE, warning = FALSE, message = FALSE)
```

```{r clean, include=FALSE}
rm(list = ls())
```

---

# 0. Uzasadnienie wyboru zjawiska i determinant

## 0.1 Wybór zjawiska

Przedmiotem analizy jest **intensywność turystyki** mierzona liczbą noclegów w obiektach zbiorowego zakwaterowania na 1000 mieszkańców regionu (`ln_nights_per_1000pop`). Zmienna ta, po transformacji logarytmicznej, stanowi względną miarę obciążenia turystycznego regionu — pozwala porównywać regiony o bardzo różnej wielkości i liczbie ludności, eliminując efekt skali.

Turystyka jest zjawiskiem o silnie przestrzennym charakterze — destynacje turystyczne skupiają się w określonych strefach geograficznych (wybrzeża, góry, historyczne centrum Europy), a zachowania turystów wykazują silną zależność od odległości od miejsca zamieszkania i od atrakcyjności sąsiednich regionów. Uzasadnia to zastosowanie narzędzi ekonometrii i statystyki przestrzennej.

Zjawisko przestrzennego rozkładu turystyki w regionach europejskich jest dobrze udokumentowane w literaturze. Paci i Marrocu (2013) analizowali determinanty turystyki w regionach NUTS2 Unii Europejskiej, wykazując istotną autokorelację przestrzenną i konieczność stosowania modeli przestrzennych. Yang i Fik (2014) potwierdzili, że wzrost turystyki w jednym regionie jest istotnie związany z sytuacją w regionach sąsiednich — efekty spillover są statystycznie istotne i ekonomicznie znaczące. Wybór okresu 2017–2023 pozwala dodatkowo zbadać wpływ szoku pandemicznego COVID-19 na strukturę przestrzenną europejskiej turystyki.

## 0.2 Przegląd literatury i uzasadnienie determinant

Wybór zmiennych objaśniających opiera się na modelach popytu turystycznego i literaturze z zakresu ekonometrii przestrzennej turystyki.

**PKB per capita (`ln_gdp_pc`)** jest zmienną o najsilniejszym wsparciu w literaturze. Crouch (1994) w metaanalizie 80 badań popytu turystycznego wskazuje dochód jako najważniejszy czynnik. Lim (1997) w przeglądzie modeli popytu turystycznego potwierdza, że elastyczność dochodowa popytu jest bliska jedności lub wyższa. W kontekście regionalnym wysoki PKB per capita oznacza zarówno wyższy popyt krajowy (mieszkańcy bogatszych regionów więcej podróżują), jak i wyższą atrakcyjność regionu jako destynacji (lepsza infrastruktura, wyższe standardy usług). Oczekiwany znak: **dodatni**.

**Gęstość zaludnienia (`ln_pop_density`)** jest uwzględniana jako kontrola struktury przestrzennej regionu. Regiony gęsto zaludnione to zazwyczaj obszary metropolitalne — przyciągają turystykę miejską, ale jednocześnie generują popyt, który jest realizowany poza regionem (mieszkańcy miast wyjeżdżają na wakacje). Literatury wyniki są mieszane: Eugenio-Martin, Morales i Scarpa (2004) wskazują na ujemny związek gęstości zaludnienia z intensywnością turystyki w regionach europejskich. Oczekiwany znak: **ujemny**.

**Liczba obiektów UNESCO (`unesco_count`)** jest miarą dziedzictwa kulturowego i naturalnego regionu — jednego z kluczowych czynników przyciągających turystów. Yang, Lin i Han (2010) wykazali istotny dodatni wpływ dziedzictwa UNESCO na popyt turystyczny w regionach chińskich. Patuelli i in. (2013) potwierdzili analogiczny efekt dla regionów włoskich. Dziedzictwo UNESCO pełni funkcję sygnału jakości destynacji — regiony z obiektami na liście UNESCO cieszą się wyższą rozpoznawalnością i silniejszym popytem zagranicznym. Oczekiwany znak: **dodatni**.

**Dostęp do wybrzeża (`coast`)** — zmienna dychotomiczna — odzwierciedla atrakcyjność nadmorską regionu. Turystyka słoneczno-plażowa jest dominującym segmentem europejskiej turystyki zagranicznej (Alegre i Pou, 2006). Regiony nadmorskie odnotowują systematycznie wyższe liczby noclegów, szczególnie w sezonie letnim. Oczekiwany znak: **dodatni**.

**Powierzchnia regionu (`area_km2`)** jest uwzględniana jako kontrola rozmiaru geograficznego. Większe regiony przy tej samej liczbie noclegów mają niższą intensywność turystyczną (noclegów na mieszkańca), a ponadto duże regiony to często obszary o mniejszej gęstości zabudowy turystycznej. Zmienna ta jest również proxy dla rozproszenia geograficznego infrastruktury turystycznej. Oczekiwany znak: **ujemny**.

### Podsumowanie oczekiwanych znaków

| Zmienna | Oczekiwany znak | Uzasadnienie literaturowe |
|---------|----------------|--------------------------|
| `ln_gdp_pc` | + | Crouch (1994), Lim (1997) |
| `ln_pop_density` | − | Eugenio-Martin i in. (2004) |
| `unesco_count` | + | Yang i in. (2010), Patuelli i in. (2013) |
| `coast` | + | Alegre i Pou (2006) |
| `area_km2` | − | Hipoteza rozproszenia geograficznego |

### Literatura

- Alegre, J., Pou, L. (2006). *The length of stay in the demand for tourism*. Tourism Management, 27(6), 1343–1355.
- Crouch, G. I. (1994). *The study of international tourism demand: A survey of practice*. Journal of Travel Research, 32(4), 41–55.
- Eugenio-Martin, J. L., Morales, N. M., Scarpa, R. (2004). *Tourism and economic growth in Latin American countries: A panel data approach*. FEEM Working Paper No. 26.
- Lim, C. (1997). *Review of international tourism demand models*. Annals of Tourism Research, 24(4), 835–849.
- Paci, R., Marrocu, E. (2013). *Tourism and regional growth in Europe*. Papers in Regional Science, 92(2), 25–50.
- Patuelli, R., Mussoni, M., Candela, G. (2013). *The effects of World Heritage Sites on domestic tourism: A spatial interaction model for Italy*. Journal of Geographical Systems, 15(3), 369–402.
- Yang, C. H., Lin, H. L., Han, C. C. (2010). *Analysis of international tourist arrivals in China: The role of World Heritage Sites*. Tourism Management, 31(6), 827–837.
- Yang, Y., Fik, T. (2014). *Spatial effects in regional tourism growth*. Annals of Tourism Research, 46, 144–162.

---

# Pakiety

Analiza wykorzystuje następujące pakiety R: `spdep` i `bispdep` do analizy przestrzennej, `sf` i `tmap` do obsługi danych geograficznych i wizualizacji kartograficznej, `ggplot2` i `dplyr` do przetwarzania i wizualizacji danych.

```{r libraries, message=FALSE, warning=FALSE}
library(spdep)
library(sf)
library(tmap)
library(bispdep)
library(dplyr)
library(ggplot2)
library(tidyr)
library(car)
```

---

# 1. Wczytanie i weryfikacja danych

Dane źródłowe obejmują **panel 220 regionów NUTS2** z 25 krajów UE za lata 2017–2023 (1540 obserwacji), uzupełniony o plik geometrii przestrzennej. Przed przystąpieniem do analizy weryfikujemy spójność zbioru panelowego z mapą — każdy region musi mieć dokładnie jeden odpowiednik geometryczny, bez duplikatów ani braków.

```{r load-data}
# Panel danych: 220 regionów × 7 lat = 1540 obserwacji, 17 zmiennych
panel <- readRDS("panel_final.rds")

# Mapa NUTS2: 220 regionów zgodnych z panelem
nuts2 <- st_read("nuts2_final.gpkg", quiet = TRUE)

# Weryfikacja spójności: liczba unikalnych identyfikatorów musi być identyczna
# w obu zbiorach oraz zbiory identyfikatorów muszą być sobie równe
cat("Liczba regionów w panelu:", length(unique(panel$geo_id)), "\n")
cat("Liczba regionów w mapie: ", nrow(nuts2), "\n")
cat("Identyczny zbiór?        ",
    setequal(unique(panel$geo_id), nuts2$NUTS_ID), "\n")
```

Weryfikacja potwierdza pełną spójność: 220 regionów w panelu odpowiada 220 regionom w mapie, a zbiory identyfikatorów są identyczne (`TRUE`). Nie ma ryzyka utraty obserwacji przy operacji `left_join` w kolejnych krokach.

```{r reproject}
# Reprojekcja do EPSG:3035 (European Equal Area Projection — ETRS89-LAEA)
# Projekcja równopowierzchniowa jest wymagana do poprawnego wyznaczania
# macierzy wag opartych na odległościach i sąsiedztwie wielokątów.
# Bez reprojekcji z WGS84 obliczane odległości i centroidy byłyby zniekształcone.
nuts2_proj <- st_transform(nuts2, 3035)
```

---

# 2. Wizualizacja zjawiska — mapy intensywności turystyki

Wizualizacja kartograficzna jest pierwszym krokiem analizy przestrzennej — pozwala ocenić wzrokową strukturę przestrzenną zjawiska i sformułować wstępne hipotezy o autokorelacji przestrzennej. Porównujemy dwa przekroje czasowe: **2019** (ostatni rok pre-COVID, punkt odniesienia) oraz **2023** (pełny powrót do normalności post-COVID).

Zmienna `ln_nights_per_1000pop` jest logarytmem naturalnym liczby noclegów w obiektach zbiorowego zakwaterowania na 1000 mieszkańców. Transformacja logarytmiczna niweluje prawostronną asymetrię rozkładu (kilka regionów wyspiarskich ma ekstremalnie wysokie wartości), poprawiając czytelność mapy. Skala kwantylowa (7 klas) zapewnia równą liczbę regionów w każdej klasie, co jest właściwe przy silnie asymetrycznym rozkładzie.

## 2.1 Przygotowanie danych do map

```{r prepare-maps}
# Łączymy geometrię z danymi panelowymi dla wybranych lat.
# left_join po stronie mapy gwarantuje zachowanie wszystkich geometrii
# nawet gdyby panel był niekompletny (tu: spójność zweryfikowana powyżej).
map_2019 <- nuts2_proj |>
  left_join(panel |> filter(year == 2019), by = c("NUTS_ID" = "geo_id"))

map_2023 <- nuts2_proj |>
  left_join(panel |> filter(year == 2023), by = c("NUTS_ID" = "geo_id"))
```

## 2.2 Mapa choropletowa 2019 (pre-COVID)

```{r map-2019, fig.width=10, fig.height=8}
m_2019 <- tm_shape(map_2019) +
  tm_polygons(
    fill = "ln_nights_per_1000pop",
    fill.scale = tm_scale_intervals(
      style = "quantile", n = 7, values = "brewer.yl_or_rd"
    ),
    fill.legend = tm_legend(title = "ln(noclegów/1000 mieszk.)"),
    col = "white", lwd = 0.3
  ) +
  tm_layout(
    legend.position = c("left", "top"),
    legend.title.size = 0.8, legend.text.size = 0.7,
    legend.bg.color = "white", legend.bg.alpha = 0.85,
    legend.frame = TRUE
  ) +
  tm_title("Intensywność turystyki w regionach UE (NUTS2), 2019")

tmap_save(m_2019, "mapa_turystyka_2019.png", width = 10, height = 8, dpi = 300)
m_2019
```

## 2.3 Mapa choropletowa 2023 (post-COVID)

```{r map-2023, fig.width=10, fig.height=8}
m_2023 <- tm_shape(map_2023) +
  tm_polygons(
    fill = "ln_nights_per_1000pop",
    fill.scale = tm_scale_intervals(
      style = "quantile", n = 7, values = "brewer.yl_or_rd"
    ),
    fill.legend = tm_legend(title = "ln(noclegów/1000 mieszk.)"),
    col = "white", lwd = 0.3
  ) +
  tm_layout(
    legend.position = c("left", "top"),
    legend.title.size = 0.8, legend.text.size = 0.7,
    legend.bg.color = "white", legend.bg.alpha = 0.85,
    legend.frame = TRUE
  ) +
  tm_title("Intensywność turystyki w regionach UE (NUTS2), 2023")

tmap_save(m_2023, "mapa_turystyka_2023.png", width = 10, height = 8, dpi = 300)
m_2023
```

## 2.4 Wnioski z wizualizacji

Na obu mapach widoczna jest wyraźna i stabilna struktura przestrzenna intensywności turystyki w Europie:

1. **Pas śródziemnomorski** (najwyższa intensywność, ciemna czerwień): wybrzeże Hiszpanii (Baleary, Andaluzja, Katalonia), południowe Włochy (Sycylia, Sardynia, Lazio), Grecja (wyspy Egejskie, Kreta, Wyspy Jońskie), Chorwacja adriatycka, Algarve (Portugalia) oraz Korsyka. Regiony te osiągają wartości `ln_nights_per_1000pop` > 9,25, co odpowiada ponad **10 000 noclegów na 1000 mieszkańców rocznie** — intensywność wielokrotnie wyższa od przeciętnej europejskiej.

2. **Europa Środkowo-Wschodnia** (najniższa intensywność, jasnożółty): regiony centralne i wschodnie Polski (PL92 osiąga ln ≈ 6,47 — najniższą wartość w całym zbiorze 220 regionów), wewnętrzna Rumunia, Bułgaria oraz wybrane regiony Czech (CZ02, CZ08) i wschodniej Słowacji. Warto odnotować silną heterogeniczność wewnętrzną obu krajów — Praga (CZ01, ln ≈ 9,56) i Bratysława (SK01, ln ≈ 8,50) wyraźnie odróżniają się od słabszych regionów swoich krajów, podobnie jak polskie regiony nadmorskie i małopolskie (PL42, PL21) od centrum kraju. Wartości `ln` < 7,6 oznaczają poniżej **2000 noclegów na 1000 mieszkańców** — wobec ponad 10 000 noclegów w regionach liderów daje to ponad **pięciokrotny stosunek wartości bezwzględnych** (różnica 1,65 jednostki w skali logarytmicznej).

3. **Niemcy i Austria**: Bawaria i Tyrol zaliczają się do najwyższej klasy intensywności — silne destynacje oparte na turystyce alpejskiej i miejskiej (Monachium). Regiony wschodnioniemieckie (Brandenburgia, Saksonia-Anhalt) pozostają wyraźnie słabsze, co jest pochodną historyczną i infrastrukturalną.

4. **Skandynawia**: Szwecja i Finlandia wykazują umiarkowaną intensywność turystyki — wyższą niż Europa Wschodnia, ale wyraźnie niższą niż basen śródziemnomorski.

5. **Francja** prezentuje silną heterogeniczność wewnętrzną — od Korsyki w najwyższej klasie po regiony wewnętrzne (Haute-France, Centre-Val de Loire) w klasach środkowych.

6. **Porównanie 2019 vs 2023**: struktura przestrzenna jest zaskakująco stabilna — zarówno liderzy (wyspy greckie, wybrzeże chorwackie, Alpy), jak i regiony o najniższej intensywności (Europa Środkowo-Wschodnia) zachowują swoje pozycje. Nie zaobserwowano wyraźnej redystrybucji turystyki po pandemii.

7. **Wstępna przesłanka autokorelacji przestrzennej**: na obu mapach widoczne jest wyraźne „grupowanie" podobnych wartości — regiony o wysokiej intensywności sąsiadują z regionami o wysokiej intensywności (basen śródziemnomorski, Alpy austriacko-bawarskie), a regiony o niskiej intensywności tworzą zwarty obszar w Europie Środkowo-Wschodniej. Jest to silna wizualna przesłanka dodatniej autokorelacji przestrzennej, którą w kolejnych sekcjach zweryfikujemy formalnie statystyką Morana I.

---

# 3. Macierze wag przestrzennych

Macierz wag przestrzennych W definiuje strukturę sąsiedztwa między regionami — określa, które regiony wpływają na siebie nawzajem i z jaką siłą. Wybór macierzy wag jest decyzją metodologiczną o kluczowym znaczeniu dla wszystkich kolejnych analiz przestrzennych. Aby ocenić robustność wyników względem specyfikacji macierzy, wyznaczamy trzy macierze o różnej logice konstrukcji:

- **Queen I rzędu** — klasyczna macierz sąsiedztwa wielokątów (wspólna granica lub wierzchołek)
- **KNN k=5** — k najbliższych sąsiadów (według odległości centroidów)
- **Dystansowa** — wszystkie pary regionów w promieniu zapewniającym pełną łączność grafu

## 3.1 Macierz Queen I rzędu

Macierz Queen definiuje sąsiedztwo na podstawie wspólnej granicy lub wierzchołka między wielokątami. Jest to najbardziej intuicyjna interpretacja sąsiedztwa geograficznego, jednak w zbiorze zawierającym regiony wyspiarskie prowadzi do problemu izolacji — wyspy nie dzielą granicy z żadnym regionem.

```{r weights-queen}
# Wyznaczenie listy sąsiedztwa Queen I rzędu
nb.q1 <- poly2nb(nuts2_proj, queen = TRUE)
summary(nb.q1)

# Identyfikacja wysp — regionów bez żadnych sąsiadów
n_islands <- sum(card(nb.q1) == 0)
cat("Liczba regionów bez sąsiadów (wysp):", n_islands, "\n")
cat("Wyspy:", nuts2_proj$NUTS_ID[card(nb.q1) == 0], "\n")

# Standaryzacja wierszowa (style = "W"): suma wag w wierszu = 1
# zero.policy = TRUE: regiony bez sąsiadów otrzymują wektor wag zerowy
# (zamiast błędu) — niezbędne dla wysp
W.q1 <- nb2listw(nb.q1, style = "W", zero.policy = TRUE)
```

**Wniosek:** Macierz Queen identyfikuje **13 regionów bez sąsiadów** — są to wyłącznie regiony wyspiarskie: Cypr (CY00), Malta (MT00), Kreta (EL43), wyspy egejskie (EL41, EL42, EL62), Sycylia (ITG1), Sardynia (ITG2), Korsyka (FR0M), Baleary (ES53) oraz Ceuta i Melilla (ES63, ES64). Co istotne, są to jednocześnie **klasyczne hot spoty turystyczne** — regiony o najwyższej intensywności w całym zbiorze. Wykluczenie ich z analizy przy `zero.policy = TRUE` systematycznie zaniża estymowaną autokorelację przestrzenną. Dodatkowo sieć jest silnie pofragmentowana (16 rozłącznych podgrafów), co ogranicza użyteczność tej macierzy jako głównej w analizie.

## 3.2 Macierz KNN (k=5)

Macierz k najbliższych sąsiadów (KNN) definiuje sąsiedztwo na podstawie odległości między centroidami regionów, przypisując każdemu regionowi dokładnie k=5 sąsiadów. Eliminuje problem wysp i zapewnia symetryczną, jednorodną strukturę grafu.

```{r weights-knn}
# Wyznaczenie centroidów w projekcji metrycznej (EPSG:3035)
# of_largest_polygon = TRUE: dla regionów wieloczęściowych (np. wyspy + ląd)
# centroid jest liczony dla największego wielokąta — unika błędnych lokalizacji
coords <- st_coordinates(st_centroid(nuts2_proj, of_largest_polygon = TRUE))

# KNN k=5: każdy region ma dokładnie 5 sąsiadów
nb.knn <- knn2nb(knearneigh(coords, k = 5), row.names = nuts2_proj$NUTS_ID)
summary(nb.knn)

# Standaryzacja wierszowa
W.knn <- nb2listw(nb.knn, style = "W")
```

**Wniosek:** KNN k=5 zapewnia pełną łączność grafu — wszystkie 220 regionów ma dokładnie 5 sąsiadów. Warto odnotować że lista sąsiedztwa KNN jest **niesymetryczna** (`Non-symmetric neighbours list`) — jeśli region A jest sąsiadem regionu B, to B niekoniecznie jest sąsiadem A. Jest to normalna i oczekiwana cecha macierzy KNN, nie wada — po standaryzacji wierszowej (`style = "W"`) macierz wag jest poprawnie zdefiniowana i gotowa do analizy. Macierz KNN eliminuje heterogeniczność strukturalną macierzy Queen (gdzie liczba sąsiadów waha się od 0 do 10). Jest to macierz **wybrana jako główna** w dalszej analizie (uzasadnienie w sekcji 6.2).

## 3.3 Macierz odległości euklidesowej

Macierz dystansowa łączy wszystkie pary regionów, których centroidy dzieli odległość mniejsza niż próg zapewniający pełną łączność grafu (minimalna odległość, przy której żaden region nie pozostaje bez sąsiadów).

```{r weights-dist}
# Wyznaczenie minimalnej odległości gwarantującej pełną łączność grafu:
# najpierw KNN k=1 (jeden najbliższy sąsiad), potem maksimum tych odległości
knn1 <- knn2nb(knearneigh(coords, k = 1))
all.linked <- max(unlist(nbdists(knn1, coords)))
cat("Minimalna odległość dla pełnego połączenia:",
    round(all.linked/1000, 0), "km\n")

# Macierz sąsiedztwa: połączone wszystkie pary regionów w promieniu all.linked
nb.dist <- dnearneigh(coords, 0, all.linked)
summary(nb.dist)

# Standaryzacja wierszowa
W.dist <- nb2listw(nb.dist, style = "W")
```

**Wniosek:** Próg odległości wyznaczony przez najbardziej odizolowany region (prawdopodobnie region wyspowy, np. Cypr lub Malta) jest stosunkowo duży. Skutkuje to bardzo gęstą siecią powiązań — wiele par regionów jest połączonych, choć geograficznie odległych. Prowadzi to do „rozcieńczenia" sygnału autokorelacji (niższe I przy wyższym dewiacje standardowym) i zmniejsza interpretowalność macierzy. Jest to macierz o największym zasięgu i najmniejszej selektywności.

## 3.4 Wizualizacja powiązań przestrzennych

Poniższy wykres ilustruje graficznie strukturę każdej z trzech macierzy — linie łączą centroidy regionów uznanych za sąsiadów.

```{r plot-connections, fig.width=14, fig.height=6}
# Wizualizacja sieci sąsiedztwa dla porównania gęstości i zasięgu połączeń
par(mfrow = c(1, 3), mar = c(1, 1, 2, 1))

plot(st_geometry(nuts2_proj), border = "grey",
     main = "Queen (z zero.policy)")
plot(nb.q1, coords, add = TRUE, col = "red", lwd = 0.4)

plot(st_geometry(nuts2_proj), border = "grey",
     main = "KNN k=5")
plot(nb.knn, coords, add = TRUE, col = "red", lwd = 0.4)

plot(st_geometry(nuts2_proj), border = "grey",
     main = "Dystansowa")
plot(nb.dist, coords, add = TRUE, col = "red", lwd = 0.4)

par(mfrow = c(1, 1))
```

Wizualizacja potwierdza różnice w strukturze macierzy: Queen jest najrzadsza i najbardziej lokalna, KNN k=5 zapewnia regularne pokrycie całej przestrzeni, a macierz dystansowa jest najgęstsza i łączy regiony na znacznie większe odległości.

---

# 4. Globalna statystyka Morana I

Statystyka Morana I mierzy globalną autokorelację przestrzenną w zbiorze danych. Przyjmuje wartości od -1 (doskonała ujemna autokorelacja — wzorzec szachownicy) przez 0 (brak autokorelacji — losowy rozkład) do +1 (doskonała dodatnia autokorelacja — regiony o podobnych wartościach skupione razem). Testujemy hipotezę zerową o braku autokorelacji przestrzennej.

## 4.1 Moran I dla 2019 — porównanie trzech macierzy wag

Obliczamy statystykę Morana I dla roku 2019 przy użyciu każdej z trzech macierzy wag. Pozwoli to ocenić, czy wykryta autokorelacja jest robustna względem wyboru specyfikacji sąsiedztwa.

```{r moran-snapshots}
# Funkcja pomocnicza: filtruje dane dla danego roku, dopasowuje kolejność
# obserwacji do kolejności regionów w mapie (kluczowe dla poprawności obliczeń),
# i wykonuje test Morana I
calc_moran <- function(year_, W, var = "ln_nights_per_1000pop") {
  d <- panel |> filter(year == year_)
  d <- d[match(nuts2_proj$NUTS_ID, d$geo_id), ]
  moran.test(d[[var]], listw = W, zero.policy = TRUE)
}

cat("=== MORAN I, ROK 2019 ===\n")
cat("\n--- Macierz Queen ---\n")
print(calc_moran(2019, W.q1))
cat("\n--- Macierz KNN ---\n")
print(calc_moran(2019, W.knn))
cat("\n--- Macierz dystansowa ---\n")
print(calc_moran(2019, W.dist))
```

**Wniosek:** Wszystkie trzy macierze potwierdzają **wysoce istotną dodatnią autokorelację przestrzenną** intensywności turystyki w 2019 roku (p < 0,001 dla wszystkich). Różnice w wartości statystyki I między macierzami mają charakter strukturalny:

- **KNN k=5** daje najwyższe I (≈ 0,378) — pełna łączność grafu, brak zniekształceń wynikających z wysp; statystyka odzwierciedla czysty sygnał lokalnego sąsiedztwa geograficznego.
- **Queen** daje nieco niższe I (≈ 0,345) — 13 regionów wyspiarskich (w tym kluczowych hot spotów turystycznych: Baleary, Kreta, Cypr, Sycylia, Korsyka) zostaje wykluczonych z testu przy `zero.policy = TRUE`, co systematycznie zaniża estymowaną autokorelację.
- **Dystansowa** daje najniższe I (≈ 0,249) mimo najwyższego dewiatu standardowego (12,14) — efekt „rozcieńczenia" przy bardzo gęstej i dalekosięgowej sieci powiązań.

Spójność wyników między trzema macierzami świadczy o **robustności wykrytej autokorelacji** — nie jest ona artefaktem konkretnej specyfikacji sąsiedztwa.

## 4.2 Ewolucja Morana I w czasie (2017–2023)

Badamy, jak zmieniała się siła autokorelacji przestrzennej w kolejnych latach panelu. Używamy wybranej macierzy KNN k=5. Analiza ewolucji pozwala ocenić, czy pandemia COVID-19 zmieniła przestrzenną strukturę europejskiej turystyki.

```{r moran-time-evolution}
# Obliczamy Moran I dla każdego roku panelu
years <- 2017:2023
moran_evolution <- sapply(years, function(y) {
  d <- panel |> filter(year == y)
  d <- d[match(nuts2_proj$NUTS_ID, d$geo_id), ]
  m <- moran.test(d$ln_nights_per_1000pop, listw = W.knn, zero.policy = TRUE)
  c(I = m$estimate["Moran I statistic"], pval = m$p.value)
})

moran_df <- data.frame(
  year    = years,
  moran_I = moran_evolution["I.Moran I statistic", ],
  p_value = moran_evolution["pval", ]
)
print(moran_df)
```

```{r moran-evolution-plot, fig.width=8, fig.height=5}
# Wykres liniowy ewolucji statystyki Morana I z zaznaczeniem roku COVID-19
ggplot(moran_df, aes(x = year, y = moran_I)) +
  geom_line(linewidth = 1, color = "steelblue") +
  geom_point(size = 3, color = "steelblue") +
  geom_vline(xintercept = 2020, linetype = "dashed", color = "red") +
  annotate("text", x = 2020.2, y = max(moran_df$moran_I),
           label = "COVID-19", hjust = 0, color = "red") +
  scale_x_continuous(breaks = years) +
  labs(
    title    = "Ewolucja globalnej statystyki Morana I, 2017–2023",
    subtitle = "Macierz wag: KNN k=5; zmienna: ln(noclegów/1000 mieszk.)",
    x = "Rok", y = "Moran I"
  ) +
  theme_minimal()
```

**Wniosek:** Wyniki wskazują na trzy wyraźne fazy:

- **Pre-COVID (2017–2019):** stopniowy spadek autokorelacji z 0,395 (2017) do 0,378 (2019) — sugeruje powolną, organiczną dywersyfikację przestrzenną turystyki, w kierunku mniej tradycyjnych destynacji.
- **Szok pandemiczny (2020):** gwałtowny skok do 0,427 — najwyższy poziom w całym badanym okresie. Pandemia nie „rozlała" turystyki do mniej znanych regionów, lecz przeciwnie — **skoncentrowała ją** w tradycyjnych destynacjach. Mechanizm: dominacja turystyki krajowej i krótkodystansowej, preferencje dla znanych, sprawdzonych miejsc przy wysokiej niepewności (analogia do efektu „flight to safety" na rynkach finansowych).
- **Post-COVID (2022–2023):** stopniowe opadanie do poziomu 0,395–0,397 — zbliżonego do wartości z 2017 roku, wyraźnie wyższego niż bezpośrednio przed pandemią (2019: 0,378). Obserwowany poziom autokorelacji wrócił do wartości sprzed okresu dywersyfikacji 2017–2019, jednak nie ma wystarczających przesłanek, by mówić o **trwałej** strukturalnej zmianie — obserwujemy jedynie dwa lata post-pandemicznej stabilizacji.

## 4.3 Wykresy rozproszenia Morana

Wykres rozproszenia Morana (Moran scatterplot) przedstawia zależność między wartością zmiennej w danym regionie (oś X) a jej średnią przestrzenną u sąsiadów — spatial lagiem (oś Y). Dodatni nachylenie regresji OLS na tym wykresie odpowiada dodatniej autokorelacji przestrzennej (I > 0). Cztery ćwiartki wykresu odpowiadają typom klastrów LISA: High-High (prawy górny), Low-Low (lewy dolny), High-Low i Low-High (outliery).

```{r moran-scatter-2019, fig.width=7, fig.height=6}
# Przygotowanie danych 2019 (kolejność dopasowana do mapy)
d2019 <- panel |> filter(year == 2019)
d2019 <- d2019[match(nuts2_proj$NUTS_ID, d2019$geo_id), ]

moran.plot(d2019$ln_nights_per_1000pop, listw = W.knn,
           main = "Wykres rozproszenia Morana — 2019 (pre-COVID)",
           xlab = "ln(noclegów/1000 mieszk.)",
           ylab = "Spatial lag (średnia sąsiadów)",
           labels = as.character(d2019$geo_id),
           zero.policy = TRUE)
```

```{r moran-scatter-2023, fig.width=7, fig.height=6}
# Przygotowanie danych 2023
d2023 <- panel |> filter(year == 2023)
d2023 <- d2023[match(nuts2_proj$NUTS_ID, d2023$geo_id), ]

moran.plot(d2023$ln_nights_per_1000pop, listw = W.knn,
           main = "Wykres rozproszenia Morana — 2023 (post-COVID)",
           xlab = "ln(noclegów/1000 mieszk.)",
           ylab = "Spatial lag (średnia sąsiadów)",
           labels = as.character(d2023$geo_id),
           zero.policy = TRUE)
```

**Wniosek:** Na obu wykresach wyraźnie widoczny jest dodatni trend — regiony o wyższej intensywności turystyki mają wyższy spatial lag, czyli sąsiadują z regionami równie turystycznymi. Nachylenie linii regresji odpowiada globalnej statystyce Morana I. Outlierzy zaznaczeni przez `moran.plot` (wpływowe obserwacje) to regiony wyspiarskie i graniczne — ich identyfikacja jest przesłanką do dalszej analizy lokalnej (LISA). Warto odnotować dwa szczególne przypadki: **NL34 (Zeeland)** — region nadmorski o bardzo wysokiej intensywności (ln ≈ 10,28) w otoczeniu regionów holenderskich o umiarkowanej intensywności, przez co pojawia się w kwadrancie High-Low jako obserwacja wpływowa, ale nie tworzy istotnego klastra LISA przy α = 0,05; oraz **ITH4 (Friuli-Venezia Giulia)** — region alpejski który przy bardzo wysokim spatial lagu (otoczenie alpejskie) jest identyfikowany jako hot spot w analizie LISA.

---

# 5. Lokalna statystyka Morana I (LISA)

Lokalna statystyka Morana I (Local Indicators of Spatial Association — LISA) rozkłada globalną autokorelację na wkład poszczególnych regionów. Dla każdego regionu obliczana jest lokalna statystyka I_i oraz jej istotność statystyczna. LISA pozwala zidentyfikować:

- **Hot spots (High-High):** region o wysokiej wartości otoczony przez regiony o wysokich wartościach
- **Cold spots (Low-Low):** region o niskiej wartości otoczony przez regiony o niskich wartościach
- **Outliery High-Low / Low-High:** regiony odbiegające od otoczenia

## 5.1 LISA dla 2019

```{r lisa-2019}
# localmoran() oblicza dla każdego regionu: lokalną statystykę I_i,
# jej wartość oczekiwaną, wariancję, standaryzowany dewiat Z oraz p-value.
# Argument quadr (ćwiartka na wykresie Morana) wyznacza typ klastra.
local_moran_2019 <- localmoran(d2019$ln_nights_per_1000pop,
                                listw = W.knn, zero.policy = TRUE)

# Dołączamy wyniki LISA do obiektu mapy
map_2019$lmI <- local_moran_2019[, "Ii"]
map_2019$lmZ <- local_moran_2019[, "Z.Ii"]
map_2019$lmp <- local_moran_2019[, "Pr(z != E(Ii))"]
map_2019$LH  <- attr(local_moran_2019, "quadr")[, "mean"]

head(local_moran_2019)
```

## 5.2 LISA dla 2023

```{r lisa-2023}
local_moran_2023 <- localmoran(d2023$ln_nights_per_1000pop,
                                listw = W.knn, zero.policy = TRUE)

map_2023$lmI <- local_moran_2023[, "Ii"]
map_2023$lmZ <- local_moran_2023[, "Z.Ii"]
map_2023$lmp <- local_moran_2023[, "Pr(z != E(Ii))"]
map_2023$LH  <- attr(local_moran_2023, "quadr")[, "mean"]

head(local_moran_2023)
```

## 5.3 Mapy typu klastrów (High-High / Low-Low / outliers)

Kodujemy typ klastra na podstawie ćwiartki wykresu Morana i p-value lokalnej statystyki. Próg istotności α = 0,05 jest standardowy w literaturze LISA.

```{r lisa-cluster-type}
# Klasyfikacja: region jest uznany za istotny klaster jeśli p < 0.05.
# Regiony z p >= 0.05 są oznaczane jako "Nieistotny" niezależnie od ćwiartki.
map_2019 <- map_2019 |>
  mutate(cluster_type = case_when(
    lmp >= 0.05                     ~ "Nieistotny",
    as.character(LH) == "High-High" ~ "High-High (hot spot)",
    as.character(LH) == "Low-Low"   ~ "Low-Low (cold spot)",
    as.character(LH) == "High-Low"  ~ "High-Low (outlier)",
    as.character(LH) == "Low-High"  ~ "Low-High (outlier)",
    TRUE                            ~ "Nieistotny"
  ))

map_2023 <- map_2023 |>
  mutate(cluster_type = case_when(
    lmp >= 0.05                     ~ "Nieistotny",
    as.character(LH) == "High-High" ~ "High-High (hot spot)",
    as.character(LH) == "Low-Low"   ~ "Low-Low (cold spot)",
    as.character(LH) == "High-Low"  ~ "High-Low (outlier)",
    as.character(LH) == "Low-High"  ~ "Low-High (outlier)",
    TRUE                            ~ "Nieistotny"
  ))

cat("=== Klastry LISA 2019 ===\n")
print(table(map_2019$cluster_type))
cat("\n=== Klastry LISA 2023 ===\n")
print(table(map_2023$cluster_type))
```

```{r lisa-cluster-map-2019, fig.width=10, fig.height=8}
m_cl_2019 <- tm_shape(map_2019) +
  tm_polygons(
    fill = "cluster_type",
    fill.scale = tm_scale_categorical(
      values = c(
        "High-High (hot spot)" = "#d7191c",
        "Low-Low (cold spot)"  = "#2c7bb6",
        "High-Low (outlier)"   = "#fdae61",
        "Low-High (outlier)"   = "#abd9e9",
        "Nieistotny"           = "grey90"
      )
    ),
    fill.legend = tm_legend(title = "Typ klastra LISA"),
    col = "white", lwd = 0.3
  ) +
  tm_layout(
    legend.position = c("left", "top"),
    legend.title.size = 0.8, legend.text.size = 0.7,
    legend.bg.color = "white", legend.bg.alpha = 0.85,
    legend.frame = TRUE
  ) +
  tm_title("Klastry LISA — 2019 (pre-COVID)")

tmap_save(m_cl_2019, "lisa_clusters_2019.png", width = 10, height = 8, dpi = 300)
m_cl_2019
```

```{r lisa-cluster-map-2023, fig.width=10, fig.height=8}
m_cl_2023 <- tm_shape(map_2023) +
  tm_polygons(
    fill = "cluster_type",
    fill.scale = tm_scale_categorical(
      values = c(
        "High-High (hot spot)" = "#d7191c",
        "Low-Low (cold spot)"  = "#2c7bb6",
        "High-Low (outlier)"   = "#fdae61",
        "Low-High (outlier)"   = "#abd9e9",
        "Nieistotny"           = "grey90"
      )
    ),
    fill.legend = tm_legend(title = "Typ klastra LISA"),
    col = "white", lwd = 0.3
  ) +
  tm_layout(
    legend.position = c("left", "top"),
    legend.title.size = 0.8, legend.text.size = 0.7,
    legend.bg.color = "white", legend.bg.alpha = 0.85,
    legend.frame = TRUE
  ) +
  tm_title("Klastry LISA — 2023 (post-COVID)")

tmap_save(m_cl_2023, "lisa_clusters_2023.png", width = 10, height = 8, dpi = 300)
m_cl_2023
```

## 5.4 Mapy istotności LISA

Mapy istotności pokazują przestrzenne rozmieszczenie poziomów ufności lokalnej statystyki Morana I — pozwalają ocenić, które regiony należą do klastrów z najwyższą pewnością statystyczną.

```{r lisa-significance}
# Przypisanie poziomu istotności na podstawie p-value LISA
map_2019 <- map_2019 |>
  mutate(sig_level = case_when(
    lmp < 0.01  ~ "p < 0.01",
    lmp < 0.05  ~ "p < 0.05",
    lmp < 0.10  ~ "p < 0.10",
    TRUE        ~ "nieistotne"
  ))

map_2023 <- map_2023 |>
  mutate(sig_level = case_when(
    lmp < 0.01  ~ "p < 0.01",
    lmp < 0.05  ~ "p < 0.05",
    lmp < 0.10  ~ "p < 0.10",
    TRUE        ~ "nieistotne"
  ))
```

```{r lisa-sig-2019, fig.width=10, fig.height=8}
m_sig_2019 <- tm_shape(map_2019) +
  tm_polygons(
    fill = "sig_level",
    fill.scale = tm_scale_categorical(
      values = c("p < 0.01" = "#08306b", "p < 0.05" = "#2171b5",
                 "p < 0.10" = "#6baed6", "nieistotne" = "grey90")
    ),
    fill.legend = tm_legend(title = "Istotność LISA"),
    col = "white", lwd = 0.3
  ) +
  tm_layout(legend.position = c("left", "top")) +
  tm_title("Istotność lokalnej statystyki Morana — 2019")

tmap_save(m_sig_2019, "lisa_sig_2019.png", width = 10, height = 8, dpi = 300)
m_sig_2019
```

```{r lisa-sig-2023, fig.width=10, fig.height=8}
m_sig_2023 <- tm_shape(map_2023) +
  tm_polygons(
    fill = "sig_level",
    fill.scale = tm_scale_categorical(
      values = c("p < 0.01" = "#08306b", "p < 0.05" = "#2171b5",
                 "p < 0.10" = "#6baed6", "nieistotne" = "grey90")
    ),
    fill.legend = tm_legend(title = "Istotność LISA"),
    col = "white", lwd = 0.3
  ) +
  tm_layout(legend.position = c("left", "top")) +
  tm_title("Istotność lokalnej statystyki Morana — 2023")

tmap_save(m_sig_2023, "lisa_sig_2023.png", width = 10, height = 8, dpi = 300)
m_sig_2023
```

---

# 6. Wnioski z analizy przestrzennej

## 6.1 Autokorelacja przestrzenna istnieje i jest silna

Globalna statystyka Morana I jest wysoce istotna statystycznie we wszystkich 7 badanych latach (p ≤ 2,5×10⁻²² dla każdego roku przy macierzy KNN k=5), potwierdzając istnienie umiarkowanej, ale wysoce istotnej **dodatniej autokorelacji przestrzennej** intensywności turystyki w 220 regionach NUTS2. Wartości I oscylują w przedziale 0,378–0,427, wyraźnie powyżej oczekiwanej wartości przy braku autokorelacji (E(I) ≈ −0,005). Wynik jest spójny dla wszystkich trzech specyfikacji macierzy wag, co świadczy o jego robustności.

## 6.2 Uzasadnienie wyboru macierzy KNN k=5 jako głównej

Wyniki globalnej statystyki Morana I są spójne między trzema macierzami wag, co wyklucza przypadkowy charakter wyników. Jako główną macierz wag do dalszego modelowania wybrano **KNN k=5** z następujących powodów:

- **Pełna łączność grafu:** wszystkie 220 regionów ma dokładnie 5 sąsiadów. Macierz Queen wyklucza 13 regionów wyspiarskich (Cypr, Malta, Kreta, wyspy egejskie EL41/EL42/EL62, Sycylia ITG1, Sardynia ITG2, Korsyka FR0M, Baleary ES53, Ceuta ES63 i Melilla ES64) — co istotne, są to regiony o najwyższej intensywności turystycznej, a ich brak systematycznie zaniża estymowaną autokorelację.
- **Jednorodna struktura:** każdy region ma identyczną liczbę powiązań (k=5), eliminując problem nierównomierności obecny w macierzy dystansowej (gdzie centralne regiony mają znacznie więcej połączeń niż peryferyjne).
- **Najwyższe I:** macierz KNN daje najwyższe I (0,378 w 2019 r.) bez zniekształceń wynikających z wykluczenia wysp (Queen) ani rozcieńczenia gęstą siecią (dystansowa).
- **Niesymetryczność jako cecha, nie wada:** lista sąsiedztwa KNN jest technicznie niesymetryczna — A może być sąsiadem B bez wzajemności. Po standaryzacji wierszowej (`style = "W"`) własność ta nie wpływa na poprawność analizy autokorelacji przestrzennej.

## 6.3 Ewolucja autokorelacji — wpływ COVID-19

Analiza ewolucji globalnej statystyki Morana I w latach 2017–2023 ujawnia trzy wyraźne fazy:

**Faza I — pre-COVID (2017–2019):** stopniowy spadek I z 0,395 do 0,378, sugerujący organiczną, powolną dywersyfikację przestrzenną turystyki w kierunku mniej tradycyjnych destynacji.

**Faza II — szok pandemiczny (2020):** gwałtowny wzrost I do 0,427 — najwyższej wartości w całym badanym okresie. Pandemia nie „rozlała" turystyki z przepełnionych destynacji do regionów alternatywnych, lecz **skoncentrowała ją** w regionach tradycyjnie turystycznych. Mechanizm: dominacja turystyki krajowej i krótkodystansowej, preferencja dla sprawdzonych, znanych destynacji w warunkach wysokiej niepewności. Efekt analogiczny do „flight to safety" obserwowanego na rynkach finansowych.

**Faza III — post-COVID (2022–2023):** stopniowe opadanie I do poziomu 0,395–0,397 — zbliżonego do wartości z 2017 roku, wyraźnie wyższego niż bezpośrednio przed pandemią (2019: 0,378). Poziom autokorelacji wrócił do wartości sprzed okresu dywersyfikacji 2017–2019. Przy jedynie dwóch latach obserwacji post-pandemicznych nie ma wystarczających podstaw, by jednoznacznie stwierdzić trwałą strukturalną zmianę — hipoteza ta wymaga dłuższego szeregu czasowego.

## 6.4 Klastry LISA — identyfikacja obszarów koncentracji

Lokalna statystyka Morana I identyfikuje łącznie **45 regionów tworzących istotne klastry** (α = 0,05) w 2019 roku i tyleż samo w 2023 — co jest kolejnym dowodem na stabilność przestrzennej struktury europejskiej turystyki.

- **Cold spots (Low-Low):** 27 regionów w 2019 roku i 28 w 2023 — tworzą zwarty obszar Europy Środkowo-Wschodniej zdominowany przez **Polskę** (13 regionów: PL21, PL22, PL51, PL52, PL61, PL62, PL71, PL72, PL81, PL82, PL84, PL91, PL92 — praktycznie cały kraj poza wybrzeżem) oraz **Rumunię** (8 regionów: RO11–RO42). Uzupełniają go: Litwa (LT01, LT02), Belgia (BE35 Namur), Bułgaria (BG31), Niemcy (DEA5 Siegerland) i Węgry (HU32). Zmiana między latami: w 2023 do klastra dołączyły dwa regiony czeskie (CZ07 Střední Morava i CZ08 Moravskoslezsko — ich p-value spadło z 0,076 w 2019 do 0,027 w 2023), natomiast wypadło BE35. Polska dominacja w cold spotach jest szczególnie wyraźna — 13 polskich regionów tworzy największy jednorodny obszar niskiej intensywności turystycznej w całej UE.

- **Hot spots (High-High):** 14 regionów w 2019 roku i 13 w 2023 — tworzą dwa wyraźne klastry geograficzne. Pierwszy to **klaster alpejski**: Austria (AT21 Kärnten, AT22 Steiermark, AT32 Salzburg, AT33 Tyrol, AT34 Vorarlberg), północno-wschodnie Włochy (ITH1 Bolzano, ITH2 Trento, ITH3 Veneto, ITH4 Friuli-Venezia Giulia, ITH5 Emilia-Romagna) oraz DE21 Oberbayern (Bawaria) — łącznie 11 regionów alpejskich o najwyższej intensywności turystyki górskiej w Europie. Drugi to **klaster wyspiarsko-śródziemnomorski**: Cypr (CY00), Sardynia (ITG2) oraz Wyspy Egejskie Południowe (EL42). Jedyna zmiana między latami: w 2023 wypadł AT22 (Steiermark) — jego p-value przekroczyło próg α = 0,05, co może sugerować relatywne osłabienie turystyki alpejskiej w tym regionie po pandemii. Chorwacja adriatycka (HR03) pojawia się jako wpływowa obserwacja na wykresie rozproszenia Morana, jednak nie tworzy istotnego statystycznie klastra High-High przy α = 0,05.

- **Outliery:** łącznie 4 regiony — stabilne w obu latach. Trzy High-Low: Bruksela (BE10) — wysoka turystyka miejska w słabym belgijskim otoczeniu; Budapeszt (HU11) — turystyka miejska w słabym węgierskim otoczeniu; Płn.-wsch. Bułgaria (BG33, Warna) — turystyka nadmorska w słabym otoczeniu. Jeden Low-High: Epir (EL53, zachodnia Grecja) — niska intensywność w mocnym otoczeniu wyspiarskim Morza Jońskiego.

- **Nieistotne:** 175 regionów (80% zbioru) — normalny wynik przy α = 0,05 dla jednorazowego testu.

## 6.5 Konsekwencje dla modelowania

Wysoce istotna autokorelacja przestrzenna (p ≤ 2,5×10⁻²² we wszystkich latach) stanowi formalne uzasadnienie dla zastosowania modeli regresji przestrzennej. Klasyczny model OLS, ignorując zależności przestrzenne między residuami, będzie dawać estymatory obciążone i nieefektywne, naruszając założenie o niezależności składników losowych. Konieczne będzie zastosowanie modeli SAR, SEM, SARAR lub SDM, a wybór konkretnej specyfikacji zostanie dokonany na podstawie testów ex-ante (Lagrange Multiplier) w kolejnym etapie analizy.

---

# 7. Selekcja zmiennych do modelu podstawowego

Przed estymacją modeli przestrzennych wyznaczamy model podstawowy OLS — służy jako punkt odniesienia oraz podstawa testów ex-ante specyfikacji przestrzennej. Selekcja zmiennych przeprowadzana jest na danych dla roku 2019 (ostatni rok pre-COVID, pełne dane dla wszystkich regionów).

Procedura selekcji: (1) analiza macierzy korelacji zmiennych objaśniających pod kątem multikoliniearności, (2) estymacja modelu pełnego z diagnostyką VIF, (3) porównanie modeli alternatywnych przez AIC/BIC, (4) wybór finalnego modelu.

```{r ols-selekcja}
panel <- readRDS("panel_final.rds")
d <- panel |> filter(year == 2019)

# --- 1. Macierz korelacji zmiennych kandydujących ---
cat("=== MACIERZ KORELACJI ===\n")
d |>
  select(ln_gdp_pc, ln_pop_density, ln_wage_per_capita,
         tertiary_edu, unesco_count, coast, area_km2) |>
  cor(use = "complete.obs") |>
  round(2) |>
  print()
```

**Wniosek z macierzy korelacji:** Korelacja między `ln_gdp_pc` a `ln_wage_per_capita` wynosi **0,99** — niemal doskonała współliniowość. Obie zmienne mierzą w istocie ten sam wymiar (zamożność regionu), a ich jednoczesne włączenie do modelu spowoduje poważną multikoliniearność. Konieczne jest wybranie jednej z nich. Pozostałe pary zmiennych wykazują korelacje poniżej 0,60, nie stwarzając problemu.

```{r ols-modele}
# --- 2. Model pełny — wyłącznie diagnostyczny, oczekiwany VIF >> 10 ---
cat("\n=== MODEL PEŁNY (diagnostyczny) ===\n")
model_full <- lm(ln_nights_per_1000pop ~ ln_gdp_pc + ln_pop_density +
                 ln_wage_per_capita + tertiary_edu + unesco_count +
                 coast + area_km2, data = d)
summary(model_full)
cat("\nVIF modelu pełnego:\n")
print(vif(model_full))

# --- 3. Model bez area_km2 (alternatywa) ---
# UWAGA: model ten nadal zawiera obie zmienne zamożności (ln_gdp_pc i ln_wage_per_capita)
# — oczekiwany VIF >> 10, model diagnostyczny pokazujący efekt sign reversal
cat("\n=== MODEL BEZ AREA_KM2 ===\n")
model_no_area <- lm(ln_nights_per_1000pop ~ ln_gdp_pc + ln_pop_density +
                    ln_wage_per_capita + tertiary_edu + unesco_count +
                    coast, data = d)
summary(model_no_area)
cat("\nVIF:\n")
print(vif(model_no_area))

# --- 4. Model z GDP, bez wage ---
cat("\n=== MODEL Z GDP, BEZ WAGE ===\n")
model_no_wage <- lm(ln_nights_per_1000pop ~ ln_gdp_pc + ln_pop_density +
                    tertiary_edu + unesco_count + coast + area_km2,
                    data = d)
summary(model_no_wage)
cat("\nVIF:\n")
print(vif(model_no_wage))

# --- 5. Model z wage, bez GDP ---
cat("\n=== MODEL Z WAGE, BEZ GDP ===\n")
model_no_gdp <- lm(ln_nights_per_1000pop ~ ln_pop_density +
                   ln_wage_per_capita + tertiary_edu + unesco_count +
                   coast + area_km2, data = d)
summary(model_no_gdp)
cat("\nVIF:\n")
print(vif(model_no_gdp))

# --- 6. Porównanie kryteriów informacyjnych ---
cat("\n=== PORÓWNANIE AIC ===\n")
print(AIC(model_full, model_no_area, model_no_wage, model_no_gdp))
cat("\n=== PORÓWNANIE BIC ===\n")
print(BIC(model_full, model_no_area, model_no_wage, model_no_gdp))
```

**Wniosek z diagnostyki modeli:**

- **Model pełny** jest statystycznie nieużywalny: VIF dla `ln_gdp_pc` i `ln_wage_per_capita` wynosi ok. 38 (próg problematyczny to VIF > 10). Służył wyłącznie jako diagnoza multikoliniearności. Co ważne, w modelu pełnym `ln_wage_per_capita` ma **znak ujemny** (−1,04), co ekonomicznie jest absurdem (wyższe płace → mniej turystyki). Jest to klasyczny objaw ciężkiej multikoliniearności zwany *sign reversal* — estymator traci interpretację ekonomiczną, gdy zmienne są niemal doskonale skorelowane.
- **Model bez `area_km2`** (`model_no_area`) również zawiera obie zmienne zamożności — VIF wynosi ~37,7 dla obu. Jest więc **równie nieużywalny jak model pełny** i służy wyłącznie jako diagnoza. Analogicznie, `ln_wage_per_capita` ma tu znak ujemny (−1,15) — kolejny przejaw *sign reversal*.
- **Model z GDP, bez wage** (`model_no_wage`) daje najniższe BIC (538,8) oraz najlepsze AIC **spośród modeli bez multikoliniearności** (511,7). Niższe AIC modelu pełnego (508,9) jest tu niemiarjodajne — model pełny jest statystycznie nieużywalny z powodu VIF = 38. Wszystkie zmienne mają VIF < 2.
- **`tertiary_edu`** jest nieistotna statystycznie w modelach zawierających `area_km2` (p > 0,20) — korelacja między powierzchnią regionu a poziomem wykształcenia (duże, rzadko zaludnione regiony = niższe wykształcenie) sprawia, że `area_km2` przejmuje część wariancji wyjaśnianej przez `tertiary_edu`. Jej włączenie do modelu nie poprawia dopasowania, a zwiększa liczbę parametrów. Warto odnotować, że `tertiary_edu` wykazuje we wszystkich modelach **znak ujemny** — co może sugerować, że bardziej wykształcone regiony to zazwyczaj obszary metropolitalne, których mieszkańcy realizują popyt turystyczny poza swoim regionem zamieszkania, obniżając lokalną intensywność noclegową.

```{r ols-finalny}
# --- 7. Model finalny: GDP + pozostałe zmienne po usunięciu nieistotnej tertiary_edu ---
# Uzasadnienie: model_no_wage wykazał że tertiary_edu jest nieistotna (p=0,21)
# przy obecności area_km2. Model finalny powstaje przez usunięcie tertiary_edu
# z model_no_wage — wszystkie pozostałe zmienne istotne, VIF < 2.
# ln_gdp_pc jest preferowaną miarą zamożności w literaturze turystycznej
# (Crouch 1994, Paci i Marrocu 2013) — szersze pojęcie ekonomiczne niż płace.
cat("=== MODEL FINALNY ===\n")
model_final <- lm(ln_nights_per_1000pop ~ ln_gdp_pc + ln_pop_density +
                  unesco_count + coast + area_km2, data = d)
summary(model_final)
cat("\nVIF modelu finalnego:\n")
print(vif(model_final))
cat("\nAIC modelu finalnego:\n")
print(AIC(model_final))
cat("\n=== TEST MORANA I NA RESZTACH ===\n")
print(moran.test(residuals(model_final), listw = W.knn, zero.policy = TRUE))

# --- 8. Formalny test F: czy usunięcie tertiary_edu jest uzasadnione? ---
# H0: modele są równoważne (tertiary_edu nie wnosi istotnej informacji)
# H1: model z tertiary_edu jest istotnie lepszy
# Jeśli p > 0.05 → nie ma podstaw do odrzucenia H0 → usunięcie uzasadnione
cat("\n=== TEST F: model_final vs model_no_wage ===\n")
print(anova(model_final, model_no_wage))
```

**Interpretacja modelu finalnego:**

Specyfikacja finalna to: `ln_nights_per_1000pop ~ ln_gdp_pc + ln_pop_density + unesco_count + coast + area_km2`. Model finalny powstał przez usunięcie nieistotnej zmiennej `tertiary_edu` z `model_no_wage`. Zasadność tego usunięcia potwierdzono formalnym testem F (F = 1,565, p = 0,212) — brak podstaw do odrzucenia hipotezy zerowej o równoważności modeli, co oznacza że `tertiary_edu` nie wnosi istotnej informacji przy obecności pozostałych zmiennych. Wszystkie pozostałe zmienne są istotne statystycznie (p < 0,01), VIF < 2 dla wszystkich — brak multikoliniearności. Znaki estymowanych współczynników są zgodne z oczekiwaniami literaturowymi (sekcja 0.2):

- `ln_gdp_pc` (+): bogatsze regiony mają wyższą intensywność turystyczną
- `ln_pop_density` (−): regiony gęściej zaludnione (metropolitalne) mają relatywnie niższą intensywność — ich mieszkańcy realizują popyt turystyczny poza regionem
- `unesco_count` (+): dziedzictwo kulturowe i naturalne przyciąga turystów
- `coast` (+): dostęp do wybrzeża istotnie podnosi intensywność
- `area_km2` (−): większe regiony mają niższą intensywność przy kontroli pozostałych czynników

Test Morana I na resztach modelu finalnego daje I = 0,026, p = 0,220 — brak istotnej autokorelacji przestrzennej reszt przy macierzy KNN k=5. Oznacza to że wybrane zmienne objaśniające wyjaśniają przestrzenną strukturę intensywności turystyki na tyle dobrze, że reszty są przestrzennie losowe. Wynik ten jest istotny metodologicznie — formalnie podważa konieczność stosowania modeli przestrzennych z perspektywy diagnostyki reszt OLS. Niemniej jednak silna autokorelacja przestrzenna zmiennej objaśnianej (I ≈ 0,38–0,43, stwierdzona w sekcji 4) nadal uzasadnia teoretycznie zastosowanie modeli przestrzennych — szczególnie modeli z przestrzennie opóźnioną zmienną objaśnianą (SAR/SDM) które modelują interakcje między regionami, nie tylko autokorelację reszt.

Test Shapiro-Wilka wskazuje na formalne odrzucenie normalności reszt (W = 0,961, p = 1,06×10⁻⁵). Wynik ten należy interpretować ostrożnie — przy n = 220 test jest bardzo czuły na niewielkie odchylenia od normalności, a wysoka wartość statystyki W = 0,961 (maksimum = 1) świadczy o małym odchyleniu praktycznym. Co istotne, twierdzenie Gaussa-Markowa nie wymaga normalności reszt do nieobciążoności i efektywności estymatora OLS — normalność jest potrzebna jedynie do dokładności testów t i F przy małych próbach, natomiast przy n = 220 rozkłady asymptotyczne działają poprawnie. Ponadto model OLS służy tu jako punkt wyjścia do modeli przestrzennych, nie jako model finalny.

Model wyjaśnia ok. 30% zmienności `ln_nights_per_1000pop` w przekroju NUTS2. Relatywnie niskie R² jest oczekiwane w tym kontekście — przekrojowe dane regionalne charakteryzują się dużą heterogenicznością nieobserwowalną (czynniki kulturowe, historyczne, instytucjonalne), a celem modelu OLS na tym etapie jest identyfikacja kierunków zależności i stworzenie podstawy testów ex-ante, nie maksymalizacja dopasowania. Istotna autokorelacja przestrzenna reszt (stwierdzona w sekcji 4) oznacza, że model OLS jest punktem wyjścia — właściwa estymacja zostanie przeprowadzona z użyciem modeli przestrzennych w kolejnym etapie.
```
