---
title: "Projekt EPS"
subtitle: "Intensywność turystyki w regionach NUTS2 UE (2017–2023)"
author: "Zespół projektowy"
date: "`r Sys.Date()`"
output:
  html_document:
    code_folding: hide
    toc: true
    toc_float: true
    theme: flatly
---


<style>
.success-box {
  background-color: #d4edda; border-left: 5px solid #28a745;
  padding: 12px 16px; margin: 12px 0; border-radius: 4px; font-size: 0.95em;
}
.info-box {
  background-color: #e8f4fd; border-left: 5px solid #2196F3;
  padding: 12px 16px; margin: 12px 0; border-radius: 4px; font-size: 0.95em;
}
.result-box {
  background-color: #fff3cd; border-left: 5px solid #ffc107;
  padding: 12px 16px; margin: 12px 0; border-radius: 4px; font-size: 0.95em;
}
.warning-box {
  background-color: #f8d7da; border-left: 5px solid #dc3545;
  padding: 12px 16px; margin: 12px 0; border-radius: 4px; font-size: 0.95em;
}
.metric-grid { display: flex; gap: 12px; flex-wrap: wrap; margin: 12px 0; }
.metric-card {
  background: #f8f9fa; border: 1px solid #dee2e6; border-radius: 8px;
  padding: 12px 18px; text-align: center; min-width: 130px; flex: 1;
}
.metric-value { font-size: 1.6em; font-weight: bold; color: #2c3e50; }
.metric-label { font-size: 0.8em; color: #6c757d; margin-top: 4px; }
</style>

```{r setup, include=FALSE}
knitr::opts_chunk$set(echo = TRUE, warning = FALSE, message = FALSE)
```

```{r clean, include=FALSE}
rm(list = ls())
```

---

# 0. Uzasadnienie wyboru zjawiska i determinant

## 0.1 Wybór zjawiska

Przedmiotem analizy jest **intensywność turystyki** mierzona liczbą noclegów w obiektach zbiorowego zakwaterowania na 1000 mieszkańców regionu (`ln_nights_per_1000pop`). Po transformacji logarytmicznej zmienna ta pozwala porównywać regiony o bardzo różnej wielkości i liczbie ludności bez efektu skali.

Turystyka ma wyraźny charakter przestrzenny, bo popularne destynacje skupiają się w konkretnych strefach geograficznych, a turyści często wybierają miejsca blisko już znanych im regionów. To uzasadnia zastosowanie narzędzi ekonometrii przestrzennej.

Paci i Marrocu (2013) pokazali, że w regionach NUTS2 UE występuje istotna autokorelacja przestrzenna intensywności turystyki i konieczne jest stosowanie modeli przestrzennych. Yang i Fik (2014) potwierdzili, że wzrost turystyki w jednym regionie jest powiązany z sytuacją w sąsiednich. Analizowany okres 2017-2023 pozwala dodatkowo ocenić wpływ pandemii COVID-19 na przestrzenny rozkład turystyki w Europie.

## 0.2 Przegląd literatury i uzasadnienie determinant

Wybór zmiennych objaśniających opiera się na modelach popytu turystycznego i literaturze z zakresu ekonometrii przestrzennej turystyki.

**PKB per capita (`ln_gdp_pc`)** jest najszerzej opisywaną determinantą popytu turystycznego. Crouch (1994) i Lim (1997) wskazują dochód jako kluczowy czynnik wpływający na liczbę przyjazdów. Bogatsze regiony przyciągają więcej turystów i generują wyższy popyt wewnętrzny. Oczekiwany znak: **dodatni**.

**Gęstość zaludnienia (`ln_pop_density`)** odzwierciedla charakter regionu. Regiony metropolitalne przyciągają turystykę miejską, ale ich mieszkańcy realizują własny popyt turystyczny poza regionem. Eugenio-Martin, Morales i Scarpa (2004) wskazują na ujemny związek gęstości z intensywnością turystyki w regionach europejskich. Oczekiwany znak: **ujemny**.

**Liczba obiektów UNESCO (`unesco_count`)** jest miarą atrakcyjności kulturowej i przyrodniczej regionu. Yang, Lin i Han (2010) oraz Patuelli i in. (2013) potwierdzili, że obiekty na liście UNESCO zwiększają ruch turystyczny. Oczekiwany znak: **dodatni**.

**Dostęp do wybrzeża (`coast`)** to zmienna zero-jedynkowa odzwierciedlająca atrakcyjność nadmorską. Turystyka plażowa jest dominującym segmentem europejskiej turystyki zagranicznej (Alegre i Pou, 2006). Oczekiwany znak: **dodatni**.

**Powierzchnia regionu (`ln_area_km2`)** jest kontrolą rozmiaru geograficznego. Transformacja logarytmiczna jest uzasadniona silną prawoskośnością rozkładu `area_km2` (zakres od 8 do 225 400 km²) i zapewnia spójność z pozostałymi zmiennymi ciągłymi w modelu. Większe regiony mają zazwyczaj niższą intensywność turystyczną przy tej samej liczbie noclegów, bo infrastruktura jest bardziej rozproszona. Oczekiwany znak: **ujemny**.

### Podsumowanie oczekiwanych znaków

| Zmienna | Oczekiwany znak | Uzasadnienie literaturowe |
|---------|----------------|--------------------------|
| `ln_gdp_pc` | + | Crouch (1994), Lim (1997) |
| `ln_pop_density` | − | Eugenio-Martin i in. (2004) |
| `unesco_count` | + | Yang i in. (2010), Patuelli i in. (2013) |
| `coast` | + | Alegre i Pou (2006) |
| `ln_area_km2` | − | Hipoteza rozproszenia geograficznego |

### Literatura

- Alegre, J., Pou, L. (2006). *The length of stay in the demand for tourism*. Tourism Management, 27(6), 1343–1355.
- Crouch, G. I. (1994). *The study of international tourism demand: A survey of practice*. Journal of Travel Research, 32(4), 41–55.
- Eugenio-Martin, J. L., Morales, N. M., Scarpa, R. (2004). *Tourism and economic growth in Latin American countries: A panel data approach*. FEEM Working Paper No. 26.
- Lim, C. (1997). *Review of international tourism demand models*. Annals of Tourism Research, 24(4), 835–849.
- Paci, R., Marrocu, E. (2013). *Tourism and regional growth in Europe*. Papers in Regional Science, 92(2), 25–50.
- Patuelli, R., Mussoni, M., Candela, G. (2013). *The effects of World Heritage Sites on domestic tourism: A spatial interaction model for Italy*. Journal of Geographical Systems, 15(3), 369–402.
- Yang, C. H., Lin, H. L., Han, C. C. (2010). *Analysis of international tourist arrivals in China: The role of World Heritage Sites*. Tourism Management, 31(6), 827–837.
- Yang, Y., Fik, T. (2014). *Spatial effects in regional tourism growth*. Annals of Tourism Research, 46, 144–162.

---

# 1. Wczytanie i weryfikacja danych

## 1.1 Środowisko obliczeniowe

Analiza wykorzystuje następujące pakiety R: `spdep` i `bispdep` do analizy przestrzennej, `sf` i `tmap` do obsługi danych geograficznych i wizualizacji kartograficznej, `ggplot2` i `dplyr` do przetwarzania i wizualizacji danych.

```{r libraries, message=FALSE, warning=FALSE}
library(spdep)
library(sf)
library(tmap)
library(bispdep)
library(dplyr)
library(ggplot2)
library(tidyr)
library(car)
library(knitr)
library(kableExtra)
library(lmtest)
```

## 1.2 Wczytanie i weryfikacja spójności danych

Dane źródłowe obejmują **panel 220 regionów NUTS2** z 25 krajów UE za lata 2017–2023 (1540 obserwacji), uzupełniony o plik geometrii przestrzennej. Przed przystąpieniem do analizy weryfikujemy spójność zbioru panelowego z mapą, każdy region musi mieć dokładnie jeden odpowiednik geometryczny, bez duplikatów ani braków.

```{r load-data, results='hide'}
panel <- readRDS("panel_final.rds")
nuts2  <- st_read("nuts2_final.gpkg", quiet = TRUE)
n_panel <- length(unique(panel$geo_id))
n_map   <- nrow(nuts2)
is_same <- setequal(unique(panel$geo_id), nuts2$NUTS_ID)
```

<div class="success-box">
✅ <strong>Weryfikacja spójności danych</strong><br>
Liczba regionów w panelu: <strong>`r n_panel`</strong> &nbsp;|&nbsp; Liczba regionów w mapie: <strong>`r n_map`</strong> &nbsp;|&nbsp; Identyczny zbiór: <strong>`r if(is_same) "TAK" else "NIE"`</strong><br>
Brak ryzyka utraty obserwacji przy operacji <code>left_join</code> w kolejnych krokach.
</div>

## 1.3 Reprojekcja geometrii

```{r reproject}
# Reprojekcja do EPSG:3035 (European Equal Area Projection — ETRS89-LAEA)
# Projekcja równopowierzchniowa jest wymagana do poprawnego wyznaczania
# macierzy wag opartych na odległościach i sąsiedztwie wielokątów.
# Bez reprojekcji z WGS84 obliczane odległości i centroidy byłyby zniekształcone.
nuts2_proj <- st_transform(nuts2, 3035)
panel$ln_area_km2 <- log(panel$area_km2)
```

---

# 2. Wizualizacja zjawiska — mapy intensywności turystyki

Pierwszym krokiem analizy jest wizualizacja kartograficzna, która pozwala ocenić przestrzenną strukturę zjawiska i wstępnie ocenić czy podobne wartości grupują się geograficznie. Porównujemy dwa lata: **2019** (ostatni rok przed pandemią) i **2023** (po powrocie do normalności).

Zmienna `ln_nights_per_1000pop` to logarytm naturalny liczby noclegów na 1000 mieszkańców. Transformacja logarytmiczna wygładza rozkład, bo kilka regionów wyspiarskich ma ekstremalnie wysokie wartości. Skala kwantylowa (7 klas) zapewnia równą liczbę regionów w każdej klasie.

## 2.1 Przygotowanie danych do map

```{r prepare-maps}
# Łączymy geometrię z danymi panelowymi dla wybranych lat.
# left_join po stronie mapy gwarantuje zachowanie wszystkich geometrii
# nawet gdyby panel był niekompletny (tu: spójność zweryfikowana powyżej).
map_2019 <- nuts2_proj |>
  left_join(panel |> filter(year == 2019), by = c("NUTS_ID" = "geo_id"))

map_2023 <- nuts2_proj |>
  left_join(panel |> filter(year == 2023), by = c("NUTS_ID" = "geo_id"))
```

## 2.2 Mapa choropletowa 2019 (pre-COVID)

```{r map-2019, fig.width=10, fig.height=8}
m_2019 <- tm_shape(map_2019) +
  tm_polygons(
    fill = "ln_nights_per_1000pop",
    fill.scale = tm_scale_intervals(
      style = "quantile", n = 7, values = "brewer.yl_or_rd"
    ),
    fill.legend = tm_legend(title = "ln(noclegów/1000 mieszk.)"),
    col = "white", lwd = 0.3
  ) +
  tm_layout(
    legend.position = c("left", "top"),
    legend.title.size = 0.8, legend.text.size = 0.7,
    legend.bg.color = "white", legend.bg.alpha = 0.85,
    legend.frame = TRUE
  ) +
  tm_title("Intensywność turystyki w regionach UE (NUTS2), 2019")

tmap_save(m_2019, "mapa_turystyka_2019.png", width = 10, height = 8, dpi = 300)
m_2019
```

## 2.3 Mapa choropletowa 2023 (post-COVID)

```{r map-2023, fig.width=10, fig.height=8}
m_2023 <- tm_shape(map_2023) +
  tm_polygons(
    fill = "ln_nights_per_1000pop",
    fill.scale = tm_scale_intervals(
      style = "quantile", n = 7, values = "brewer.yl_or_rd"
    ),
    fill.legend = tm_legend(title = "ln(noclegów/1000 mieszk.)"),
    col = "white", lwd = 0.3
  ) +
  tm_layout(
    legend.position = c("left", "top"),
    legend.title.size = 0.8, legend.text.size = 0.7,
    legend.bg.color = "white", legend.bg.alpha = 0.85,
    legend.frame = TRUE
  ) +
  tm_title("Intensywność turystyki w regionach UE (NUTS2), 2023")

tmap_save(m_2023, "mapa_turystyka_2023.png", width = 10, height = 8, dpi = 300)
m_2023
```

## 2.4 Wnioski z wizualizacji

Na obu mapach widać wyraźną i stabilną strukturę przestrzenną:

1. **Pas śródziemnomorski** ma najwyższą intensywność turystyki: wybrzeże Hiszpanii (Baleary, Andaluzja, Katalonia), Grecja (wyspy Egejskie, Kreta), Chorwacja, Włochy (Sycylia, Sardynia), Algarve i Korsyka. Regiony te osiągają ponad 10 000 noclegów na 1000 mieszkańców rocznie.

2. **Europa Środkowo-Wschodnia** ma najniższe wartości. Polska (szczególnie regiony centralne i wschodnie), Rumunia i Bułgaria wypadają najsłabiej. Praga i Bratysława wyraźnie odróżniają się od pozostałych regionów w swoich krajach, co wskazuje na dużą heterogeniczność wewnątrz poszczególnych państw.

3. **Niemcy i Austria**: Bawaria i Tyrol należą do najwyższej klasy intensywności (turystyka alpejska i miejska), regiony wschodnioniemieckie są wyraźnie słabsze.

4. Porównując 2019 i 2023, struktura przestrzenna jest zaskakująco stabilna. Nie widać wyraźnej zmiany w rozkładzie turystyki po pandemii.

5. Na obu mapach podobne wartości grupują się geograficznie, co sugeruje dodatnią autokorelację przestrzenną. Sprawdzimy to formalnie w kolejnej sekcji statystyką Morana I.

---

# 3. Macierze wag przestrzennych

Macierz wag przestrzennych W określa, które regiony są sąsiadami i z jaką siłą na siebie oddziałują. Wybór macierzy wag ma wpływ na wszystkie kolejne analizy przestrzenne, dlatego konstruujemy trzy warianty o różnej logice i porównujemy wyniki:

- **Queen I rzędu**: sąsiedztwo oparte na wspólnej granicy lub wierzchołku
- **KNN k=5**: 5 najbliższych sąsiadów według odległości między centroidami
- **Dystansowa**: wszystkie pary regionów w promieniu zapewniającym pełną łączność

## 3.1 Macierz Queen I rzędu

Macierz Queen łączy regiony, które dzielą wspólną granicę lub wierzchołek. Jest to intuicyjne podejście, ale w zbiorze z regionami wyspiarskimi pojawia się problem: wyspy nie mają żadnych sąsiadów.

```{r weights-queen, results='hide'}
nb.q1 <- poly2nb(nuts2_proj, queen = TRUE)
n_islands  <- sum(card(nb.q1) == 0)
island_ids <- nuts2_proj$NUTS_ID[card(nb.q1) == 0]
W.q1 <- nb2listw(nb.q1, style = "W", zero.policy = TRUE)
```

<div class="warning-box">
⚠️ <strong>Problem wysp:</strong> Macierz Queen identyfikuje <strong>`r n_islands` regionów bez sąsiadów</strong>, są to wyłącznie regiony wyspiarskie:<br>
<code>`r paste(island_ids, collapse = " · ")`</code><br><br>
Są to jednocześnie <strong>klasyczne hot spoty turystyczne</strong> o najwyższej intensywności w całym zbiorze. Ich wykluczenie przy <code>zero.policy = TRUE</code> systematycznie <strong>zaniża</strong> estymowaną autokorelację. Sieć jest silnie pofragmentowana (16 rozłącznych podgrafów).
</div>

**Wniosek:** Macierz Queen identyfikuje 13 regionów bez sąsiadów, są to wyłącznie regiony wyspiarskie: Cypr, Malta, Kreta, wyspy egejskie, Sycylia, Sardynia, Korsyka, Baleary, Ceuta i Melilla. Co ważne, to jednocześnie regiony o najwyższej intensywności turystycznej, więc ich brak zaniża wyniki. Sieć jest też silnie pofragmentowana (16 rozłącznych podgrafów), co ogranicza przydatność tej macierzy.

## 3.2 Macierz KNN (k=5)

Macierz k najbliższych sąsiadów przypisuje każdemu regionowi dokładnie k sąsiadów na podstawie odległości między centroidami. Eliminuje problem wysp i zapewnia jednakową liczbę połączeń dla każdego regionu. Wybór k=5 uzasadniono analizą wrażliwości opisaną poniżej.

```{r weights-knn, results='hide'}
coords <- st_coordinates(st_centroid(nuts2_proj, of_largest_polygon = TRUE))
nb.knn <- knn2nb(knearneigh(coords, k = 5), row.names = nuts2_proj$NUTS_ID)
W.knn  <- nb2listw(nb.knn, style = "W")
```

<div class="success-box">
✅ <strong>KNN k=5:</strong> Wszystkie 220 regionów ma dokładnie <strong>5 sąsiadów</strong> (1 100 powiązań). Żaden region nie jest izolowany. Lista sąsiedztwa jest niesymetryczna (to normalne dla KNN), ale po standaryzacji wierszowej macierz wag jest poprawna. Jest to macierz <strong>wybrana jako główna</strong> w dalszej analizie.
</div>

### Wybór k — analiza wrażliwości Morana I

Przed ustaleniem k=5 przeprowadzono analizę wrażliwości: obliczono Morana I dla k ∈ {3, 5, 7, 10, 15} na danych z 2019 roku, aby sprawdzić jak zmienia się siła mierzonej autokorelacji w zależności od liczby sąsiadów.

```{r knn-sensitivity, results='hide'}
ks <- c(3, 5, 7, 10, 15)

moran_by_k <- sapply(ks, function(k) {
  nb_k <- knn2nb(knearneigh(coords, k = k), row.names = nuts2_proj$NUTS_ID)
  W_k  <- nb2listw(nb_k, style = "W")
  d    <- panel[panel$year == 2019, ]
  d    <- d[match(nuts2_proj$NUTS_ID, d$geo_id), ]
  m    <- moran.test(d$ln_nights_per_1000pop, listw = W_k, zero.policy = TRUE)
  c(I = round(m$estimate[1], 4), pval = m$p.value)
})

knn_sensitivity_df <- data.frame(
  k       = ks,
  Moran_I = moran_by_k["I.Moran I statistic", ],
  p_value = moran_by_k["pval", ]
)
```

```{r knn-sensitivity-table, echo=FALSE}
knn_sensitivity_df |>
  mutate(
    `Moran I`  = round(Moran_I, 4),
    `p-value`  = formatC(p_value, format = "e", digits = 2),
    Uwaga      = c("zbyt rzadka sieć", "wybrana ⭐", "—", "—", "silne rozmycie sygnału")
  ) |>
  select(k, `Moran I`, `p-value`, Uwaga) |>
  kbl(caption = "Analiza wrażliwości Morana I względem k (2019, macierz KNN)",
      align = c("r", "r", "r", "l")) |>
  kable_styling(bootstrap_options = c("striped", "hover", "condensed"), full_width = FALSE) |>
  row_spec(2, bold = TRUE, background = "#d4edda")
```

**Wniosek:** Moran I spada wraz ze wzrostem k, od 0,389 przy k=3 do 0,293 przy k=15. Wynika to z tego, że im więcej sąsiadów, tym bardziej lokalna struktura przestrzenna jest rozmyta. k=3 daje zbyt rzadką sieć przy N=220 regionów, a k=5 zapewnia dobry balans między gęstością sieci a jakością sygnału. Wyniki są istotne dla wszystkich badanych k (p < 10⁻¹⁴), więc autokorelacja nie jest efektem konkretnej wartości k.

## 3.3 Macierz odległości euklidesowej

Macierz dystansowa łączy wszystkie pary regionów, których centroidy dzieli odległość mniejsza niż próg zapewniający pełną łączność grafu.

```{r weights-dist, results='hide'}
knn1        <- knn2nb(knearneigh(coords, k = 1))
all.linked  <- max(unlist(nbdists(knn1, coords)))
threshold_km <- round(all.linked / 1000, 0)
nb.dist     <- dnearneigh(coords, 0, all.linked)
n_links_dist <- sum(card(nb.dist))
avg_links_dist <- round(mean(card(nb.dist)), 1)
W.dist      <- nb2listw(nb.dist, style = "W")
```

<div class="info-box">
ℹ️ <strong>Macierz dystansowa:</strong> Próg odległości = <strong>`r threshold_km` km</strong> (wyznaczony przez najbardziej odizolowany region). Daje to bardzo gęstą sieć: <strong>`r n_links_dist` powiązań</strong>, średnio `r avg_links_dist` sąsiadów na region.
</div>

**Wniosek:** Próg odległości wyznaczony przez najbardziej odizolowany region (prawdopodobnie Cypr lub Malta) jest duży, co daje bardzo gęstą sieć powiązań. Wiele par regionów jest połączonych, choć geograficznie odległych, co "rozcieńcza" sygnał autokorelacji i zmniejsza interpretowalność macierzy.

## 3.4 Porównanie właściwości macierzy

```{r weights-comparison, echo=FALSE}
data.frame(
  Macierz        = c("Queen I rzędu", "KNN k=5 ⭐", "Dystansowa"),
  `Powiązania`   = c(sum(card(nb.q1)), 1100L, n_links_dist),
  `Śr. sąsiedzi` = c(round(mean(card(nb.q1)),2), 5.00, avg_links_dist),
  `Wyspy`        = c(13L, 0L, 0L),
  `Podgrafy`     = c(16L, 1L, 1L),
  `Status`       = c("Pomocnicza", "Główna ⭐", "Pomocnicza"),
  check.names = FALSE
) |>
  kbl(caption = "Właściwości trzech macierzy wag przestrzennych",
      align = c("l","r","r","r","r","c")) |>
  kable_styling(bootstrap_options = c("striped","hover","condensed"), full_width = FALSE) |>
  row_spec(2, bold = TRUE, background = "#d4edda")
```

## 3.5 Wizualizacja powiązań przestrzennych

Poniższy wykres ilustruje graficznie strukturę każdej z trzech macierzy. Linie łączą centroidy regionów uznanych za sąsiadów.

```{r plot-connections, fig.width=14, fig.height=6}
# Wizualizacja sieci sąsiedztwa dla porównania gęstości i zasięgu połączeń
par(mfrow = c(1, 3), mar = c(1, 1, 2, 1))

plot(st_geometry(nuts2_proj), border = "grey",
     main = "Queen (z zero.policy)")
plot(nb.q1, coords, add = TRUE, col = "red", lwd = 0.4)

plot(st_geometry(nuts2_proj), border = "grey",
     main = "KNN k=5")
plot(nb.knn, coords, add = TRUE, col = "red", lwd = 0.4)

plot(st_geometry(nuts2_proj), border = "grey",
     main = "Dystansowa")
plot(nb.dist, coords, add = TRUE, col = "red", lwd = 0.4)

par(mfrow = c(1, 1))
```

Wizualizacja potwierdza różnice między macierzami: Queen jest najrzadsza, KNN k=5 zapewnia regularne pokrycie, a macierz dystansowa jest najgęstsza i łączy regiony na dużo większe odległości.

---

# 4. Globalna statystyka Morana I

Statystyka Morana I mierzy globalną autokorelację przestrzenną. Przyjmuje wartości od -1 (ujemna autokorelacja) przez 0 (brak autokorelacji) do +1 (dodatnia autokorelacja). Testujemy hipotezę zerową o braku autokorelacji przestrzennej.

## 4.1 Moran I dla 2019 — porównanie trzech macierzy wag

Obliczamy Morana I dla 2019 roku dla każdej z trzech macierzy wag, żeby sprawdzić czy wyniki są spójne niezależnie od specyfikacji sąsiedztwa.

```{r moran-snapshots, results='hide'}
calc_moran <- function(year_, W, var = "ln_nights_per_1000pop") {
  d <- panel |> filter(year == year_)
  d <- d[match(nuts2_proj$NUTS_ID, d$geo_id), ]
  moran.test(d[[var]], listw = W, zero.policy = TRUE)
}
m_q   <- calc_moran(2019, W.q1)
m_knn <- calc_moran(2019, W.knn)
m_d   <- calc_moran(2019, W.dist)
```

```{r moran-table-2019, echo=FALSE}
data.frame(
  Macierz   = c("Queen I rzędu", "KNN k=5 ⭐", "Dystansowa"),
  `Moran I` = c(round(m_q$estimate[1],4), round(m_knn$estimate[1],4), round(m_d$estimate[1],4)),
  `E(I)`    = c(round(m_q$estimate[2],4), round(m_knn$estimate[2],4), round(m_d$estimate[2],4)),
  Deviate   = c(round(m_q$statistic,3), round(m_knn$statistic,3), round(m_d$statistic,3)),
  `p-value` = c(formatC(m_q$p.value,format="e",digits=2), "< 2.2e-16", "< 2.2e-16"),
  check.names = FALSE
) |>
  kbl(caption = "Globalna statystyka Morana I — 2019, trzy macierze wag",
      align = c("l","r","r","r","r")) |>
  kable_styling(bootstrap_options = c("striped","hover","condensed"), full_width = FALSE) |>
  row_spec(2, bold = TRUE, background = "#d4edda")
```

<div class="result-box">
🔍 <strong>Wniosek:</strong> Wszystkie trzy macierze potwierdzają <strong>wysoce istotną dodatnią autokorelację przestrzenną</strong> (p < 0,001). KNN k=5 daje najwyższe I (ok. 0,378). Wyniki są spójne niezależnie od specyfikacji sąsiedztwa.
</div>

## 4.2 Ewolucja Morana I w czasie (2017–2023)

Sprawdzamy jak zmieniała się autokorelacja przestrzenna w kolejnych latach, żeby ocenić czy pandemia COVID-19 wpłynęła na przestrzenny rozkład turystyki w Europie. Używamy macierzy KNN k=5.

```{r moran-time-evolution}
# Obliczamy Moran I dla każdego roku panelu
years <- 2017:2023
moran_evolution <- sapply(years, function(y) {
  d <- panel |> filter(year == y)
  d <- d[match(nuts2_proj$NUTS_ID, d$geo_id), ]
  m <- moran.test(d$ln_nights_per_1000pop, listw = W.knn, zero.policy = TRUE)
  c(I = m$estimate["Moran I statistic"], pval = m$p.value)
})

moran_df <- data.frame(
  year    = years,
  moran_I = moran_evolution["I.Moran I statistic", ],
  p_value = moran_evolution["pval", ]
)
```

```{r moran-evol-table, echo=FALSE}
moran_df |>
  mutate(
    Faza    = c("Pre-COVID","Pre-COVID","Pre-COVID","COVID szok","Post-COVID","Post-COVID","Post-COVID"),
    moran_I = round(moran_I, 4),
    p_value = formatC(p_value, format = "e", digits = 2)
  ) |>
  rename(Rok = year, `Moran I` = moran_I, `p-value` = p_value) |>
  kbl(caption = "Ewolucja Morana I w czasie (macierz KNN k=5)", align = c("r","r","r","l")) |>
  kable_styling(bootstrap_options = c("striped","hover","condensed"), full_width = FALSE) |>
  row_spec(4, bold = TRUE, background = "#fff3cd")
```

```{r moran-evolution-plot, fig.width=8, fig.height=5}
# Wykres liniowy ewolucji statystyki Morana I z zaznaczeniem roku COVID-19
ggplot(moran_df, aes(x = year, y = moran_I)) +
  geom_line(linewidth = 1, color = "steelblue") +
  geom_point(size = 3, color = "steelblue") +
  geom_vline(xintercept = 2020, linetype = "dashed", color = "red") +
  annotate("text", x = 2020.2, y = max(moran_df$moran_I),
           label = "COVID-19", hjust = 0, color = "red") +
  scale_x_continuous(breaks = years) +
  labs(
    title    = "Ewolucja globalnej statystyki Morana I, 2017–2023",
    subtitle = "Macierz wag: KNN k=5; zmienna: ln(noclegów/1000 mieszk.)",
    x = "Rok", y = "Moran I"
  ) +
  theme_minimal()
```

**Wniosek:** Widoczne są trzy fazy:

- **Pre-COVID (2017-2019):** stopniowy spadek I z 0,395 do 0,378, co może sugerować powolną dywersyfikację turystyki w kierunku mniej popularnych regionów.
- **Rok 2020:** gwałtowny wzrost do 0,427, czyli najwyższy poziom w całym badanym okresie. Pandemia nie rozłożyła turystyki równomierniej, lecz odwrotnie, skoncentrowała ją w tradycyjnych destynacjach. Prawdopodobnie dlatego, że dominowała turystyka krajowa i krótkodystansowa, a turyści woleli sprawdzone miejsca w sytuacji dużej niepewności.
- **Post-COVID (2022-2023):** wartość stabilizuje się na poziomie ok. 0,395–0,397, zbliżonym do poziomu z 2017. Trudno jednak powiedzieć, czy to trwała zmiana, bo mamy tylko dwa lata po pandemii.

## 4.3 Wykresy rozproszenia Morana

Wykres rozproszenia Morana pokazuje zależność między wartością zmiennej w danym regionie (oś X) a średnią u jego sąsiadów (oś Y). Dodatnie nachylenie linii regresji odpowiada dodatniej autokorelacji. Cztery ćwiartki odpowiadają typom klastrów LISA.

```{r moran-scatter-2019, fig.width=7, fig.height=6}
# Przygotowanie danych 2019 (kolejność dopasowana do mapy)
d2019 <- panel |> filter(year == 2019)
d2019 <- d2019[match(nuts2_proj$NUTS_ID, d2019$geo_id), ]

moran.plot(d2019$ln_nights_per_1000pop, listw = W.knn,
           main = "Wykres rozproszenia Morana — 2019 (pre-COVID)",
           xlab = "ln(noclegów/1000 mieszk.)",
           ylab = "Spatial lag (średnia sąsiadów)",
           labels = as.character(d2019$geo_id),
           zero.policy = TRUE)
```

```{r moran-scatter-2023, fig.width=7, fig.height=6}
# Przygotowanie danych 2023
d2023 <- panel |> filter(year == 2023)
d2023 <- d2023[match(nuts2_proj$NUTS_ID, d2023$geo_id), ]

moran.plot(d2023$ln_nights_per_1000pop, listw = W.knn,
           main = "Wykres rozproszenia Morana — 2023 (post-COVID)",
           xlab = "ln(noclegów/1000 mieszk.)",
           ylab = "Spatial lag (średnia sąsiadów)",
           labels = as.character(d2023$geo_id),
           zero.policy = TRUE)
```

**Wniosek:** Na obu wykresach widoczny jest wyraźny pozytywny trend, regiony o wyższej intensywności turystyki sąsiadują z podobnymi regionami. Zaznaczone obserwacje wpływowe to głównie regiony wyspiarskie i graniczne. Warto zwrócić uwagę na NL34 (Zeeland), który ma bardzo wysoką intensywność w otoczeniu umiarkowanych regionów holenderskich (kwadrant High-Low), oraz na klaster alpejski widoczny w górnej części wykresu.

---

# 5. Lokalna statystyka Morana I (LISA)

Lokalna statystyka Morana I rozkłada globalną autokorelację na wkład poszczególnych regionów. Dla każdego regionu obliczamy lokalną statystykę I_i i jej istotność. LISA pozwala zidentyfikować:

- **Hot spots (High-High):** region o wysokiej wartości otoczony przez podobne
- **Cold spots (Low-Low):** region o niskiej wartości otoczony przez podobne
- **Outliery High-Low / Low-High:** regiony wyraźnie różniące się od otoczenia

```{r lisa-obliczenia, results='hide'}
# localmoran() oblicza dla każdego regionu: lokalną statystykę I_i,
# jej wartość oczekiwaną, wariancję, standaryzowany dewiat Z oraz p-value.
# Argument quadr (ćwiartka na wykresie Morana) wyznacza typ klastra.
local_moran_2019 <- localmoran(d2019$ln_nights_per_1000pop,
                                listw = W.knn, zero.policy = TRUE)
local_moran_2023 <- localmoran(d2023$ln_nights_per_1000pop,
                                listw = W.knn, zero.policy = TRUE)

# Dołączamy wyniki LISA do obiektów mapy
map_2019$lmI <- local_moran_2019[, "Ii"]
map_2019$lmZ <- local_moran_2019[, "Z.Ii"]
map_2019$lmp <- local_moran_2019[, "Pr(z != E(Ii))"]
map_2019$LH  <- attr(local_moran_2019, "quadr")[, "mean"]

map_2023$lmI <- local_moran_2023[, "Ii"]
map_2023$lmZ <- local_moran_2023[, "Z.Ii"]
map_2023$lmp <- local_moran_2023[, "Pr(z != E(Ii))"]
map_2023$LH  <- attr(local_moran_2023, "quadr")[, "mean"]
```

## 5.1 Mapy typu klastrów (High-High / Low-Low / outliers)

Region jest klasyfikowany jako istotny klaster jeśli p < 0,05 (standardowy próg w analizie LISA).

```{r lisa-cluster-type}
# Klasyfikacja: region jest uznany za istotny klaster jeśli p < 0.05.
# Regiony z p >= 0.05 są oznaczane jako "Nieistotny" niezależnie od ćwiartki.
map_2019 <- map_2019 |>
  mutate(cluster_type = case_when(
    lmp >= 0.05                     ~ "Nieistotny",
    as.character(LH) == "High-High" ~ "High-High (hot spot)",
    as.character(LH) == "Low-Low"   ~ "Low-Low (cold spot)",
    as.character(LH) == "High-Low"  ~ "High-Low (outlier)",
    as.character(LH) == "Low-High"  ~ "Low-High (outlier)",
    TRUE                            ~ "Nieistotny"
  ))

map_2023 <- map_2023 |>
  mutate(cluster_type = case_when(
    lmp >= 0.05                     ~ "Nieistotny",
    as.character(LH) == "High-High" ~ "High-High (hot spot)",
    as.character(LH) == "Low-Low"   ~ "Low-Low (cold spot)",
    as.character(LH) == "High-Low"  ~ "High-Low (outlier)",
    as.character(LH) == "Low-High"  ~ "Low-High (outlier)",
    TRUE                            ~ "Nieistotny"
  ))

tbl_2019 <- table(map_2019$cluster_type)
tbl_2023 <- table(map_2023$cluster_type)
```

```{r lisa-cluster-summary, echo=FALSE}
cluster_order <- c("High-High (hot spot)","High-Low (outlier)","Low-High (outlier)","Low-Low (cold spot)","Nieistotny")
data.frame(
  `Typ klastra` = cluster_order,
  `2019` = as.integer(tbl_2019[cluster_order]),
  `2023` = as.integer(tbl_2023[cluster_order]),
  `Zmiana` = as.integer(tbl_2023[cluster_order]) - as.integer(tbl_2019[cluster_order]),
  check.names = FALSE
) |>
  kbl(caption = "Liczba regionów według typu klastra LISA (α = 0,05)", align = c("l","r","r","r")) |>
  kable_styling(bootstrap_options = c("striped","hover","condensed"), full_width = FALSE) |>
  row_spec(1, background = "#fde8e8") |>
  row_spec(4, background = "#e8eef8") |>
  row_spec(5, color = "#999999")
```

<div class="metric-grid">
<div class="metric-card"><div class="metric-value" style="color:#d7191c;">14→13</div><div class="metric-label">Hot spots<br>(High-High)</div></div>
<div class="metric-card"><div class="metric-value" style="color:#2c7bb6;">27→28</div><div class="metric-label">Cold spots<br>(Low-Low)</div></div>
<div class="metric-card"><div class="metric-value" style="color:#e67e22;">4→4</div><div class="metric-label">Outliery</div></div>
<div class="metric-card"><div class="metric-value" style="color:#7f8c8d;">175</div><div class="metric-label">Nieistotne<br>(80%)</div></div>
</div>

```{r lisa-cluster-map-2019, fig.width=10, fig.height=8}
m_cl_2019 <- tm_shape(map_2019) +
  tm_polygons(
    fill = "cluster_type",
    fill.scale = tm_scale_categorical(
      values = c(
        "High-High (hot spot)" = "#d7191c",
        "Low-Low (cold spot)"  = "#2c7bb6",
        "High-Low (outlier)"   = "#fdae61",
        "Low-High (outlier)"   = "#abd9e9",
        "Nieistotny"           = "grey90"
      )
    ),
    fill.legend = tm_legend(title = "Typ klastra LISA"),
    col = "white", lwd = 0.3
  ) +
  tm_layout(
    legend.position = c("left", "top"),
    legend.title.size = 0.8, legend.text.size = 0.7,
    legend.bg.color = "white", legend.bg.alpha = 0.85,
    legend.frame = TRUE
  ) +
  tm_title("Klastry LISA — 2019 (pre-COVID)")

tmap_save(m_cl_2019, "lisa_clusters_2019.png", width = 10, height = 8, dpi = 300)
m_cl_2019
```

```{r lisa-cluster-map-2023, fig.width=10, fig.height=8}
m_cl_2023 <- tm_shape(map_2023) +
  tm_polygons(
    fill = "cluster_type",
    fill.scale = tm_scale_categorical(
      values = c(
        "High-High (hot spot)" = "#d7191c",
        "Low-Low (cold spot)"  = "#2c7bb6",
        "High-Low (outlier)"   = "#fdae61",
        "Low-High (outlier)"   = "#abd9e9",
        "Nieistotny"           = "grey90"
      )
    ),
    fill.legend = tm_legend(title = "Typ klastra LISA"),
    col = "white", lwd = 0.3
  ) +
  tm_layout(
    legend.position = c("left", "top"),
    legend.title.size = 0.8, legend.text.size = 0.7,
    legend.bg.color = "white", legend.bg.alpha = 0.85,
    legend.frame = TRUE
  ) +
  tm_title("Klastry LISA — 2023 (post-COVID)")

tmap_save(m_cl_2023, "lisa_clusters_2023.png", width = 10, height = 8, dpi = 300)
m_cl_2023
```

## 5.2 Mapy istotności LISA

Mapy istotności pokazują poziom ufności lokalnej statystyki Morana I dla każdego regionu.

```{r lisa-significance}
# Przypisanie poziomu istotności na podstawie p-value LISA
map_2019 <- map_2019 |>
  mutate(sig_level = case_when(
    lmp < 0.01  ~ "p < 0.01",
    lmp < 0.05  ~ "p < 0.05",
    lmp < 0.10  ~ "p < 0.10",
    TRUE        ~ "nieistotne"
  ))

map_2023 <- map_2023 |>
  mutate(sig_level = case_when(
    lmp < 0.01  ~ "p < 0.01",
    lmp < 0.05  ~ "p < 0.05",
    lmp < 0.10  ~ "p < 0.10",
    TRUE        ~ "nieistotne"
  ))
```

```{r lisa-sig-2019, fig.width=10, fig.height=8}
m_sig_2019 <- tm_shape(map_2019) +
  tm_polygons(
    fill = "sig_level",
    fill.scale = tm_scale_categorical(
      values = c("p < 0.01" = "#08306b", "p < 0.05" = "#2171b5",
                 "p < 0.10" = "#6baed6", "nieistotne" = "grey90")
    ),
    fill.legend = tm_legend(title = "Istotność LISA"),
    col = "white", lwd = 0.3
  ) +
  tm_layout(legend.position = c("left", "top")) +
  tm_title("Istotność lokalnej statystyki Morana — 2019")

tmap_save(m_sig_2019, "lisa_sig_2019.png", width = 10, height = 8, dpi = 300)
m_sig_2019
```

```{r lisa-sig-2023, fig.width=10, fig.height=8}
m_sig_2023 <- tm_shape(map_2023) +
  tm_polygons(
    fill = "sig_level",
    fill.scale = tm_scale_categorical(
      values = c("p < 0.01" = "#08306b", "p < 0.05" = "#2171b5",
                 "p < 0.10" = "#6baed6", "nieistotne" = "grey90")
    ),
    fill.legend = tm_legend(title = "Istotność LISA"),
    col = "white", lwd = 0.3
  ) +
  tm_layout(legend.position = c("left", "top")) +
  tm_title("Istotność lokalnej statystyki Morana — 2023")

tmap_save(m_sig_2023, "lisa_sig_2023.png", width = 10, height = 8, dpi = 300)
m_sig_2023
```

---

# 6. Wnioski z analizy przestrzennej

## 6.1 Autokorelacja przestrzenna istnieje i jest silna

Globalna statystyka Morana I jest wysoce istotna we wszystkich 7 badanych latach (p ≤ 2,5×10⁻²² przy macierzy KNN k=5). Wartości I w przedziale 0,378-0,427 wyraźnie przekraczają oczekiwaną wartość przy braku autokorelacji (E(I) ok. -0,005). Wynik jest spójny dla wszystkich trzech macierzy wag.

## 6.2 Uzasadnienie wyboru macierzy KNN k=5 jako głównej

Jako główną macierz wag wybrano **KNN k=5** z kilku powodów. Po pierwsze, każdy region ma dokładnie 5 sąsiadów, co eliminuje problem wysp (macierz Queen wyklucza 13 regionów wyspiarskich będących kluczowymi hot spotami turystycznymi). Po drugie, jednakowa liczba powiązań dla każdego regionu zapewnia porównywalność. Po trzecie, wyniki analizy wrażliwości (sekcja 3.2) pokazują, że k=5 daje najwyższe Moran I spośród wartości, które nie generują zbyt rzadkiej sieci.

## 6.3 Ewolucja autokorelacji — wpływ COVID-19

W latach 2017-2019 autokorelacja stopniowo malała (z 0,395 do 0,378), co może sugerować powolną dywersyfikację turystyki. W 2020 roku gwałtownie wzrosła do 0,427, bo turyści podczas pandemii wybierali znane, sprawdzone destynacje zamiast eksplorować nowe miejsca. W 2021 roku wartość pozostawała podwyższona (0,403), dopiero w latach 2022-2023 stabilizując się na poziomie ok. 0,396, zbliżonym do wartości sprzed pandemii, choć powrót nie był natychmiastowy.

## 6.4 Klastry LISA — identyfikacja obszarów koncentracji

Analiza LISA identyfikuje 45 regionów tworzących istotne klastry (α = 0,05) zarówno w 2019, jak i w 2023, co potwierdza stabilność przestrzennej struktury turystyki w Europie.

- **Hot spots (High-High):** 14 regionów w 2019 i 13 w 2023, skupione w dwóch obszarach: klaster alpejski (Austria, północno-wschodnie Włochy, Bawaria) i klaster śródziemnomorski (Cypr, Sardynia, Wyspy Egejskie Południowe). Jedyna zmiana między latami to wypadnięcie Styrii (AT22) z klastra w 2023.

- **Outliery:** 4 stabilne regiony. High-Low: Bruksela, Budapeszt i Warna. Low-High: Wyspy Egejskie Północne (EL53, niska intensywność w silnym otoczeniu wyspiarskim).

- **Cold spots (Low-Low):** 27 regionów w 2019 i 28 w 2023. Największy obszar tworzą regiony polskie (13 regionów, praktycznie cały kraj poza wybrzeżem) i rumuńskie (8 regionów). W 2023 pojawiły się dwa nowe cold spoty: CZ07 (Střední Morava) i CZ08 (Moravskoslezsko), natomiast BE35 (Prowincja Luksemburg belgijski) wypadła z klastra cold spot.

## 6.5 Konsekwencje dla modelowania

Istotna autokorelacja przestrzenna we wszystkich badanych latach uzasadnia zastosowanie modeli regresji przestrzennej. Model OLS ignoruje zależności między regionami, przez co jego estymatory byłyby obciążone. Konkretny typ modelu wybierzemy na podstawie testów ex-ante w sekcji 8.

---

# 7. Selekcja zmiennych do modelu podstawowego

Przed przejściem do modeli przestrzennych estymujemy model OLS jako punkt odniesienia i podstawę testów ex-ante. Pracujemy na danych z 2019 roku.

## 7.1 Analiza multikoliniearności i wybór zmiennych

Sprawdzamy macierz korelacji zmiennych kandydujących, szacujemy kilka wariantów modelu i wybieramy ten z najlepszymi kryteriami informacyjnymi i bez problemów multikoliniearności.

```{r ols-selekcja, results='hide'}
panel <- readRDS("panel_final.rds")
panel$ln_area_km2 <- log(panel$area_km2)
d <- panel |> filter(year == 2019)
cor_matrix <- d |>
  select(ln_gdp_pc, ln_pop_density, ln_wage_per_capita,
         tertiary_edu, unesco_count, coast, ln_area_km2) |>
  cor(use = "complete.obs") |>
  round(2)
```

```{r cor-table, echo=FALSE}
cor_matrix |>
  kbl(caption = "Macierz korelacji zmiennych objaśniających (2019)") |>
  kable_styling(bootstrap_options = c("striped","hover","condensed"), full_width = FALSE) |>
  column_spec(3, bold = TRUE, color = "white", background = "#dc3545") |>
  column_spec(1, bold = TRUE)
```

<div class="warning-box">
⚠️ <strong>Krytyczna multikoliniearność:</strong> Korelacja między <code>ln_gdp_pc</code> a <code>ln_wage_per_capita</code> wynosi 0,99. Obie zmienne mierzą to samo (zamożność regionu), więc nie mogą być jednocześnie w modelu. Pozostałe pary zmiennych są poniżej 0,60.
</div>

```{r ols-modele, results='hide'}
# --- 2. Model pełny — wyłącznie diagnostyczny, oczekiwany VIF >> 10 ---
model_full <- lm(ln_nights_per_1000pop ~ ln_gdp_pc + ln_pop_density +
                 ln_wage_per_capita + tertiary_edu + unesco_count +
                 coast + ln_area_km2, data = d)

# --- 3. Model bez ln_area_km2 (alternatywa) ---
# UWAGA: model ten nadal zawiera obie zmienne zamożności (ln_gdp_pc i ln_wage_per_capita)
# — oczekiwany VIF >> 10, model diagnostyczny pokazujący efekt sign reversal
model_no_area <- lm(ln_nights_per_1000pop ~ ln_gdp_pc + ln_pop_density +
                    ln_wage_per_capita + tertiary_edu + unesco_count +
                    coast, data = d)

# --- 4. Model z GDP, bez wage ---
model_no_wage <- lm(ln_nights_per_1000pop ~ ln_gdp_pc + ln_pop_density +
                    tertiary_edu + unesco_count + coast + ln_area_km2,
                    data = d)

# --- 5. Model z wage, bez GDP ---
model_no_gdp <- lm(ln_nights_per_1000pop ~ ln_pop_density +
                   ln_wage_per_capita + tertiary_edu + unesco_count +
                   coast + ln_area_km2, data = d)

# --- 6. Porównanie kryteriów informacyjnych ---
aic_vals <- AIC(model_full, model_no_area, model_no_wage, model_no_gdp)
bic_vals <- BIC(model_full, model_no_area, model_no_wage, model_no_gdp)
vif_no_wage_max <- max(vif(model_no_wage))
vif_no_gdp_max  <- max(vif(model_no_gdp))
```

```{r model-comparison-table, echo=FALSE}
data.frame(
  Model       = c("Pełny (diagnostyczny)","Bez ln_area_km2 (diagn.)","Z GDP, bez wage ⭐","Z wage, bez GDP"),
  `R²adj`= c(round(summary(model_full)$adj.r.squared,3),
                   round(summary(model_no_area)$adj.r.squared,3),
                   round(summary(model_no_wage)$adj.r.squared,3),
                   round(summary(model_no_gdp)$adj.r.squared,3)),
  AIC         = round(aic_vals$AIC,1),
  BIC         = round(bic_vals$BIC,1),
  `Max VIF`   = c("37.9 🚨","37.7 🚨",
                   paste0(round(vif_no_wage_max,2)," ✅"),
                   paste0(round(vif_no_gdp_max,2)," ✅")),
  Status      = c("Nieużywalny","Nieużywalny","Bazowy ⭐","Gorszy R²adj"),
  check.names = FALSE
) |>
  kbl(caption = "Porównanie modeli kandydujących", align = c("l","r","r","r","r","c")) |>
  kable_styling(bootstrap_options = c("striped","hover","condensed"), full_width = FALSE) |>
  row_spec(1:2, color = "#999999") |>
  row_spec(3, bold = TRUE, background = "#d4edda")
```

<div class="result-box">
📊 <strong>Wniosek:</strong> Modele pełny i bez <code>ln_area_km2</code> są nieużywalne (VIF ok. 38, odwrócone znaki). Spośród poprawnych modeli <code>model_no_wage</code> ma najniższe BIC i AIC. Zmienna <code>tertiary_edu</code> okazała się nieistotna (p > 0,20) i zostaje usunięta w modelu finalnym.
</div>

**Wniosek z diagnostyki modeli:**

Modele zawierające jednocześnie `ln_gdp_pc` i `ln_wage_per_capita` są nieużywalne (VIF ok. 38). Symptomem jest tzw. *sign reversal*: `ln_wage_per_capita` ma w tych modelach ujemny znak, co jest ekonomicznie absurdalne. Spośród modeli bez multikoliniearności (VIF < 2) najlepszy jest `model_no_wage` (najniższe BIC i AIC). Zmienna `tertiary_edu` jest w nim nieistotna, bo jej informację przejmuje `ln_area_km2`, dlatego usuwamy ją w modelu finalnym.

```{r ols-finalny, results='hide'}
# Dane muszą być w kolejności zgodnej z macierzą W.knn (kolejność nuts2_proj$NUTS_ID)
# przed wywołaniem moran.test — bez tego test przypisuje reszty do błędnych regionów
d <- d[match(nuts2_proj$NUTS_ID, d$geo_id), ]
model_final <- lm(ln_nights_per_1000pop ~ ln_gdp_pc + ln_pop_density +
                  unesco_count + coast + ln_area_km2, data = d)
sm_final     <- summary(model_final)
vif_final    <- vif(model_final)
moran_resid  <- moran.test(residuals(model_final), listw = W.knn, zero.policy = TRUE)
sw_test      <- shapiro.test(residuals(model_final))
ftest        <- anova(model_final, model_no_wage)
bp_test      <- bptest(model_final)
```

```{r final-coef-table, echo=FALSE}
coef_df <- as.data.frame(sm_final$coefficients)[-1, ]
vars    <- c("ln_gdp_pc","ln_pop_density","unesco_count","coast","ln_area_km2")
data.frame(
  Zmienna      = vars,
  `Oczek.`     = c("+","−","+","+","−"),
  Estymator    = round(coef_df[vars,"Estimate"],5),
  `Błąd std.`  = round(coef_df[vars,"Std. Error"],5),
  t            = round(coef_df[vars,"t value"],3),
  `p-value`    = formatC(coef_df[vars,"Pr(>|t|)"], format="e", digits=2),
  VIF          = round(vif_final[vars],2),
  `Zgod.?`     = rep("✅",5),
  check.names  = FALSE
) |>
  kbl(caption = paste0("Model finalny OLS — współczynniki (R²adj = ",
                       round(sm_final$adj.r.squared,3), ", n = 220)"),
      align = c("l","c","r","r","r","r","r","c")) |>
  kable_styling(bootstrap_options = c("striped","hover","condensed"), full_width = FALSE) |>
  column_spec(8, color = "green")
```

```{r diagnostics-table, echo=FALSE}
data.frame(
  Test = c("R² skorygowane","F-statistic (model)","Test F (usunięcie tertiary_edu)",
           "Moran I reszt (KNN k=5)","Test Shapiro-Wilka (normalność reszt)",
           "Test Breusch-Pagan (heteroskedastyczność)"),
  Wartość = c(
    round(sm_final$adj.r.squared,3),
    paste0("F=",round(sm_final$fstatistic[1],2),", p < 2.33e-16"),
    paste0("F=1.565, p=",round(ftest$`Pr(>F)`[2],3)),
    paste0("I=",round(moran_resid$estimate[1],4),", p=",formatC(moran_resid$p.value,format="e",digits=2)),
    paste0("W=",round(sw_test$statistic,4),", p=",formatC(sw_test$p.value,format="e",digits=2)),
    paste0("BP=",round(bp_test$statistic,3),", df=",bp_test$parameter,
           ", p=",formatC(bp_test$p.value,format="e",digits=2))
  ),
  Interpretacja = c(
    "Model wyjaśnia ok. 30% zmienności ✅",
    "Model istotny jako całość ✅",
    "Usunięcie tertiary_edu uzasadnione (p > 0,05) ✅",
    "Istotna autokorelacja przestrzenna reszt ⚠️",
    "Formalne odchylenie od normalności — przy n=220 bez wpływu na OLS ⚠️",
    "Istotna heteroskedastyczność reszt ⚠️"
  ),
  check.names = FALSE
) |>
  kbl(caption = "Diagnostyka modelu finalnego") |>
  kable_styling(bootstrap_options = c("striped","hover","condensed"), full_width = FALSE) |>
  row_spec(4, background = "#d4edda") |>
  row_spec(5, background = "#fff3cd") |>
  row_spec(6, background = "#f8d7da")
```

**Interpretacja modelu finalnego:**

Model finalny to: `ln_nights_per_1000pop ~ ln_gdp_pc + ln_pop_density + unesco_count + coast + ln_area_km2`. Usunięcie `tertiary_edu` potwierdzono testem F (F = 1,565, p = 0,212). Wszystkie zmienne są istotne (p < 0,01), VIF < 2. Znaki współczynników są zgodne z oczekiwaniami z sekcji 0.2:

- `ln_gdp_pc` (+): bogatsze regiony mają wyższą intensywność turystyczną
- `ln_pop_density` (−): regiony metropolitalne mają niższą intensywność, bo ich mieszkańcy wyjeżdżają poza region
- `unesco_count` (+): obiekty UNESCO przyciągają turystów
- `coast` (+): dostęp do morza zwiększa intensywność
- `ln_area_km2` (−): większe regiony mają niższą intensywność turystyczną

<div class="info-box">
ℹ️ <strong>Diagnostyka reszt:</strong><br>
<strong>Autokorelacja przestrzenna:</strong> I = `r round(moran_resid$estimate[1],4)`, p = `r formatC(moran_resid$p.value,format="e",digits=2)` — reszty wykazują istotną autokorelację, co uzasadnia zastosowanie modeli przestrzennych.<br><br>
<strong>Normalność:</strong> p = `r formatC(sw_test$p.value,format="e",digits=2)` — odrzucamy normalność, ale przy n = 220 nie ma to praktycznego znaczenia dla OLS.<br><br>
<strong>Heteroskedastyczność:</strong> BP = `r round(bp_test$statistic,3)`, p = `r formatC(bp_test$p.value,format="e",digits=2)` — istotna heteroskedastyczność, typowa dla danych regionalnych.
</div>

## 7.2 Mapa przestrzennego rozkładu reszt modelu OLS

Mapa reszt w skali odchyleń standardowych pozwala ocenić czy niewyjaśniona zmienność grupuje się przestrzennie.

```{r ols-resid-map, fig.width=10, fig.height=8}
map_resid_ols <- nuts2_proj |>
  left_join(
    data.frame(NUTS_ID = d$geo_id, resid_ols = residuals(model_final)),
    by = "NUTS_ID"
  )

m_resid <- tm_shape(map_resid_ols) +
  tm_polygons(
    fill = "resid_ols",
    fill.scale = tm_scale_intervals(
      style = "sd", n = 7, midpoint = 0,
      values = "brewer.rd_bu"
    ),
    fill.legend = tm_legend(title = "Reszty OLS (sd)"),
    col = "white", lwd = 0.3
  ) +
  tm_layout(
    legend.position = c("left", "top"),
    legend.title.size = 0.8, legend.text.size = 0.7,
    legend.bg.color = "white", legend.bg.alpha = 0.85,
    legend.frame = TRUE
  ) +
  tm_title("Reszty modelu OLS — rozkład przestrzenny (2019)")

tmap_save(m_resid, "ols_residuals_map.png", width = 10, height = 8, dpi = 300)
m_resid
```

**Wniosek:** Mapa reszt ujawnia istotne grupowanie przestrzenne — reszty wykazują autokorelację przestrzenną (I = `r round(moran_resid$estimate[1],4)`, p = `r formatC(moran_resid$p.value, format="e", digits=2)`). Regiony z największymi resztami dodatnimi to głównie wyspiarskie hot spoty, co sugeruje obecność efektów nieobserwowalnych specyficznych dla konkretnych regionów. To uzasadnia zastosowanie modeli z efektami losowymi.

Model wyjaśnia ok. 30% zmienności, co przy danych regionalnych jest typowym wynikiem. Celem modelu OLS na tym etapie jest identyfikacja kierunków zależności i przygotowanie do testów ex-ante, a nie maksymalizacja dopasowania.

---

# 8. Testy ex-ante — wybór modelu przestrzennego

Testy ex-ante pozwalają wybrać właściwą specyfikację modelu przestrzennego na podstawie reszt modelu pooled OLS. Procedura obejmuje: test Pesarana (zależność przekrojowa), test Jarque-Bera (normalność reszt), testy LM i Robust LM (typ zależności przestrzennych) oraz testy BSK (jednoczesna weryfikacja autokorelacji przestrzennej i efektów losowych).

## 8.1 Model pooled OLS na pełnym panelu

Testy ex-ante wymagają modelu na pełnym panelu (n = 220 regionów, T = 7 lat, N = 1540 obserwacji), a nie tylko na przekroju z 2019. Używamy tej samej specyfikacji co w sekcji 7.

```{r pooled-ols, results='hide'}
library(plm)
library(splm)
library(tseries)

# Deklaracja struktury panelowej — index: identyfikator regionu + rok
panel_pdata <- pdata.frame(panel, index = c("geo_id", "year"))

# Model pooled OLS: ignoruje strukturę panelową, traktuje wszystkie obserwacje
# jako niezależne. Jest punktem wyjścia do testów ex-ante — reszty tego modelu
# będą podstawą wszystkich dalszych testów LM.
model_pooled <- plm(
  ln_nights_per_1000pop ~ ln_gdp_pc + ln_pop_density +
    unesco_count + coast + ln_area_km2,
  data  = panel_pdata,
  model = "pooling"
)

sm_pooled <- summary(model_pooled)
```

```{r pooled-table, echo=FALSE}
coef_p <- as.data.frame(sm_pooled$coefficients)[-1, ]
vars_p  <- c("ln_gdp_pc","ln_pop_density","unesco_count","coast","ln_area_km2")

data.frame(
  Zmienna     = vars_p,
  `Oczek.`    = c("+","−","+","+","−"),
  Estymator   = round(coef_p[vars_p,"Estimate"], 6),
  `Błąd std.` = round(coef_p[vars_p,"Std. Error"], 6),
  t           = round(coef_p[vars_p,"t-value"], 3),
  `p-value`   = formatC(coef_p[vars_p,"Pr(>|t|)"], format="e", digits=2),
  `Zgod.?`    = rep("✅", 5),
  check.names = FALSE
) |>
  kbl(caption = paste0("Model pooled OLS — pełny panel (n=220, T=7, N=1540, R²adj=",
                       round(sm_pooled$r.squared["adjrsq"], 3), ")"),
      align = c("l","c","r","r","r","r","c")) |>
  kable_styling(bootstrap_options = c("striped","hover","condensed"),
                full_width = FALSE) |>
  column_spec(7, color = "green")
```

<div class="info-box">
ℹ️ Wszystkie zmienne mają oczekiwane znaki i są istotne (p < 2,2×10⁻¹⁶). R²adj = `r round(sm_pooled$r.squared["adjrsq"], 3)`, spójne z modelem przekrojowym. Model pooled jest poprawną bazą do testów ex-ante.
</div>

## 8.2 Test Pesarana — zależność przekrojowa

Test Pesarana CD sprawdza, czy reszty są skorelowane między jednostkami panelu w tym samym czasie. Przy danych regionalnych UE jest to zjawisko spodziewane, bo regiony podlegają wspólnym szokom (pandemia, polityka energetyczna).

**H₀:** brak zależności przekrojowej
**H_A:** istnieje zależność przekrojowa

```{r pesaran-cd, results='hide'}
pcd_test <- pcdtest(model_pooled, test = "cd")
```

```{r pesaran-table, echo=FALSE}
data.frame(
  Test      = "Pesaran CD",
  Statystyka = round(pcd_test$statistic, 3),
  `p-value` = formatC(pcd_test$p.value, format = "e", digits = 2),
  Wniosek   = "Odrzucamy H₀ — silna zależność przekrojowa ⚠️",
  check.names = FALSE
) |>
  kbl(caption = "Test Pesarana na zależność przekrojową — model pooled OLS",
      align = c("l","r","r","l")) |>
  kable_styling(bootstrap_options = c("striped","hover","condensed"), full_width = FALSE) |>
  row_spec(1, background = "#f8d7da")
```

<div class="warning-box">
⚠️ <strong>Test Pesarana CD:</strong> z = `r round(pcd_test$statistic, 2)`, p < 2,2×10⁻¹⁶<br><br>
Silna zależność przekrojowa. Regiony europejskie reagują na te same szoki (COVID-19, polityka UE). Modele z efektami losowymi częściowo radzą sobie z tym problemem.
</div>

## 8.3 Test normalności reszt — Jarque-Bera

Test Jarque-Bera sprawdza normalność rozkładu składnika losowego na podstawie skośności i kurtozy.

**H₀:** rozkład składnika losowego jest normalny
**H_A:** brak normalności

```{r test-jb, results='hide'}
# Test Jarque-Bera na resztach modelu pooled
jb_test <- jarque.bera.test(residuals(model_pooled))
jb_stat <- round(jb_test$statistic, 3)
jb_pval <- jb_test$p.value
```

<div class="warning-box">
⚠️ <strong>Test Jarque-Bera:</strong> χ² = `r jb_stat`, df = 2, p `r ifelse(jb_pval < 0.001, "< 0,001", round(jb_pval,3))`<br><br>
Odrzucamy H₀. Przy N = 1540 test jest bardzo czuły i wykrywa nawet drobne odchylenia od normalności. Nie wyklucza to dalszej analizy, bo estymatory OLS nie wymagają normalności do nieobciążoności.
</div>

## 8.4 Testy mnożnika Lagrange'a

Testy LM weryfikują istnienie zależności przestrzennych w resztach modelu pooled OLS. Przeprowadzamy cztery testy:

- **LM-SAR**: H₀: brak autoregresji przestrzennej
- **LM-SEM**: H₀: brak autokorelacji przestrzennej błędów
- **Robust LM-SAR** i **Robust LM-SEM**: wersje odporne, stosowane gdy oba testy standardowe są istotne

```{r lm-tests, results='hide'}
# LM-SAR: test dla autoregresji przestrzennej (model SAR)
lm_sar  <- slmtest(model_pooled, listw = W.knn, test = "lml")

# LM-SEM: test dla autokorelacji przestrzennej (model SEM)
lm_sem  <- slmtest(model_pooled, listw = W.knn, test = "lme")

# Robust LM-SAR: odporny test dla autoregresji
rlm_sar <- slmtest(model_pooled, listw = W.knn, test = "rlml")

# Robust LM-SEM: odporny test dla autokorelacji
rlm_sem <- slmtest(model_pooled, listw = W.knn, test = "rlme")
```

```{r lm-tests-table, echo=FALSE}
data.frame(
  Test = c("LM-SAR", "LM-SEM", "Robust LM-SAR ⭐", "Robust LM-SEM"),
  Hipoteza = c("ρ = 0 (brak SAR)", "λ = 0 (brak SEM)",
               "ρ = 0 | λ ≠ 0", "λ = 0 | ρ ≠ 0"),
  Statystyka = c(round(lm_sar$statistic, 3),
                 round(lm_sem$statistic, 3),
                 round(rlm_sar$statistic, 3),
                 round(rlm_sem$statistic, 3)),
  df = c(1, 1, 1, 1),
  `p-value` = c(
    formatC(lm_sar$p.value,  format="e", digits=2),
    formatC(lm_sem$p.value,  format="e", digits=2),
    formatC(rlm_sar$p.value, format="e", digits=2),
    formatC(rlm_sem$p.value, format="e", digits=2)
  ),
  Wniosek = c(
    "Odrzucamy H₀ ✅",
    "Odrzucamy H₀ ✅",
    "Odrzucamy H₀ ✅",
    "Brak podstaw do odrzucenia H₀"
  ),
  check.names = FALSE
) |>
  kbl(caption = "Testy mnożnika Lagrange'a — model pooled OLS, macierz KNN k=5",
      align = c("l","l","r","r","r","l")) |>
  kable_styling(bootstrap_options = c("striped","hover","condensed"),
                full_width = FALSE) |>
  row_spec(3, bold = TRUE, background = "#d4edda") |>
  pack_rows("Testy standardowe", 1, 2) |>
  pack_rows("Testy odporne", 3, 4)
```

## 8.5 Schemat decyzyjny, wnioski i wybór modelu

```{r decision-chart, echo=FALSE}
data.frame(
  Krok = c("1. Oba LM istotne?",
           "2. Oba Robust LM istotne?",
           "3. Który Robust LM bardziej istotny?",
           "4. Wybór modelu"),
  Obserwacja = c(
    paste0("LM-SAR: p=", formatC(lm_sar$p.value,format="e",digits=2),
           ", LM-SEM: p=", formatC(lm_sem$p.value,format="e",digits=2)),
    paste0("RLMSAR: p=", formatC(rlm_sar$p.value,format="e",digits=2),
           ", RLMSEM: p=", round(rlm_sem$p.value,3)),
    paste0("RLMSAR (p=", formatC(rlm_sar$p.value,format="e",digits=2),
           ") << RLMSEM (p=", round(rlm_sem$p.value,3), ")"),
    "Model SAR ⭐"
  ),
  Działanie = c(
    "→ Przechodzimy do testów odpornych",
    "→ Wybieramy bardziej istotny",
    "→ RLMSAR wskazuje na autoregresję przestrzenną",
    "→ Estymacja modelu SAR"
  ),
  check.names = FALSE
) |>
  kbl(caption = "Schemat decyzyjny wyboru modelu przestrzennego (Anselin, 1988)") |>
  kable_styling(bootstrap_options = c("striped","hover","condensed"),
                full_width = FALSE) |>
  row_spec(4, bold = TRUE, background = "#d4edda")
```

<div class="result-box">
🎯 <strong>Wybór modelu: SAR</strong><br><br>
Oba testy standardowe są istotne (p < 2,2×10⁻¹⁶), więc przechodzimy do testów odpornych. Robust LM-SAR (p = `r formatC(rlm_sar$p.value,format="e",digits=2)`) jest znacznie bardziej istotny niż Robust LM-SEM (p = `r round(rlm_sem$p.value,3)`), co wskazuje na autoregresję przestrzenną jako właściwy mechanizm.
</div>

Model SAR ma postać: **y = λ·W·y + Xβ + ε**, gdzie λ mierzy siłę wpływu sąsiednich regionów. Intensywność turystyki w regionie zależy więc nie tylko od jego własnych cech, ale też od tego, jak turystycznie aktywne są sąsiednie regiony.

<div class="info-box">
ℹ️ Reszty modelu przekrojowego OLS (2019, n = 220) wykazują istotną autokorelację przestrzenną (I = `r round(moran_resid$estimate[1],4)`, p = `r formatC(moran_resid$p.value, format="e", digits=2)`), co jest spójne z wynikami testów LM na pełnym panelu. Wysoce istotne statystyki LM na pełnym panelu wynikają z dużej liczby obserwacji (N = 1540), która zwiększa moc testów.
</div>

### Weryfikacja wyboru SAR względem SDM

Model SAR jest przypadkiem szczególnym modelu SDM (Spatial Durbin Model), który dodatkowo uwzględnia przestrzenne lagi zmiennych objaśniających (WX). Formalnie weryfikujemy, czy SAR nie jest zbyt dużym uproszczeniem za pomocą testu LR (H₀: θ = 0, lagi WX wspólnie nieistotne). Obliczenia i wyniki testu przedstawiono w sekcji 9.4, po estymacji obu modeli. Wynik: **LR = 11,747, df = 5, p = 0,038**. Odrzucamy H₀, SDM-RE jest właściwą specyfikacją.

## 8.6 Testy BSK — wnioski i aktualizacja wyboru modelu

Testy BSK (Baltagi, Song, Koh 2003) rozszerzają testy LM o wymiar panelowy. Weryfikują jednocześnie autokorelację przestrzenną (λ) i losowe efekty indywidualne (σ²_α).

```{r bsk-tests, results='hide'}
formula_bsk <- ln_nights_per_1000pop ~ ln_gdp_pc + ln_pop_density +
               unesco_count + coast + ln_area_km2

bsk_LMH       <- bsktest(formula_bsk, data = panel, listw = W.knn, test = "LMH")
bsk_LM1       <- bsktest(formula_bsk, data = panel, listw = W.knn, test = "LM1")
bsk_LM2       <- bsktest(formula_bsk, data = panel, listw = W.knn, test = "LM2")
bsk_CLMlambda <- bsktest(formula_bsk, data = panel, listw = W.knn, test = "CLMlambda")
bsk_CLMmu     <- bsktest(formula_bsk, data = panel, listw = W.knn, test = "CLMmu")
```

```{r bsk-table, echo=FALSE}
data.frame(
  Test = c(
    "LM-H (joint)",
    "LM1 (marginal — efekty losowe)",
    "LM2 (marginal — autokorelacja przestrzenna)",
    "CLM-λ (warunkowy — autokorelacja przy RE)",
    "CLM-μ (warunkowy — RE przy dowolnym λ)"
  ),
  `H₀` = c(
    "λ = σ²_α = 0",
    "σ²_α = 0 przy λ = 0",
    "λ = 0 przy σ²_α = 0",
    "λ = 0 przy σ²_α > 0",
    "σ²_α = 0 przy dowolnym λ"
  ),
  Statystyka = c(
    round(bsk_LMH$statistic, 3),
    round(bsk_LM1$statistic, 3),
    round(bsk_LM2$statistic, 3),
    round(bsk_CLMlambda$statistic, 3),
    round(bsk_CLMmu$statistic, 3)
  ),
  `p-value` = c(
    formatC(bsk_LMH$p.value,       format = "e", digits = 2),
    formatC(bsk_LM1$p.value,       format = "e", digits = 2),
    formatC(bsk_LM2$p.value,       format = "e", digits = 2),
    formatC(bsk_CLMlambda$p.value, format = "e", digits = 2),
    formatC(bsk_CLMmu$p.value,     format = "e", digits = 2)
  ),
  Wniosek = rep("Odrzucamy H₀ ✅", 5),
  check.names = FALSE
) |>
  kbl(caption = "Testy BSK (Baltagi, Song, Koh 2003) — macierz KNN k=5",
      align = c("l","l","r","r","l")) |>
  kable_styling(bootstrap_options = c("striped","hover","condensed"),
                full_width = FALSE) |>
  row_spec(1, bold = TRUE, background = "#d4edda") |>
  pack_rows("Testy wspólne i brzegowe", 1, 3) |>
  pack_rows("Testy warunkowe", 4, 5)
```

<div class="result-box">
🎯 <strong>Wybór specyfikacji: SDM-RE</strong><br><br>
Wszystkie pięć testów BSK jest wysoce istotnych (p < 2,2×10⁻¹⁶). Test łączny (LM-H) odrzuca jednoczesny brak obu efektów. Testy warunkowe CLM-λ i CLM-μ pokazują, że każdy z efektów jest istotny niezależnie od obecności drugiego. Model musi więc uwzględniać <strong>jednocześnie</strong> autoregresję przestrzenną i losowe efekty indywidualne. Test LR (sekcja 9.4) potwierdza że SDM-RE jest właściwą specyfikacją względem SAR-RE.
</div>

<div class="info-box">
ℹ️ Testy BSK uzupełniają wnioski z testów LM. Testy LM wskazały SAR jako właściwą specyfikację przestrzenną, a testy BSK potwierdzają konieczność dodania efektów losowych, które uchwytują nieobserwowalne różnice między regionami stałe w czasie.
</div>

---

# 9. Estymacja przestrzennych modeli panelowych

Na podstawie testów ex-ante (sekcja 8) estymujemy modele przestrzenne panelowe funkcją `spml()` z pakietu `splm`. Stosujemy macierz KNN k=5.

## 9.1 Uwaga metodologiczna — wykluczenie modeli FE

<div class="warning-box">
⚠️ <strong>Modele z efektami stałymi (FE) — wykluczone z analizy</strong><br><br>
Trzy z pięciu zmiennych objaśniających (<code>coast</code>, <code>unesco_count</code>, <code>ln_area_km2</code>) nie zmieniają się w czasie dla żadnego regionu. Estymator FE eliminuje wszystkie zmienne stałe w czasie, więc ich zastosowanie prowadziłoby do utraty kluczowych determinant. Modele RE są jedyną właściwą specyfikacją.
</div>

Estymujemy dwa modele:

- **SAR-RE**: autoregresja przestrzenna + efekty losowe (wskazany przez testy ex-ante)
- **SEM-RE**: autokorelacja błędów + efekty losowe (alternatywa do porównania)

## 9.2 Estymacja modelu SAR-RE

```{r panel-sort, results='hide'}
# splm wymaga posortowania danych wg jednostki, następnie czasu
panel_splm <- panel[order(panel$geo_id, panel$year), ]
```

Model SAR-RE: **y_it = λ·(W⊗I_T)·y_it + X_it·β + α_i + ξ_it**, gdzie α_i ~ IID(0, σ²_α) są losowymi efektami regionów.

```{r model-sar-re, results='hide'}
model_SAR_RE <- spml(
  formula = ln_nights_per_1000pop ~ ln_gdp_pc + ln_pop_density +
            unesco_count + coast + ln_area_km2,
  data    = panel_splm,
  index   = c("geo_id", "year"),
  listw   = W.knn,
  model   = "random",
  lag     = TRUE,
  spatial.error = "none"
)
```

```{r sar-re-summary, echo=FALSE}
# Obliczamy t-statystyki i p-wartości bezpośrednio z obiektów modelu
se_sar   <- sqrt(diag(model_SAR_RE$vcov))
coef_sar <- model_SAR_RE$coefficients
tval_sar <- coef_sar / se_sar
pval_sar <- 2 * pnorm(-abs(tval_sar))
vars_sar  <- names(coef_sar)[-1]  # bez interceptu

data.frame(
  Zmienna     = vars_sar,
  Estymator   = round(coef_sar[vars_sar], 5),
  `Błąd std.` = round(se_sar[vars_sar], 5),
  t           = round(tval_sar[vars_sar], 3),
  `p-value`   = formatC(pval_sar[vars_sar], format = "e", digits = 2),
  check.names = FALSE
) |>
  kbl(caption = paste0("Model SAR-RE — współczynniki strukturalne (N=1540, logLik=",
                       round(model_SAR_RE$logLik, 2), ")"),
      align = c("l","r","r","r","r"),
      row.names = FALSE) |>
  kable_styling(bootstrap_options = c("striped","hover","condensed"), full_width = FALSE)
```

```{r sar-re-params, echo=FALSE}
data.frame(
  Parametr    = c("λ (autoregresja przestrzenna)", "φ (efekty losowe)"),
  Estymator   = c(round(model_SAR_RE$arcoef["lambda"], 4),
                  round(model_SAR_RE$errcomp["phi"],   4)),
  `Błąd std.` = c(round(sqrt(model_SAR_RE$vcov.arcoef["lambda","lambda"]), 4),
                  round(sqrt(model_SAR_RE$vcov.errcomp["phi","phi"]),      4)),
  `p-value`   = c("< 2,2e-16 ***", "< 2,2e-16 ***"),
  check.names = FALSE
) |>
  kbl(caption = "SAR-RE — parametry przestrzenne i wariancji",
      align = c("l","r","r","r")) |>
  kable_styling(bootstrap_options = c("striped","hover","condensed"), full_width = FALSE) |>
  row_spec(1, bold = TRUE, background = "#d4edda")
```

<div class="info-box">
ℹ️ φ = σ²_α / σ²_ε = `r round(model_SAR_RE$errcomp["phi"], 2)` oznacza że zmienność między regionami (niewyjaśniona przez zmienne objaśniające) jest ok. `r round(model_SAR_RE$errcomp["phi"])` razy większa niż zmienność w czasie wewnątrz regionu, co potwierdza zasadność zastosowania efektów losowych.
</div>

## 9.3 Weryfikacja SAR-RE względem SDM-RE i estymacja SDM-RE

Model SAR jest przypadkiem szczególnym modelu SDM, który dodaje do formuły przestrzenne lagi zmiennych objaśniających WX. Test LR weryfikuje, czy te lagi są wspólnie istotne (H₀: θ = 0).

```{r sdm-wx-lags, results='hide'}
W_mat_sdm <- listw2mat(W.knn)

for (v in c("ln_gdp_pc","ln_pop_density","unesco_count","coast","ln_area_km2")) {
  region_means <- tapply(panel_splm[[v]], panel_splm$geo_id, mean)
  panel_splm[[paste0("W_", v)]] <- as.vector(W_mat_sdm %*% region_means)[
    match(panel_splm$geo_id, names(region_means))
  ]
}
```

```{r sdm-re-model, results='hide'}
model_SDM_RE <- spml(
  formula = ln_nights_per_1000pop ~ ln_gdp_pc + ln_pop_density +
            unesco_count + coast + ln_area_km2 +
            W_ln_gdp_pc + W_ln_pop_density + W_unesco_count + W_coast + W_ln_area_km2,
  data    = panel_splm,
  index   = c("geo_id", "year"),
  listw   = W.knn,
  model   = "random",
  lag     = TRUE,
  spatial.error = "none"
)

LR_sdm   <- 2 * (model_SDM_RE$logLik - model_SAR_RE$logLik)
pval_sdm <- pchisq(LR_sdm, df = 5, lower.tail = FALSE)
```

```{r sdm-lr-table, echo=FALSE}
data.frame(
  Test      = "LR: SDM-RE vs SAR-RE",
  `H₀`      = "θ = 0 (WX nieistotne)",
  LR        = round(LR_sdm, 3),
  df        = 5,
  `p-value` = round(pval_sdm, 3),
  Wniosek   = "Odrzucamy H₀ ⚠️",
  check.names = FALSE
) |>
  kbl(caption = "Test LR — SDM-RE vs SAR-RE",
      align = c("l","l","r","r","r","l")) |>
  kable_styling(bootstrap_options = c("striped","hover","condensed"), full_width = FALSE) |>
  row_spec(1, background = "#d4edda")
```

<div class="result-box">
⚠️ <strong>LR = `r round(LR_sdm, 3)`, df = 5, p = `r round(pval_sdm, 3)`</strong><br><br>
Odrzucamy H₀ na poziomie α = 0,05. Lagi WX są wspólnie istotne. Za wynik odpowiada głównie `W_ln_area_km2` (p = 0,002), pozostałe lagi są nieistotne. SDM-RE jest właściwą specyfikacją względem SAR-RE.
</div>

### Współczynniki i parametry modelu SDM-RE

```{r sdm-re-summary, echo=FALSE}
se_sdm   <- sqrt(diag(model_SDM_RE$vcov))
coef_sdm <- model_SDM_RE$coefficients
tval_sdm <- coef_sdm / se_sdm
pval_sdm_coef <- 2 * pnorm(-abs(tval_sdm))
vars_sdm <- names(coef_sdm)[-1]

data.frame(
  Zmienna     = vars_sdm,
  Estymator   = round(coef_sdm[vars_sdm], 5),
  `Błąd std.` = round(se_sdm[vars_sdm], 5),
  t           = round(tval_sdm[vars_sdm], 3),
  `p-value`   = formatC(pval_sdm_coef[vars_sdm], format = "e", digits = 2),
  check.names = FALSE
) |>
  kbl(caption = paste0("Model SDM-RE — współczynniki strukturalne (N=1540, logLik=",
                       round(model_SDM_RE$logLik, 2), ")"),
      align = c("l","r","r","r","r"),
      row.names = FALSE) |>
  kable_styling(bootstrap_options = c("striped","hover","condensed"), full_width = FALSE)
```

```{r sdm-re-params, echo=FALSE}
data.frame(
  Parametr    = c("λ (autoregresja przestrzenna)", "φ (efekty losowe)"),
  Estymator   = c(round(model_SDM_RE$arcoef["lambda"], 4),
                  round(model_SDM_RE$errcomp["phi"],   4)),
  `Błąd std.` = c(round(sqrt(model_SDM_RE$vcov.arcoef["lambda","lambda"]), 4),
                  round(sqrt(model_SDM_RE$vcov.errcomp["phi","phi"]),      4)),
  `p-value`   = c("< 2,2e-16 ***", "< 2,2e-16 ***"),
  check.names = FALSE
) |>
  kbl(caption = "SDM-RE — parametry przestrzenne i wariancji",
      align = c("l","r","r","r")) |>
  kable_styling(bootstrap_options = c("striped","hover","condensed"), full_width = FALSE) |>
  row_spec(1, bold = TRUE, background = "#d4edda")
```

<div class="info-box">
ℹ️ φ = σ²_α / σ²_ε = `r round(model_SDM_RE$errcomp["phi"], 2)` oznacza że zmienność między regionami (niewyjaśniona przez zmienne objaśniające) jest ok. `r round(model_SDM_RE$errcomp["phi"])` razy większa niż zmienność w czasie wewnątrz regionu, co potwierdza zasadność zastosowania efektów losowych.
</div>

## 9.4 Estymacja modelu SEM-RE

Model SEM-RE: **y_it = X_it·β + α_i + ξ_it**, gdzie **ξ_it = λ·W·ξ_it + u_it**. Autokorelacja przestrzenna pojawia się tu w składniku losowym, a nie w zmiennej objaśnianej.

```{r model-sem-re, results='hide'}
model_SEM_RE <- spml(
  formula = ln_nights_per_1000pop ~ ln_gdp_pc + ln_pop_density +
            unesco_count + coast + ln_area_km2,
  data    = panel_splm,
  index   = c("geo_id", "year"),
  listw   = W.knn,
  model   = "random",
  lag     = FALSE,
  spatial.error = "b"
)
```

```{r sem-re-summary, echo=FALSE}
se_sem   <- sqrt(diag(model_SEM_RE$vcov))
coef_sem <- model_SEM_RE$coefficients
tval_sem <- coef_sem / se_sem
pval_sem <- 2 * pnorm(-abs(tval_sem))
vars_sem  <- names(coef_sem)[-1]

data.frame(
  Zmienna     = vars_sem,
  Estymator   = round(coef_sem[vars_sem], 5),
  `Błąd std.` = round(se_sem[vars_sem], 5),
  t           = round(tval_sem[vars_sem], 3),
  `p-value`   = formatC(pval_sem[vars_sem], format = "e", digits = 2),
  check.names = FALSE
) |>
  kbl(caption = paste0("Model SEM-RE — współczynniki strukturalne (N=1540, logLik=",
                       round(model_SEM_RE$logLik, 2), ")"),
      align = c("l","r","r","r","r"),
      row.names = FALSE) |>
  kable_styling(bootstrap_options = c("striped","hover","condensed"), full_width = FALSE)
```

```{r sem-re-params, echo=FALSE}
data.frame(
  Parametr    = c("ρ (autokorelacja błędów)", "φ (efekty losowe)"),
  Estymator   = c(round(model_SEM_RE$errcomp["rho"], 4),
                  round(model_SEM_RE$errcomp["phi"], 4)),
  `Błąd std.` = c("NaN ⚠️", "NaN ⚠️"),
  Uwaga       = c("Problem konwergencji", "Problem konwergencji"),
  check.names = FALSE
) |>
  kbl(caption = "SEM-RE — parametry wariancji (problem z wnioskowaniem statystycznym)",
      align = c("l","r","r","l")) |>
  kable_styling(bootstrap_options = c("striped","hover","condensed"), full_width = FALSE) |>
  row_spec(1:2, background = "#fff3cd")
```

## 9.5 Porównanie modeli — miary dopasowania

```{r model-comparison-panel, echo=FALSE}
n_par_sar <- length(model_SAR_RE$coefficients) +
             length(model_SAR_RE$arcoef) +
             length(model_SAR_RE$errcomp)

n_par_sdm <- length(model_SDM_RE$coefficients) +
             length(model_SDM_RE$arcoef) +
             length(model_SDM_RE$errcomp)

n_par_sem <- length(model_SEM_RE$coefficients) +
             length(model_SEM_RE$arcoef) +
             length(model_SEM_RE$errcomp)

data.frame(
  Model = c("SAR-RE", "SDM-RE ⭐", "SEM-RE"),
  Specyfikacja = c(
    "Autoregresja przestrzenna + efekty losowe",
    "Durbin przestrzenny + efekty losowe",
    "Autokorelacja błędów + efekty losowe"
  ),
  `Log-likelihood` = c(
    round(model_SAR_RE$logLik, 3),
    round(model_SDM_RE$logLik, 3),
    round(model_SEM_RE$logLik, 3)
  ),
  `Liczba param.` = c(n_par_sar, n_par_sdm, n_par_sem),
  AIC = c(
    round(-2 * model_SAR_RE$logLik + 2 * n_par_sar, 3),
    round(-2 * model_SDM_RE$logLik + 2 * n_par_sdm, 3),
    round(-2 * model_SEM_RE$logLik + 2 * n_par_sem, 3)
  ),
  check.names = FALSE
) |>
  kbl(caption = "Porównanie przestrzennych modeli panelowych — miary dopasowania",
      align = c("l","l","r","r","r")) |>
  kable_styling(bootstrap_options = c("striped","hover","condensed"),
                full_width = FALSE) |>
  row_spec(2, bold = TRUE, background = "#d4edda")
```

<div class="info-box">
ℹ️ Model z wyższą log-likelihood i niższym AIC jest preferowany. Test LR (sekcja 9.4) potwierdza że SDM-RE jest istotnie lepszy od SAR-RE.
</div>

---

# 10. Weryfikacja ex-post i wybór modelu finalnego

Weryfikacja ex-post sprawdza, czy model przestrzenny jest istotnie lepszy od modelu bez interakcji przestrzennych i czy reszty nie wykazują resztkowej autokorelacji.

## 10.1 Test LR — modele przestrzenne vs. model pooled OLS

Test ilorazu wiarygodności (LR) sprawdza, czy dodanie interakcji przestrzennych i efektów losowych istotnie poprawia dopasowanie.

**H₀:** Modele przestrzenne nie są lepsze od pooled OLS
**H_A:** Modele przestrzenne istotnie lepsze

$$LR_{SDM-RE} = 2 \cdot (logL_{SDM-RE} - logL_{pooled}) \sim \chi^2_1$$

```{r lr-test, results='hide'}
loglik_pooled <- logLik(lm(ln_nights_per_1000pop ~ ln_gdp_pc + ln_pop_density +
                           unesco_count + coast + ln_area_km2, data = panel))
loglik_sar_re <- model_SAR_RE$logLik
loglik_sdm_re <- model_SDM_RE$logLik
loglik_sem_re <- model_SEM_RE$logLik

LR_sar_re <- 2 * (loglik_sar_re - as.numeric(loglik_pooled))
LR_sdm_re <- 2 * (loglik_sdm_re - as.numeric(loglik_pooled))
LR_sem_re <- 2 * (loglik_sem_re - as.numeric(loglik_pooled))

pval_lr_sar <- pchisq(LR_sar_re, df = 1, lower.tail = FALSE)
pval_lr_sdm <- pchisq(LR_sdm_re, df = 1, lower.tail = FALSE)
pval_lr_sem <- pchisq(LR_sem_re, df = 1, lower.tail = FALSE)
```

```{r lr-table, echo=FALSE}
data.frame(
  Model = c("SAR-RE", "SDM-RE ⭐", "SEM-RE"),
  `logL (model)` = c(round(loglik_sar_re, 3), round(loglik_sdm_re, 3), round(loglik_sem_re, 3)),
  `logL (pooled)` = rep(round(as.numeric(loglik_pooled), 3), 3),
  `LR` = c(round(LR_sar_re, 3), round(LR_sdm_re, 3), round(LR_sem_re, 3)),
  df = c(1, 1, 1),
  `p-value` = c(
    formatC(pval_lr_sar, format = "e", digits = 2),
    formatC(pval_lr_sdm, format = "e", digits = 2),
    formatC(pval_lr_sem, format = "e", digits = 2)
  ),
  Wniosek = c("Odrzucamy H₀ ✅", "Odrzucamy H₀ ✅", "Odrzucamy H₀ ✅"),
  check.names = FALSE
) |>
  kbl(caption = "Test LR — modele przestrzenne panelowe vs. model pooled OLS",
      align = c("l","r","r","r","r","r","l")) |>
  kable_styling(bootstrap_options = c("striped","hover","condensed"),
                full_width = FALSE) |>
  row_spec(2, bold = TRUE, background = "#d4edda")
```

<div class="result-box">
🎯 <strong>Test LR dla SDM-RE:</strong> LR = `r round(LR_sdm_re, 2)`, df = 1, p < 2,2×10⁻¹⁶<br><br>
SDM-RE jest istotnie lepszy od modelu pooled OLS.
</div>

## 10.2 Ocena modelu SEM-RE i próba estymacji SARAR-RE

<div class="warning-box">
⚠️ <strong>Model SEM-RE — problem z wnioskowaniem o parametrach przestrzennych</strong><br><br>
Współczynniki β są oszacowane poprawnie, ale parametry wariancji (φ i ρ) mają błędy standardowe NaN. Prawdopodobną przyczyną jest to, że ρ = 0,805 jest blisko granicy dopuszczalnych wartości. Model nie może być traktowany jako finalny.
</div>

<div class="warning-box">
⚠️ <strong>Model SARAR-RE — błąd numeryczny pakietu</strong><br><br>
Z uwagi na resztkową autokorelację w SDM-RE, podjęto próbę estymacji modelu SARAR-RE łączącego autoregresję przestrzenną z autokorelacją błędów. Funkcja <code>spml(..., lag = TRUE, spatial.error = "b")</code> zwróciła błąd numeryczny: <em>"NAs in argument 7 and NAOK = FALSE (dotCall64)"</em>. Jest to ograniczenie implementacji pakietu <code>splm</code> przy N = 220, nie błąd specyfikacji. Model SARAR-RE pozostaje metodologicznie uzasadnioną alternatywą, ale niedostępną w tym środowisku.
</div>

## 10.3 Porównanie zbiorcze — schemat wyboru modelu

```{r final-comparison, echo=FALSE}
data.frame(
  Model = c("Pooled OLS", "SAR-RE", "SDM-RE ⭐", "SEM-RE"),
  `Log-likelihood` = c(
    round(as.numeric(loglik_pooled), 3),
    round(loglik_sar_re, 3),
    round(loglik_sdm_re, 3),
    round(loglik_sem_re, 3)
  ),
  AIC = c(
    round(-2 * as.numeric(loglik_pooled) + 2 * 7, 3),
    round(-2 * loglik_sar_re + 2 * n_par_sar, 3),
    round(-2 * loglik_sdm_re + 2 * n_par_sdm, 3),
    round(-2 * loglik_sem_re + 2 * n_par_sem, 3)
  ),
  `Test LR vs pooled` = c(
    "—",
    paste0("LR=", round(LR_sar_re,2), ", p<2,2×10⁻¹⁶"),
    paste0("LR=", round(LR_sdm_re,2), ", p<2,2×10⁻¹⁶"),
    paste0("LR=", round(LR_sem_re,2), ", p<2,2×10⁻¹⁶")
  ),
  Status = c(
    "Punkt odniesienia",
    "Odrzucony (LR vs SDM: p=0,038)",
    "Model finalny ⭐",
    "Problem konwergencji ⚠️"
  ),
  check.names = FALSE
) |>
  kbl(caption = "Zbiorcze porównanie modeli — wybór finalny",
      align = c("l","r","r","l","l")) |>
  kable_styling(bootstrap_options = c("striped","hover","condensed"),
                full_width = FALSE) |>
  row_spec(1, color = "#999999") |>
  row_spec(2, background = "#fff3cd") |>
  row_spec(3, bold = TRUE, background = "#d4edda") |>
  row_spec(4, background = "#fff3cd")
```

## 10.4 Test Morana I na resztach modelu SDM-RE

Sprawdzamy, czy reszty modelu SDM-RE nie wykazują resztkowej autokorelacji. Pakiet `splm` nie przechowuje reszt dla modelu RE, więc obliczamy je ręcznie jako:

$$\hat{\varepsilon}_{it} = y_{it} - \hat{\lambda} \cdot (Wy)_{it} - X_{it}\hat{\beta} - WX_{it}\hat{\theta}$$

Następnie uśredniamy reszty per region i testujemy Moranem I na N = 220 średnich.

```{r moran-residuals, results='hide'}
# Definicja parametrów modelu SDM-RE (używane też w sekcji 11)
rho  <- model_SDM_RE$arcoef["lambda"]
beta <- model_SDM_RE$coefficients

W_mat_dense <- listw2mat(W.knn)
y_vec        <- panel_splm$ln_nights_per_1000pop
# Dane posortowane geo_id → year (7 obs na region).
# matrix(y_vec, nrow=7): kolumna i = wszystkie lata regionu i ✓
# Y %*% t(W) daje macierz 7×220 spatial lagów dla każdego roku.
# as.vector(t(...)) przywraca kolejność geo → year zgodną z y_vec.
Y_mat        <- matrix(y_vec, nrow = 7)
WY_mat       <- Y_mat %*% t(W_mat_dense)
Wy_vec       <- as.vector(t(WY_mat))
X_mat        <- model.matrix(ln_nights_per_1000pop ~ ln_gdp_pc + ln_pop_density +
                             unesco_count + coast + ln_area_km2 +
                             W_ln_gdp_pc + W_ln_pop_density + W_unesco_count +
                             W_coast + W_ln_area_km2, data = panel_splm)
residuals_manual <- y_vec - rho * Wy_vec - X_mat %*% beta

resid_df <- data.frame(geo_id = panel_splm$geo_id,
                       resid  = as.vector(residuals_manual))
resid_mean <- resid_df |>
  group_by(geo_id) |>
  summarise(resid_mean = mean(resid)) |>
  arrange(geo_id)

nuts_order    <- attr(W.knn, "region.id")
resid_ordered <- resid_mean$resid_mean[match(nuts_order, resid_mean$geo_id)]

moran_resid_sar <- moran.test(resid_ordered, listw = W.knn, zero.policy = TRUE)
```

```{r moran-resid-table, echo=FALSE}
data.frame(
  Test = "Moran I — reszty SDM-RE (średnie regionalne)",
  `Moran I` = round(moran_resid_sar$estimate[1], 4),
  `E(I)`    = round(moran_resid_sar$estimate[2], 4),
  Deviate   = round(moran_resid_sar$statistic, 4),
  `p-value` = formatC(moran_resid_sar$p.value, format = "e", digits = 2),
  Wniosek   = "Istotna resztkowa autokorelacja ⚠️",
  check.names = FALSE
) |>
  kbl(caption = "Test Morana I na resztach modelu SDM-RE",
      align = c("l","r","r","r","r","l")) |>
  kable_styling(bootstrap_options = c("striped","hover","condensed"),
                full_width = FALSE) |>
  row_spec(1, background = "#fff3cd")
```

<div class="warning-box">
⚠️ <strong>Resztkowa autokorelacja przestrzenna:</strong> Moran I = `r round(moran_resid_sar$estimate[1], 4)`, p = `r formatC(moran_resid_sar$p.value, format="e", digits=2)`<br><br>
Reszty wykazują silną resztkową autokorelację przestrzenną. Model SDM-RE, jako rozszerzenie SAR, nie redukuje autokorelacji w składniku losowym. Naturalną alternatywą byłby model SARAR-RE łączący autoregresję przestrzenną z autokorelacją błędów, jednak jego estymacja zakończyła się błędem numerycznym pakietu <code>splm</code> (sekcja 10.2). SDM-RE pozostaje najlepszym dostępnym modelem — wyniki należy interpretować z uwzględnieniem tego ograniczenia.
</div>

## 10.5 Wnioski — model finalny

<div class="result-box">
🎯 <strong>Model finalny: SDM-RE</strong><br><br>
Wybieramy model SDM-RE na podstawie:
<ol>
<li>Robust LM-SAR istotnie bardziej znaczący niż Robust LM-SEM, co wskazuje na autoregresję przestrzenną jako właściwy mechanizm.</li>
<li>Testy BSK potwierdzają konieczność uwzględnienia zarówno autoregresji przestrzennej, jak i efektów losowych.</li>
<li>Test LR (SDM-RE vs SAR-RE): LR = `r round(LR_sdm, 3)`, p = `r round(pval_sdm, 3)` — lagi WX wspólnie istotne, SDM-RE istotnie lepszy od SAR-RE.</li>
<li>Test LR (SDM-RE vs pooled OLS): LR = `r round(LR_sdm_re, 2)`, p < 2,2×10⁻¹⁶ — model SDM-RE lepszy od pooled OLS.</li>
<li>Wyższy logLik niż SAR-RE i SEM-RE; SEM-RE ma dodatkowo problem z wnioskowaniem o parametrach przestrzennych.</li>
</ol>
Model: <strong>y_it = λ·(W⊗I_T)·y_it + X_it·β + WX_it·θ + α_i + ξ_it</strong>, gdzie λ = `r round(rho, 3)` (parametr autoregresji), α_i to losowe efekty regionów (φ = `r round(model_SDM_RE$errcomp["phi"], 2)`, co wskazuje na silne różnice między regionami niewyjaśnione przez zmienne).
</div>

---

# 11. Efekty bezpośrednie, pośrednie i całkowite

W modelu SDM współczynniki β nie są bezpośrednimi efektami zmiennych, bo zmiana w jednym regionie wpływa przez λ na sąsiadów, którzy z kolei wpływają z powrotem. W SDM dodatkowo uwzględniane są lagi przestrzenne WX. Zgodnie z LeSage i Pace (2009) wyznaczamy trzy rodzaje efektów:

- **Efekt bezpośredni:** wpływ zmiennej w danym regionie na wynik w tym samym regionie
- **Efekt pośredni:** wpływ zmiennej w danym regionie na wynik w regionach sąsiednich (spillover)
- **Efekt całkowity:** suma obu

## 11.1 Obliczanie efektów — funkcja `impacts()`

W modelu SDM-RE efekty dla zmiennej $X_k$ mają postać:

$$\frac{\partial y}{\partial X_k} = (I - \lambda W)^{-1} (\beta_k I + \theta_k W)$$

Efekty obliczamy funkcją `impacts()` z pakietu `spdep`. Błędy standardowe i p-wartości wyznaczane są symulacją Monte Carlo (`R=1000`). Przed wywołaniem `impacts()` ustawiamy atrybut `have_factor_preds = FALSE` (wymagane dla obiektów `splm`).

```{r effects-computation, results='hide'}
# Poprawka atrybutu wymagana dla modeli splm (workaround)
attr(model_SDM_RE, "have_factor_preds") <- FALSE

# Obliczenie efektów metodą trace (Barry i Pace 2004)
# time=7 — liczba okresów w panelu; R=1000 — symulacja MC dla SE i p-value
set.seed(123)
imp <- impacts(model_SDM_RE, listw = W.knn, time = 7, R = 1000)

# Nazwy zmiennych objaśniających (bez interceptu i bez lagów WX)
vars <- c("ln_gdp_pc", "ln_pop_density", "unesco_count", "coast", "ln_area_km2")

# Punktowe oceny efektów — tylko zmienne główne (bez lagów WX)
effects_df <- data.frame(
  Zmienna     = vars,
  Bezposredni = as.numeric(imp$res$direct)[1:5],
  Posredni    = as.numeric(imp$res$indirect)[1:5],
  Calkowity   = as.numeric(imp$res$total)[1:5]
)

# Błędy standardowe i p-wartości z symulacji MC
imp_sum <- summary(imp, zstats = TRUE, short = TRUE)

mc_results <- data.frame(
  Zmienna      = vars,
  Bezp_SE      = as.numeric(imp_sum$semat[1:5, "Direct"]),
  Posred_SE    = as.numeric(imp_sum$semat[1:5, "Indirect"]),
  Calkowity_SE = as.numeric(imp_sum$semat[1:5, "Total"]),
  Bezp_p       = as.numeric(imp_sum$pzmat[1:5, "Direct"]),
  Posred_p     = as.numeric(imp_sum$pzmat[1:5, "Indirect"]),
  Calkowity_p  = as.numeric(imp_sum$pzmat[1:5, "Total"])
)
```

## 11.2 Wyniki — tabela efektów przestrzennych z błędami standardowymi

```{r effects-table, echo=FALSE}
effects_full <- effects_df |>
  left_join(mc_results, by = "Zmienna") |>
  mutate(
    beta_val    = as.numeric(beta[vars]),
    Bezp_fmt    = paste0(round(Bezposredni, 4), " (", round(Bezp_SE, 4), ")"),
    Posred_fmt  = paste0(round(Posredni,    4), " (", round(Posred_SE, 4), ")"),
    Calko_fmt   = paste0(round(Calkowity,   4), " (", round(Calkowity_SE, 4), ")"),
    p_fmt       = case_when(
      Bezp_p < 0.001 ~ "< 0,001",
      TRUE           ~ formatC(Bezp_p, format="e", digits=2)
    )
  )

data.frame(
  Zmienna             = vars,
  `β (SDM-RE)`        = round(beta[vars], 5),
  `Efekt bezp. (SE)`  = effects_full$Bezp_fmt,
  `Efekt pośr. (SE)`  = effects_full$Posred_fmt,
  `Efekt całk. (SE)`  = effects_full$Calko_fmt,
  `p-value`           = effects_full$p_fmt,
  check.names = FALSE,
  stringsAsFactors = FALSE
) |>
  kbl(caption = "Efekty bezpośrednie, pośrednie i całkowite — model SDM-RE z błędami std. (symulacja Monte Carlo, R=1000)",
      align = c("l","r","r","r","r","r"),
      row.names = FALSE) |>
  kable_styling(bootstrap_options = c("striped","hover","condensed"),
                full_width = FALSE) |>
  row_spec(0, bold = TRUE) |>
  column_spec(3, bold = TRUE, background = "#e8f4fd") |>
  column_spec(4, background = "#fff3cd") |>
  column_spec(5, bold = TRUE, background = "#d4edda")
```

<div class="info-box">
ℹ️ Błędy standardowe wyznaczono metodą Monte Carlo (1000 replikacji), losując λ, β i θ z ich rozkładów i obliczając efekty za każdym razem. p-wartości wyznaczono empirycznie. W modelu SDM efekty uwzględniają zarówno bezpośredni wpływ X, jak i lagi WX, co daje pełniejszy obraz mechanizmów przestrzennych niż w SAR.
</div>

## 11.3 Interpretacja efektów

```{r effects-interpretation, echo=FALSE}
e <- effects_df
e_gdp    <- e[e$Zmienna == "ln_gdp_pc",    ]
e_pop    <- e[e$Zmienna == "ln_pop_density",]
e_unesco <- e[e$Zmienna == "unesco_count",  ]
e_coast  <- e[e$Zmienna == "coast",         ]
e_area   <- e[e$Zmienna == "ln_area_km2",      ]
```

**PKB per capita (`ln_gdp_pc`):** Wzrost PKB per capita o 1% zwiększa intensywność turystyki o `r round(e_gdp$Bezposredni/100, 5)` jedn. w danym regionie i o `r round(e_gdp$Posredni/100, 5)` jedn. w regionach sąsiednich (oba efekty p < 0,001). Efekt całkowity: `r round(e_gdp$Calkowity, 4)` jedn.

**Gęstość zaludnienia (`ln_pop_density`):** Wzrost gęstości o 1% zmniejsza intensywność o `r round(abs(e_pop$Bezposredni)/100, 5)` jedn. w danym regionie i o `r round(abs(e_pop$Posredni)/100, 5)` jedn. u sąsiadów (oba efekty p < 0,001). Efekt całkowity: `r round(e_pop$Calkowity, 4)` jedn.

**Liczba obiektów UNESCO (`unesco_count`):** Każdy dodatkowy obiekt UNESCO zwiększa intensywność o `r round(e_unesco$Bezposredni, 4)` jedn. w danym regionie i o `r round(e_unesco$Posredni, 4)` jedn. w sąsiednich. Efekt całkowity: `r round(e_unesco$Calkowity, 4)` jedn.

**Dostęp do wybrzeża (`coast`):** Regiony nadmorskie mają wyższą intensywność o `r round(e_coast$Bezposredni, 4)` jedn. niż śródlądowe, a sąsiadujące z nimi regiony korzystają ze spillovera równego `r round(e_coast$Posredni, 4)` jedn. Efekt całkowity: `r round(e_coast$Calkowity, 4)` jedn.

**Powierzchnia regionu (`ln_area_km2`):** Wzrost powierzchni o 1% zmniejsza intensywność o `r round(abs(e_area$Bezposredni)/100, 5)` jedn. w danym regionie i o `r round(abs(e_area$Posredni)/100, 5)` jedn. w sąsiednich (oba efekty p < 0,001). Efekt całkowity: `r round(e_area$Calkowity, 4)` jedn.

## 11.4 Wnioski

<div class="result-box">
🎯 <strong>Wnioski z analizy efektów przestrzennych</strong><br><br>
<ol>
<li>Wszystkie efekty zmiennych głównych są statystycznie istotne (p < 0,05). PKB, gęstość zaludnienia i powierzchnia mają p < 0,001.</li>
<li>Efekty pośrednie są ok. 3× większe od bezpośrednich. Wynika to z wysokiego λ = `r round(rho, 3)` (mnożnik przestrzenny ok. `r round(1/(1-rho), 2)`), co oznacza że wpływ zmian w jednym regionie silnie rozchodzi się na sąsiednie.</li>
<li>Znaki efektów pośrednich są takie same jak β, mechanizm przestrzenny wzmacnia więc kierunek zależności. Bogatsze regiony i te z obiektami UNESCO generują pozytywne efekty dla sąsiadów.</li>
<li>Efekt pośredni PKB (`r round(e_gdp$Posredni, 4)`, p < 0,001) jest ok. 3× większy od bezpośredniego (`r round(e_gdp$Bezposredni, 4)`), co wskazuje na silne powiązania przestrzenne europejskich rynków turystycznych.</li>
</ol>
</div>

