---
title: "Projekt EPS"
subtitle: "Intensywność turystyki w regionach NUTS2 UE (2017–2023)"
author: "Zespół projektowy"
date: "`r Sys.Date()`"
output: html_document
---

```{r setup, include=FALSE}
knitr::opts_chunk$set(echo = TRUE, warning = FALSE, message = FALSE)
```

```{r}
rm(list = ls())
```

# Pakiety

```{r libraries, message=FALSE, warning=FALSE}
library(spdep)
library(sf)
library(tmap)
library(bispdep)
library(dplyr)
library(ggplot2)
library(tidyr)
```

# 1. Wczytanie danych

```{r load-data}
# Panel danych (220 regionów x 7 lat = 1540 obserwacji, 17 zmiennych)
panel <- readRDS("panel_final.rds")

# Mapa NUTS2 (220 regionów zgodnych z panelem)
nuts2 <- st_read("nuts2_final.gpkg", quiet = TRUE)

# Sprawdzenie spójności
cat("Liczba regionów w panelu:", length(unique(panel$geo_id)), "\n")
cat("Liczba regionów w mapie: ", nrow(nuts2), "\n")
cat("Identyczny zbiór?        ",
    setequal(unique(panel$geo_id), nuts2$NUTS_ID), "\n")
```

```{r reproject}
# Reprojekcja do EPSG:3035 (Europejska projekcja Equal Area)
nuts2_proj <- st_transform(nuts2, 3035)
```

# 2. Wizualizacja zjawiska — mapy intensywności turystyki (punkt 3 PDFa)

## 2.1 Przygotowanie danych do map

```{r prepare-maps}
# 2019 = ostatni rok pre-COVID, 2023 = post-COVID
map_2019 <- nuts2_proj |>
  left_join(panel |> filter(year == 2019), by = c("NUTS_ID" = "geo_id"))

map_2023 <- nuts2_proj |>
  left_join(panel |> filter(year == 2023), by = c("NUTS_ID" = "geo_id"))
```

## 2.2 Mapa choropletowa 2019 (pre-COVID)

```{r map-2019, fig.width=10, fig.height=8}
m_2019 <- tm_shape(map_2019) +
  tm_polygons(
    fill = "ln_nights_per_1000pop",
    fill.scale = tm_scale_intervals(
      style = "quantile", n = 7, values = "brewer.yl_or_rd"
    ),
    fill.legend = tm_legend(title = "ln(noclegów/1000 mieszk.)"),
    col = "white", lwd = 0.3
  ) +
  tm_layout(
    legend.position = c("left", "top"),
    legend.title.size = 0.8, legend.text.size = 0.7,
    legend.bg.color = "white", legend.bg.alpha = 0.85,
    legend.frame = TRUE
  ) +
  tm_title("Intensywność turystyki w regionach UE (NUTS2), 2019")

tmap_save(m_2019, "mapa_turystyka_2019.png", width = 10, height = 8, dpi = 300)
m_2019
```

## 2.3 Mapa choropletowa 2023 (post-COVID)

```{r map-2023, fig.width=10, fig.height=8}
m_2023 <- tm_shape(map_2023) +
  tm_polygons(
    fill = "ln_nights_per_1000pop",
    fill.scale = tm_scale_intervals(
      style = "quantile", n = 7, values = "brewer.yl_or_rd"
    ),
    fill.legend = tm_legend(title = "ln(noclegów/1000 mieszk.)"),
    col = "white", lwd = 0.3
  ) +
  tm_layout(
    legend.position = c("left", "top"),
    legend.title.size = 0.8, legend.text.size = 0.7,
    legend.bg.color = "white", legend.bg.alpha = 0.85,
    legend.frame = TRUE
  ) +
  tm_title("Intensywność turystyki w regionach UE (NUTS2), 2023")

tmap_save(m_2023, "mapa_turystyka_2023.png", width = 10, height = 8, dpi = 300)
m_2023
```

## 2.4 Komentarz do map

Na obu mapach widoczna jest wyraźna struktura przestrzenna intensywności turystyki w Europie, stabilna między 2019 a 2023 rokiem:

1. **Pas śródziemnomorski** (najwyższa intensywność, ciemna czerwień): wybrzeże Hiszpanii (Baleary, Andaluzja, Katalonia), południowe Włochy (Sycylia, Sardynia, Lazio), Grecja (wyspy Egejskie, Kreta, Wyspy Jońskie), Chorwacja adriatycka, Algarve (Portugalia) oraz Korsyka. Regiony te osiągają ln(noclegów/1000 mieszk.) > 9.25, co odpowiada ponad 10 000 noclegów na 1000 mieszkańców rocznie.

2. **Europa Wschodnia** (najniższa intensywność, jasnożółty): wschodnia Polska (Mazowsze regionalne, Opolskie, Wielkopolskie), wewnętrzna Rumunia, Bułgaria oraz zachodnia Słowacja. Wartości ln < 7.6, czyli poniżej 2000 noclegów na 1000 mieszkańców.

3. **Niemcy i Austria**: Bawaria i Tyrol (ciemna czerwień) to silne destynacje turystyczne, podczas gdy regiony wschodnioniemieckie (Brandenburgia, Saksonia-Anhalt) są znacznie słabsze. Austria wykazuje wysoką intensywność turystyki w regionach alpejskich.

4. **Skandynawia i kraje bałtyckie** (średnia intensywność, pomarańczowy): Szwecja, Finlandia, Dania wykazują umiarkowaną intensywność.

5. **Francja** wykazuje dużą wewnętrzną heterogeniczność — od bardzo wysokiej intensywności na Korsyce i wybrzeżu do umiarkowanej w regionach wewnętrznych.

6. **Porównanie 2019 vs 2023**: struktura przestrzenna jest zaskakująco stabilna. Nie zaobserwowano wyraźnej redystrybucji turystyki po pandemii.

7. **Przesłanka autokorelacji przestrzennej**: widoczne jest wyraźne "grupowanie" podobnych wartości — regiony o wysokiej intensywności sąsiadują z regionami o wysokiej intensywności (basen śródziemnomorski, Alpy austriacko-bawarskie), a regiony o niskiej sąsiadują z regionami o niskiej (Europa Wschodnia).


# 3. Macierze wag przestrzennych

Wyznaczamy trzy macierze wag: macierz sąsiedztwa I rzędu (Queen), macierz K najbliższych sąsiadów (KNN k=5) oraz macierz odległości euklidesowej.

## 3.1 Macierz Queen I rzędu

```{r weights-queen}
nb.q1 <- poly2nb(nuts2_proj, queen = TRUE)
summary(nb.q1)

n_islands <- sum(card(nb.q1) == 0)
cat("Liczba regionów bez sąsiadów (wysp):", n_islands, "\n")
cat("Wyspy:", nuts2_proj$NUTS_ID[card(nb.q1) == 0], "\n")

W.q1 <- nb2listw(nb.q1, style = "W", zero.policy = TRUE)
```

## 3.2 Macierz KNN (k=5)

```{r weights-knn}
coords <- st_coordinates(st_centroid(nuts2_proj, of_largest_polygon = TRUE))

nb.knn <- knn2nb(knearneigh(coords, k = 5), row.names = nuts2_proj$NUTS_ID)
summary(nb.knn)

W.knn <- nb2listw(nb.knn, style = "W")
```

## 3.3 Macierz odległości euklidesowej

```{r weights-dist}
knn1 <- knn2nb(knearneigh(coords, k = 1))
all.linked <- max(unlist(nbdists(knn1, coords)))
cat("Minimalna odległość dla pełnego połączenia:",
    round(all.linked/1000, 0), "km\n")

nb.dist <- dnearneigh(coords, 0, all.linked)
summary(nb.dist)

W.dist <- nb2listw(nb.dist, style = "W")
```

## 3.4 Wizualizacja powiązań przestrzennych

```{r plot-connections, fig.width=14, fig.height=6}
par(mfrow = c(1, 3), mar = c(1, 1, 2, 1))

plot(st_geometry(nuts2_proj), border = "grey", main = "Queen (z zero.policy)")
plot(nb.q1, coords, add = TRUE, col = "red", lwd = 0.4)

plot(st_geometry(nuts2_proj), border = "grey", main = "KNN k=5")
plot(nb.knn, coords, add = TRUE, col = "red", lwd = 0.4)

plot(st_geometry(nuts2_proj), border = "grey", main = "Dystansowa")
plot(nb.dist, coords, add = TRUE, col = "red", lwd = 0.4)

par(mfrow = c(1, 1))
```


# 4. Globalna statystyka Morana I

## 4.1 Moran I dla 2019 (z różnymi macierzami)

```{r moran-snapshots}
calc_moran <- function(year_, W, var = "ln_nights_per_1000pop") {
  d <- panel |> filter(year == year_)
  d <- d[match(nuts2_proj$NUTS_ID, d$geo_id), ]
  moran.test(d[[var]], listw = W, zero.policy = TRUE)
}

cat("=== MORAN I, ROK 2019 ===\n")
cat("\n--- Macierz Queen ---\n")
print(calc_moran(2019, W.q1))
cat("\n--- Macierz KNN ---\n")
print(calc_moran(2019, W.knn))
cat("\n--- Macierz dystansowa ---\n")
print(calc_moran(2019, W.dist))
```

## 4.2 Moran I dla każdego roku — ewolucja w czasie

```{r moran-time-evolution}
years <- 2017:2023
moran_evolution <- sapply(years, function(y) {
  d <- panel |> filter(year == y)
  d <- d[match(nuts2_proj$NUTS_ID, d$geo_id), ]
  m <- moran.test(d$ln_nights_per_1000pop, listw = W.knn, zero.policy = TRUE)
  c(I = m$estimate["Moran I statistic"], pval = m$p.value)
})

moran_df <- data.frame(
  year = years,
  moran_I = moran_evolution["I.Moran I statistic", ],
  p_value = moran_evolution["pval", ]
)
print(moran_df)
```

```{r moran-evolution-plot, fig.width=8, fig.height=5}
ggplot(moran_df, aes(x = year, y = moran_I)) +
  geom_line(linewidth = 1, color = "steelblue") +
  geom_point(size = 3, color = "steelblue") +
  geom_vline(xintercept = 2020, linetype = "dashed", color = "red") +
  annotate("text", x = 2020.2, y = max(moran_df$moran_I),
           label = "COVID-19", hjust = 0, color = "red") +
  scale_x_continuous(breaks = years) +
  labs(
    title = "Ewolucja globalnej statystyki Morana I, 2017-2023",
    subtitle = "Macierz wag: KNN k=5; zmienna: ln(noclegów/1000 mieszk.)",
    x = "Rok", y = "Moran I"
  ) +
  theme_minimal()
```

## 4.3 Wykresy rozproszenia Morana

```{r moran-scatter-2019, fig.width=7, fig.height=6}
d2019 <- panel |> filter(year == 2019)
d2019 <- d2019[match(nuts2_proj$NUTS_ID, d2019$geo_id), ]

moran.plot(d2019$ln_nights_per_1000pop, listw = W.knn,
           main = "Wykres rozproszenia Morana — 2019 (pre-COVID)",
           xlab = "ln(noclegów/1000 mieszk.)", ylab = "Spatial lag",
           labels = as.character(d2019$geo_id), zero.policy = TRUE)
```

```{r moran-scatter-2023, fig.width=7, fig.height=6}
d2023 <- panel |> filter(year == 2023)
d2023 <- d2023[match(nuts2_proj$NUTS_ID, d2023$geo_id), ]

moran.plot(d2023$ln_nights_per_1000pop, listw = W.knn,
           main = "Wykres rozproszenia Morana — 2023 (post-COVID)",
           xlab = "ln(noclegów/1000 mieszk.)", ylab = "Spatial lag",
           labels = as.character(d2023$geo_id), zero.policy = TRUE)
```


# 5. Lokalna statystyka Morana I (LISA)

## 5.1 LISA dla 2019

```{r lisa-2019}
local_moran_2019 <- localmoran(d2019$ln_nights_per_1000pop,
                                listw = W.knn, zero.policy = TRUE)

map_2019$lmI <- local_moran_2019[, "Ii"]
map_2019$lmZ <- local_moran_2019[, "Z.Ii"]
map_2019$lmp <- local_moran_2019[, "Pr(z != E(Ii))"]
map_2019$LH  <- attr(local_moran_2019, "quadr")[, "mean"]

head(local_moran_2019)
```

## 5.2 LISA dla 2023

```{r lisa-2023}
local_moran_2023 <- localmoran(d2023$ln_nights_per_1000pop,
                                listw = W.knn, zero.policy = TRUE)

map_2023$lmI <- local_moran_2023[, "Ii"]
map_2023$lmZ <- local_moran_2023[, "Z.Ii"]
map_2023$lmp <- local_moran_2023[, "Pr(z != E(Ii))"]
map_2023$LH  <- attr(local_moran_2023, "quadr")[, "mean"]

head(local_moran_2023)
```

## 5.3 Mapy klastrów LISA (moran.cluster z bispdep)

```{r lisa-cluster-2019, fig.width=10, fig.height=8}
moran.cluster(d2019$ln_nights_per_1000pop,
              listw = W.knn, zero.policy = TRUE,
              st_geometry(nuts2_proj),
              significant = TRUE, pleg = "topleft")
title("Mapa klastrów LISA — 2019 (pre-COVID)")
```

```{r lisa-cluster-2023, fig.width=10, fig.height=8}
moran.cluster(d2023$ln_nights_per_1000pop,
              listw = W.knn, zero.policy = TRUE,
              st_geometry(nuts2_proj),
              significant = TRUE, pleg = "topleft")
title("Mapa klastrów LISA — 2023 (post-COVID)")
```

## 5.4 Mapy typu klastrów (High-High / Low-Low / outliers)

```{r lisa-cluster-type}
map_2019 <- map_2019 |>
  mutate(cluster_type = case_when(
    lmp >= 0.05                     ~ "Nieistotny",
    as.character(LH) == "High-High" ~ "High-High (hot spot)",
    as.character(LH) == "Low-Low"   ~ "Low-Low (cold spot)",
    as.character(LH) == "High-Low"  ~ "High-Low (outlier)",
    as.character(LH) == "Low-High"  ~ "Low-High (outlier)",
    TRUE                            ~ "Nieistotny"
  ))

map_2023 <- map_2023 |>
  mutate(cluster_type = case_when(
    lmp >= 0.05                     ~ "Nieistotny",
    as.character(LH) == "High-High" ~ "High-High (hot spot)",
    as.character(LH) == "Low-Low"   ~ "Low-Low (cold spot)",
    as.character(LH) == "High-Low"  ~ "High-Low (outlier)",
    as.character(LH) == "Low-High"  ~ "Low-High (outlier)",
    TRUE                            ~ "Nieistotny"
  ))

cat("=== Klastry LISA 2019 ===\n")
print(table(map_2019$cluster_type))
cat("\n=== Klastry LISA 2023 ===\n")
print(table(map_2023$cluster_type))
```

```{r lisa-cluster-map-2019, fig.width=10, fig.height=8}
m_cl_2019 <- tm_shape(map_2019) +
  tm_polygons(
    fill = "cluster_type",
    fill.scale = tm_scale_categorical(
      values = c(
        "High-High (hot spot)" = "#d7191c",
        "Low-Low (cold spot)"  = "#2c7bb6",
        "High-Low (outlier)"   = "#fdae61",
        "Low-High (outlier)"   = "#abd9e9",
        "Nieistotny"           = "grey90"
      )
    ),
    fill.legend = tm_legend(title = "Typ klastra LISA"),
    col = "white", lwd = 0.3
  ) +
  tm_layout(
    legend.position = c("left", "top"),
    legend.title.size = 0.8, legend.text.size = 0.7,
    legend.bg.color = "white", legend.bg.alpha = 0.85,
    legend.frame = TRUE
  ) +
  tm_title("Klastry LISA — 2019 (pre-COVID)")

tmap_save(m_cl_2019, "lisa_clusters_2019.png", width = 10, height = 8, dpi = 300)
m_cl_2019
```

```{r lisa-cluster-map-2023, fig.width=10, fig.height=8}
m_cl_2023 <- tm_shape(map_2023) +
  tm_polygons(
    fill = "cluster_type",
    fill.scale = tm_scale_categorical(
      values = c(
        "High-High (hot spot)" = "#d7191c",
        "Low-Low (cold spot)"  = "#2c7bb6",
        "High-Low (outlier)"   = "#fdae61",
        "Low-High (outlier)"   = "#abd9e9",
        "Nieistotny"           = "grey90"
      )
    ),
    fill.legend = tm_legend(title = "Typ klastra LISA"),
    col = "white", lwd = 0.3
  ) +
  tm_layout(
    legend.position = c("left", "top"),
    legend.title.size = 0.8, legend.text.size = 0.7,
    legend.bg.color = "white", legend.bg.alpha = 0.85,
    legend.frame = TRUE
  ) +
  tm_title("Klastry LISA — 2023 (post-COVID)")

tmap_save(m_cl_2023, "lisa_clusters_2023.png", width = 10, height = 8, dpi = 300)
m_cl_2023
```

## 5.5 Mapy istotności LISA

```{r lisa-significance}
map_2019 <- map_2019 |>
  mutate(sig_level = case_when(
    lmp < 0.01  ~ "p < 0.01",
    lmp < 0.05  ~ "p < 0.05",
    lmp < 0.10  ~ "p < 0.10",
    TRUE        ~ "nieistotne"
  ))

map_2023 <- map_2023 |>
  mutate(sig_level = case_when(
    lmp < 0.01  ~ "p < 0.01",
    lmp < 0.05  ~ "p < 0.05",
    lmp < 0.10  ~ "p < 0.10",
    TRUE        ~ "nieistotne"
  ))
```

```{r lisa-sig-2019, fig.width=10, fig.height=8}
m_sig_2019 <- tm_shape(map_2019) +
  tm_polygons(
    fill = "sig_level",
    fill.scale = tm_scale_categorical(
      values = c("p < 0.01" = "#08306b", "p < 0.05" = "#2171b5",
                 "p < 0.10" = "#6baed6", "nieistotne" = "grey90")
    ),
    fill.legend = tm_legend(title = "Istotność LISA"),
    col = "white", lwd = 0.3
  ) +
  tm_layout(legend.position = c("left", "top")) +
  tm_title("Istotność lokalnej statystyki Morana — 2019")

tmap_save(m_sig_2019, "lisa_sig_2019.png", width = 10, height = 8, dpi = 300)
m_sig_2019
```

```{r lisa-sig-2023, fig.width=10, fig.height=8}
m_sig_2023 <- tm_shape(map_2023) +
  tm_polygons(
    fill = "sig_level",
    fill.scale = tm_scale_categorical(
      values = c("p < 0.01" = "#08306b", "p < 0.05" = "#2171b5",
                 "p < 0.10" = "#6baed6", "nieistotne" = "grey90")
    ),
    fill.legend = tm_legend(title = "Istotność LISA"),
    col = "white", lwd = 0.3
  ) +
  tm_layout(legend.position = c("left", "top")) +
  tm_title("Istotność lokalnej statystyki Morana — 2023")

tmap_save(m_sig_2023, "lisa_sig_2023.png", width = 10, height = 8, dpi = 300)
m_sig_2023
```


# 6. Wnioski z analizy przestrzennej

## 6.1 Autokorelacja przestrzenna istnieje

Globalna statystyka Morana I jest istotna statystycznie we wszystkich badanych latach (p-value < 0.001), potwierdzając istnienie umiarkowanej, ale wysoce istotnej dodatniej autokorelacji przestrzennej intensywności turystyki w 220 regionach NUTS2 z 25 krajów UE.

## 6.2 Porównanie macierzy wag

Wyniki są spójne między trzema macierzami wag, co świadczy o robustności wykrytej autokorelacji. Jako główną macierz wag do dalszego modelowania wybrano KNN k=5, ponieważ: (a) zapewnia pełną łączność grafu — wszystkie 220 regionów mają dokładnie 5 sąsiadów, w tym regiony wyspiarskie, które w macierzy Queen nie miałyby żadnych sąsiadów; (b) każdy region ma identyczną liczbę sąsiadów, co eliminuje problem nierównomierności macierzy dystansowej.

## 6.3 Ewolucja autokorelacji w czasie (pre vs post-COVID)

Analiza ewolucji globalnej statystyki Morana I w latach 2017–2023 ujawnia istotny wzorzec. W okresie pre-COVID (2017–2019) obserwujemy stopniowy spadek autokorelacji, sugerujący powolną dywersyfikację przestrzenną turystyki. Szok pandemiczny (2020–2021) przyniósł gwałtowny wzrost — najwyższe wartości Morana I w całym badanym okresie. Pandemia nie "rozlała" turystyki z przepełnionych destynacji do sąsiednich regionów, lecz przeciwnie — skoncentrowała ją w regionach tradycyjnie turystycznych. Interpretacja: dominacja turystyki krajowej i krótkodystansowej, która kierowała się do znanych, sprawdzonych destynacji.

W latach 2022–2023 autokorelacja ustabilizowała się na poziomie wyższym niż przed pandemią, co sugeruje trwałą zmianę struktury przestrzennej europejskiej turystyki.

Wbrew wstępnej hipotezie o przestrzennej redystrybucji turystyki po pandemii, wyniki wskazują na efekt odwrotny — pogłębienie koncentracji przestrzennej. Jest to ciekawszy wynik niż potwierdzenie hipotezy, gdyż sugeruje mechanizm "ucieczki do bezpieczeństwa" (flight to safety) w turystyce — analogiczny do zachowań na rynkach finansowych.

## 6.4 Klastry LISA

Lokalna statystyka Morana I identyfikuje dwa główne typy klastrów:

- **Cold spots (Low-Low)**: Europa Środkowo-Wschodnia — wschodnia Polska, Czechy, Słowacja, Węgry, Rumunia i Bułgaria, a po dodaniu Niemiec do panelu — potencjalnie wschodnie landy (Brandenburgia, Saksonia-Anhalt, Meklemburgia). Regiony te tworzą zwarty obszar niskiej intensywności turystyki.

- **Hot spots (High-High)**: Grecja (wyspy Egejskie, Kreta, Wyspy Jońskie), Cypr, południowe Włochy, Chorwacja adriatycka, oraz regiony alpejskie (Tyrol, Bawaria). Klaster śródziemnomorski i alpejski tworzony przez regiony wyspiarskie, nadmorskie i górskie.

- **Outliers**: Algarve (PT15) jako High-Low — wysoko turystyczne w słabo turystycznym otoczeniu. Grecja zachodnia jako Low-High — niższa intensywność w mocnym otoczeniu wyspiarskim.

## 6.5 Konsekwencje dla modelowania

Istotna autokorelacja przestrzenna oznacza, że klasyczny model OLS będzie obciążony i nieefektywny. Reszty modelu OLS będą wykazywać zależności przestrzenne, naruszając założenie o niezależności składników losowych. Konieczne jest zastosowanie modeli regresji przestrzennej (SAR, SEM, SARAR lub SDM) uwzględniających interakcje przestrzenne, co zostanie przeprowadzone w następnej części analizy.

```{r}
library(car)
library(dplyr)

panel <- readRDS("panel_final.rds")
d <- panel |> filter(year == 2019)

# --- 1. Macierz korelacji ---
cat("=== MACIERZ KORELACJI ===\n")
d |>
  select(ln_gdp_pc, ln_pop_density, ln_wage_per_capita,
         tertiary_edu, unesco_count, coast, area_km2) |>
  cor(use = "complete.obs") |>
  round(2) |>
  print()

# --- 2. Model pełny (wszystkie kandydatki) ---
cat("\n=== MODEL PEŁNY ===\n")
model_full <- lm(ln_nights_per_1000pop ~ ln_gdp_pc + ln_pop_density + 
                 ln_wage_per_capita + tertiary_edu + unesco_count + 
                 coast + area_km2, data = d)
summary(model_full)
cat("\nVIF:\n")
print(vif(model_full))

# --- 3. Model bez area_km2 ---
cat("\n=== MODEL BEZ AREA_KM2 ===\n")
model_no_area <- lm(ln_nights_per_1000pop ~ ln_gdp_pc + ln_pop_density + 
                    ln_wage_per_capita + tertiary_edu + unesco_count + 
                    coast, data = d)
summary(model_no_area)
cat("\nVIF:\n")
print(vif(model_no_area))

# --- 4. Model bez wage (tylko gdp) ---
cat("\n=== MODEL BEZ WAGE (tylko GDP) ===\n")
model_no_wage <- lm(ln_nights_per_1000pop ~ ln_gdp_pc + ln_pop_density + 
                    tertiary_edu + unesco_count + coast + area_km2, 
                    data = d)
summary(model_no_wage)
cat("\nVIF:\n")
print(vif(model_no_wage))

# --- 5. Model bez gdp (tylko wage) ---
cat("\n=== MODEL BEZ GDP (tylko WAGE) ===\n")
model_no_gdp <- lm(ln_nights_per_1000pop ~ ln_pop_density + 
                   ln_wage_per_capita + tertiary_edu + unesco_count + 
                   coast + area_km2, data = d)
summary(model_no_gdp)
cat("\nVIF:\n")
print(vif(model_no_gdp))

# --- 6. Porównanie AIC ---
cat("\n=== PORÓWNANIE AIC ===\n")
print(AIC(model_full, model_no_area, model_no_wage, model_no_gdp))
cat("\n=== PORÓWNANIE BIC ===\n")
print(BIC(model_full, model_no_area, model_no_wage, model_no_gdp))
```

#### UWAGA
 Finalny model chyba: ln_nights_per_1000pop ~ ln_gdp_pc + ln_pop_density + 
                        tertiary_edu + unesco_count + 
                        coast + area_km2
                        
### DO SPRAWDZENIA!


