---
title: "Przestrzenna analiza intensywności turystyki"
subtitle: "w regionach NUTS2 Unii Europejskiej (2017–2023)"
author: "Zespół projektowy"
date: "`r format(Sys.Date(), '%d %B %Y')`"
output:
  rmdformats::readthedown:
    toc_depth: 3
    number_sections: true
    highlight: kate
    code_folding: hide
    self_contained: true
---

```{r setup, include=FALSE}
knitr::opts_chunk$set(
  echo       = TRUE,
  warning    = FALSE,
  message    = FALSE,
  fig.width  = 10,
  fig.height = 7,
  fig.align  = "center",
  comment    = ""
)
```

```{r libraries-and-data, include=FALSE}
rm(list = ls())
library(spdep); library(spatialreg); library(sf); library(tmap)
library(bispdep); library(dplyr); library(ggplot2); library(lmtest)
library(tseries); library(car); library(modelsummary)
library(plm); library(splm); library(Matrix)
library(kableExtra); library(broom); library(rmdformats)

panel      <- readRDS("panel_final.rds")
nuts2      <- st_read("nuts2_final.gpkg", quiet = TRUE)
nuts2_proj <- st_transform(nuts2, 3035)
n_regions  <- length(unique(panel$geo_id))
years_vec  <- sort(unique(panel$year))
```

<style>
/* ══════════════════════════════════════════════
   ADAPTACJA CSS DLA READTHEDOWN
══════════════════════════════════════════════ */

/* ── Typografia głównego obszaru treści ───── */
#main, #main p, #main li, #main td {
  font-family: 'Segoe UI', 'Source Sans Pro', Arial, sans-serif;
  font-size: 15px; line-height: 1.78; color: #1e2a38;
}
code, pre, kbd {
  font-family: 'Courier New', Courier, monospace;
  font-size: 12.5px;
}
pre {
  background: #f4f6f9 !important; border: 1px solid #dde3ed;
  border-radius: 5px; padding: 12px 14px;
}

/* ── Nagłówki w treści ──────────────────── */
#main h1 {
  font-size: 1.75rem; font-weight: 700;
  color: #16213e; border-bottom: 3px solid #1565c0;
  padding-bottom: 8px;
}
#main h2 {
  font-size: 1.35rem; font-weight: 700;
  color: #1565c0; border-bottom: 1px solid #bbdefb;
  padding-bottom: 4px; margin-top: 2em;
}
#main h3 {
  font-size: 1.12rem; font-weight: 700;
  color: #1976d2; margin-top: 1.5em;
}

/* ── Callout boxy — identyczne jak w oryginale ── */
.wniosek {
  background: #eff6ff; border-left: 5px solid #2563eb;
  padding: 14px 20px; margin: 20px 0; border-radius: 0 8px 8px 0;
  line-height: 1.7;
}
.wniosek::before {
  content: "📊 Wynik analizy";
  font-weight: 700; font-size: 0.75rem; color: #1e40af;
  text-transform: uppercase; letter-spacing: 0.7px;
  display: block; margin-bottom: 6px;
}
.sukces {
  background: #f0fdf4; border-left: 5px solid #16a34a;
  padding: 14px 20px; margin: 20px 0; border-radius: 0 8px 8px 0;
  line-height: 1.7;
}
.sukces::before {
  content: "✅ Hipoteza potwierdzona";
  font-weight: 700; font-size: 0.75rem; color: #15803d;
  text-transform: uppercase; letter-spacing: 0.7px;
  display: block; margin-bottom: 6px;
}
.ostrzezenie {
  background: #fffbeb; border-left: 5px solid #d97706;
  padding: 14px 20px; margin: 20px 0; border-radius: 0 8px 8px 0;
  line-height: 1.7;
}
.ostrzezenie::before {
  content: "⚠️ Uwaga metodyczna";
  font-weight: 700; font-size: 0.75rem; color: #b45309;
  text-transform: uppercase; letter-spacing: 0.7px;
  display: block; margin-bottom: 6px;
}
.blad {
  background: #fff1f2; border-left: 5px solid #e11d48;
  padding: 14px 20px; margin: 20px 0; border-radius: 0 8px 8px 0;
  line-height: 1.7;
}
.blad::before {
  content: "🔎 Kluczowa obserwacja";
  font-weight: 700; font-size: 0.75rem; color: #be123c;
  text-transform: uppercase; letter-spacing: 0.7px;
  display: block; margin-bottom: 6px;
}
.metoda {
  background: #faf5ff; border-left: 5px solid #7c3aed;
  padding: 14px 20px; margin: 20px 0; border-radius: 0 8px 8px 0;
  line-height: 1.7;
}
.metoda::before {
  content: "⚙️ Uzasadnienie metodyczne";
  font-weight: 700; font-size: 0.75rem; color: #6d28d9;
  text-transform: uppercase; letter-spacing: 0.7px;
  display: block; margin-bottom: 6px;
}
.kontekst {
  background: #f8fafc; border-left: 5px solid #64748b;
  padding: 14px 20px; margin: 20px 0; border-radius: 0 8px 8px 0;
  line-height: 1.7;
}
.kontekst::before {
  content: "📖 Kontekst";
  font-weight: 700; font-size: 0.75rem; color: #475569;
  text-transform: uppercase; letter-spacing: 0.7px;
  display: block; margin-bottom: 6px;
}

/* ── Karty KPI ───────────────────────────── */
.card-row {
  display: flex; gap: 14px; margin: 22px 0; flex-wrap: wrap;
}
.card {
  flex: 1; min-width: 140px; background: #ffffff;
  border: 1px solid #e2e8f0; border-radius: 10px;
  padding: 15px 18px; box-shadow: 0 2px 8px rgba(0,0,0,.07);
  text-align: center;
}
.card .card-value {
  font-size: 1.85rem; font-weight: 700; color: #1565c0;
  line-height: 1.1;
}
.card .card-label {
  font-size: 0.77rem; color: #64748b; text-transform: uppercase;
  letter-spacing: 0.6px; margin-top: 4px;
}
.card .card-sub {
  font-size: 0.80rem; color: #94a3b8; margin-top: 2px;
}

/* ── Sekcja intro ────────────────────────── */
.section-intro {
  background: #ffffff; border: 1px solid #e2e8f0;
  border-radius: 8px; padding: 16px 20px; margin-bottom: 20px;
  box-shadow: 0 1px 5px rgba(0,0,0,.05);
  border-top: 4px solid #1565c0;
}
.section-intro p { margin: 0; color: #334155; line-height: 1.7; }

/* ── Blockquote ──────────────────────────── */
#main blockquote {
  border-left: 4px solid #90caf9 !important;
  background: #e3f2fd !important; color: #0d2d6e !important;
  padding: 10px 16px !important; margin: 14px 0 !important;
  border-radius: 0 6px 6px 0 !important; font-style: normal !important;
  font-size: 0.97em !important;
}

/* ── Separator ───────────────────────────── */
hr { border: none; border-top: 2px solid #e2e8f0; margin: 2.2em 0; }

/* ── Tabele — dopasowanie do readthedown ── */
#main table { font-size: 13px; }
.table-striped > tbody > tr:nth-of-type(odd) { background-color: #f8faff; }

/* ── Stopka ──────────────────────────────── */
.footer-block em { font-style: normal; color: #ffffff !important; }
/* ── modelsummary: wyrównanie + scroll poziomy ── */
.modelsummary-table-wrapper { overflow-x: auto; max-width: 100%; }
#main .table { margin-left: 0 !important; }
.footer-block {
  background: linear-gradient(135deg, #0d2d6e, #1565c0);
  color: #ffffff; padding: 20px 26px; border-radius: 8px;
  margin-top: 28px; box-shadow: 0 3px 12px rgba(13,45,110,.2);
  text-align: center; font-size: 1.0rem; font-weight: 600; letter-spacing: 0.3px;
}
</style>

---

<div class="card-row">
<div class="card">
  <div class="card-value">`r n_regions`</div>
  <div class="card-label">Regiony NUTS2</div>
  <div class="card-sub">25 krajów UE</div>
</div>
<div class="card">
  <div class="card-value">`r max(years_vec) - min(years_vec) + 1`</div>
  <div class="card-label">Lata badania</div>
  <div class="card-sub">`r min(years_vec)`–`r max(years_vec)`</div>
</div>
<div class="card">
  <div class="card-value">`r n_regions * (max(years_vec) - min(years_vec) + 1)`</div>
  <div class="card-label">Obserwacji (panel)</div>
  <div class="card-sub">N × T</div>
</div>
<div class="card">
  <div class="card-value">7</div>
  <div class="card-label">Modeli przestrzennych</div>
  <div class="card-sub">OLS, SAR, SEM, SDM…</div>
</div>
<div class="card">
  <div class="card-value">5</div>
  <div class="card-label">Zmiennych objaśniających</div>
  <div class="card-sub">ekonomiczne + geograficzne</div>
</div>
</div>

---

# Wstęp i uzasadnienie wyboru zjawiska

<div class="section-intro">
<p>Niniejszy raport analizuje <strong>przestrzenne determinanty intensywności turystyki</strong> w 220 regionach NUTS2 Unii Europejskiej, z uwzględnieniem efektów rozlewania (<em>spillover</em>) między sąsiednimi obszarami. Badanie łączy metody statystyki przestrzennej z ekonometrią panelową, co pozwala wychodzić poza tradycyjne modele regresji ignorujące geograficzną strukturę danych.</p>
</div>

## Dlaczego turystyka?

Turystyka odpowiada za ponad **10% PKB Unii Europejskiej** i jest jednym z sektorów, w którym geografia ma fundamentalne znaczenie — region nadmorski, górski lub bogaty w dziedzictwo kulturowe przyciąga turystów z całej Europy, a jego sukces wpływa też na sąsiednie obszary. Zjawisko to spełnia warunki analizy przestrzennej w sensie Toblerowego Pierwszego Prawa Geografii: *„wszystko jest powiązane ze wszystkim, ale rzeczy bliższe — bardziej"*.

Dotychczasowe badania empiryczne potwierdzają silne zależności przestrzenne w turystyce europejskiej. Patuelli et al. (2013) wykazali istotną autokorelację przestrzenną na poziomie NUTS2, Paci & Marrocu (2013) dokumentują efekty rozlewania między sąsiednimi regionami, a Kourtit et al. (2020) wskazują, że COVID-19 istotnie zmienił przestrzenną strukturę europejskiej turystyki.

Mierzonym zjawiskiem jest **intensywność turystyki** — liczba noclegów udzielonych turystom na 1000 mieszkańców regionu (zlogarytmowana), pozwalająca porównywać regiony niezależnie od ich wielkości i poziomu zaludnienia.

## Determinanty intensywności turystyki

```{r tab-determinanty, echo=FALSE}
data.frame(
  Zmienna = c("`ln_gdp_pc`", "`ln_pop_density`", "`unesco_count`",
              "`coast`", "`tertiary_edu`"),
  Opis = c("Logarytm PKB per capita (PPS)",
           "Logarytm gęstości zaludnienia",
           "Liczba obiektów UNESCO",
           "Dostęp do morza (0/1)",
           "Odsetek osób z wykszt. wyższym"),
  `Oczekiwany kierunek` = c(
    "➕ Lepsza infrastruktura turystyczna *(Lim, 1997)*",
    "➕ Turystyka miejska i kongresowa *(Gooroochurn & Sugiyarto, 2005)*",
    "➕ Dziedzictwo kulturowe przyciąga turystów *(Huang et al., 2012)*",
    "➕ Dominacja turystyki nadmorskiej *(Dwyer & Kim, 2003)*",
    "❓ Niejednoznaczny"),
  check.names = FALSE
) |>
  kbl(escape = FALSE, align = "lll",
      caption = "Zmienne objaśniające i hipotezy kierunkowe") |>
  kable_styling(bootstrap_options = c("striped","hover","condensed"),
                full_width = TRUE, font_size = 13) |>
  column_spec(1, bold = TRUE, monospace = TRUE, width = "12em") |>
  column_spec(3, width = "30em")
```

## Pytania badawcze i hipotezy

> **H1:** Intensywność turystyki wykazuje istotną **dodatnią autokorelację przestrzenną** — regiony turystyczne skupiają się razem w przestrzeni.

> **H2:** Po uwzględnieniu interakcji przestrzennych, zasoby regionu mają istotny wpływ, a **efekty spillover** między sąsiednimi regionami są statystycznie istotne.

---

# Dane i podział terytorialny

<div class="section-intro">
<p>Analiza opiera się na danych panelowych dla <strong>`r n_regions` regionów NUTS2</strong> z 25 krajów UE w latach <strong>`r min(years_vec)`–`r max(years_vec)`</strong>. Dane przekrojowe (rok 2023) służą do estymacji klasycznych modeli regresji przestrzennej, natomiast pełen panel umożliwia estymację modeli przestrzenno-panelowych kontrolujących nieobserwowaną heterogeniczność regionalną.</p>
</div>

## Poziom NUTS2

Analizę przeprowadzono dla **`r n_regions` regionów NUTS2** z 25 krajów UE w latach **`r min(years_vec)`–`r max(years_vec)`**. Poziom NUTS2 jest wystarczająco granularny, by uchwycić zróżnicowanie wewnątrzkrajowe (np. Baleary vs. Kastylia w Hiszpanii), i jednocześnie wystarczająco duży, by dane statystyczne były wiarygodne.

<div class="metoda">
Wybór poziomu NUTS2 jest standardem w empirycznych badaniach turystyki regionalnej (Patuelli et al., 2013; Paci & Marrocu, 2013). Alternatywny poziom NUTS3 zapewniałby wyższą granularność, lecz kosztem gorszej dostępności danych statystycznych i większej liczby braków obserwacji.
</div>

## Źródła danych

```{r tab-zrodla, echo=FALSE}
data.frame(
  `Zmienna / dane` = c("Noclegi turystyczne", "PKB per capita",
                        "Gęstość zaludnienia", "Wykształcenie",
                        "Obiekty UNESCO", "Geometria NUTS2"),
  Źródło = c("Eurostat `tour_occ_ninx`", "Eurostat `nama_10r_2gdp` (PPS)",
              "Eurostat `demo_r_d3area`", "Eurostat `edat_lfse_04`",
              "UNESCO World Heritage Centre",
              "Eurostat GISCO, EPSG:3035 (Equal Area)"),
  check.names = FALSE
) |>
  kbl(align = "ll", caption = "Źródła danych i oznaczenia zmiennych") |>
  kable_styling(bootstrap_options = c("striped","condensed"),
                full_width = TRUE, font_size = 13)
```

Rok referencyjny dla modeli przekrojowych: **2023** (ostatni dostępny, post-COVID).

---

# Wizualizacja intensywności turystyki

```{r prepare-maps, include=FALSE}
map_2019 <- nuts2_proj |>
  left_join(panel |> filter(year == 2019), by = c("NUTS_ID" = "geo_id"))
map_2023 <- nuts2_proj |>
  left_join(panel |> filter(year == 2023), by = c("NUTS_ID" = "geo_id"))
```

<div class="section-intro">
<p>Mapy choropletyczne ujawniają przestrzenną strukturę intensywności turystyki w Europie. Porównanie lat <strong>2019</strong> (pre-COVID) i <strong>2023</strong> (post-COVID) pozwala ocenić trwałość przestrzennych wzorców turystyki po wstrząsie pandemicznym.</p>
</div>

```{r maps-side-by-side, echo=FALSE, fig.width=13, fig.height=7, fig.cap="Intensywność turystyki w regionach NUTS2 UE — porównanie 2019 i 2023"}
make_map <- function(data, year_label) {
  tm_shape(data) +
    tm_polygons(
      fill = "ln_nights_per_1000pop",
      fill.scale  = tm_scale_intervals(style = "quantile", n = 7,
                                        values = "brewer.yl_or_rd"),
      fill.legend = tm_legend(title = "ln(noclegi\n/1000 mieszk.)"),
      col = "white", lwd = 0.25
    ) +
    tm_layout(legend.position = c("left","top"),
              legend.title.size = 0.75, legend.text.size = 0.65,
              legend.bg.color = "white", legend.bg.alpha = 0.9,
              legend.frame = TRUE) +
    tm_title(year_label)
}
tmap_arrange(make_map(map_2019, "2019 — pre-COVID"),
             make_map(map_2023, "2023 — post-COVID"), ncol = 2)
```

## Statystyki opisowe

```{r desc-stats, echo=FALSE}
panel |>
  group_by(Rok = year) |>
  summarise(
    N       = n(),
    Min     = round(min(ln_nights_per_1000pop,  na.rm=TRUE), 2),
    Q1      = round(quantile(ln_nights_per_1000pop, .25, na.rm=TRUE), 2),
    Mediana = round(median(ln_nights_per_1000pop, na.rm=TRUE), 2),
    Średnia = round(mean(ln_nights_per_1000pop,   na.rm=TRUE), 2),
    Q3      = round(quantile(ln_nights_per_1000pop, .75, na.rm=TRUE), 2),
    Max     = round(max(ln_nights_per_1000pop,  na.rm=TRUE), 2),
    SD      = round(sd(ln_nights_per_1000pop,   na.rm=TRUE), 2)
  ) |>
  kbl(caption = "Statystyki opisowe zmiennej ln(noclegów/1000 mieszk.) — 2017–2023") |>
  kable_styling(bootstrap_options = c("striped","hover","condensed"),
                full_width = TRUE, font_size = 13) |>
  row_spec(which(panel |> group_by(year) |> summarise() |> pull(year) == 2023),
           bold = TRUE)
```

<div class="wniosek">
**Kluczowe obserwacje z map i statystyk:**

- **Pas śródziemnomorski** dominuje: Baleary, Grecja (wyspy), Chorwacja adriatycka, Algarve — ponad 10 000 noclegów/1000 mieszkańców rocznie. Regiony te zawdzięczają swoją pozycję kombinacji walorów klimatycznych, nadmorskich i kulturowych.
- **Europa Wschodnia** (Polska wschodnia, Rumunia, Bułgaria) — najniższe wartości, poniżej 2000 noclegów/1000 mieszkańców. Duże dysproporcje między wschodnią a zachodnią UE wskazują na nierówny rozwój sektora turystycznego.
- **Stabilność struktury przestrzennej:** pomimo głębokiego szoku pandemicznego (2020–2021), mapa 2023 jest niemal identyczna z mapą 2019. Pandemia nie zredefiniowała europejskiej mapy turystycznej — silne destynacje pozostały silne.
- **Widoczne grupowanie podobnych wartości** — regiony o wysokiej intensywności sąsiadują z regionami o wysokiej intensywności. Jest to pierwsza, wizualna przesłanka autokorelacji przestrzennej, która zostanie formalnie zweryfikowana w kolejnej sekcji.
</div>

---

# Macierze wag przestrzennych

```{r weights-all, include=FALSE}
nb.q1     <- poly2nb(nuts2_proj, queen = TRUE)
n_islands <- sum(card(nb.q1) == 0)
W.q1      <- nb2listw(nb.q1, style = "W", zero.policy = TRUE)

coords <- st_coordinates(st_centroid(nuts2_proj, of_largest_polygon = TRUE))
nb.knn <- knn2nb(knearneigh(coords, k = 5), row.names = nuts2_proj$NUTS_ID)
W.knn  <- nb2listw(nb.knn, style = "W")

knn1       <- knn2nb(knearneigh(coords, k = 1))
all.linked <- max(unlist(nbdists(knn1, coords)))
nb.dist    <- dnearneigh(coords, 0, all.linked)
W.dist     <- nb2listw(nb.dist, style = "W")
```

<div class="section-intro">
<p>Macierz wag przestrzennych $W$ jest fundamentem każdej analizy przestrzennej — formalizuje pojęcie <em>sąsiedztwa</em> i decyduje o tym, które regiony wywierają na siebie wzajemny wpływ. Wybór macierzy jest decyzją analityczną, która powinna być uzasadniona merytorycznym argumentem. Wyznaczono trzy alternatywne specyfikacje i przeprowadzono analizę wrażliwości wyników.</p>
</div>

Macierz wag $W$ definiuje strukturę sąsiedztwa między regionami. Wyznaczono trzy specyfikacje alternatywne.

```{r tab-weights-summary, echo=FALSE}
data.frame(
  Macierz    = c("Queen I rzędu", "KNN k=5 ⭐", "Dystansowa"),
  Opis       = c("Sąsiedztwo przez wspólną granicę lub wierzchołek",
                  "5 najbliższych sąsiadów (centroidy)",
                  paste0("Wszystkie regiony w promieniu ",
                         round(all.linked/1000), " km")),
  `Śr. sąsiadów` = c(
    round(mean(card(nb.q1)), 1), 5,
    round(mean(card(nb.dist)), 1)),
  `Problem wysp` = c(
    paste0("⚠️ ", n_islands, " regiony bez sąsiadów"),
    "✅ Brak",
    "✅ Brak"),
  `Wybrana` = c("—", "✅ Tak", "—"),
  check.names = FALSE
) |>
  kbl(align = "llccc", caption = "Porównanie specyfikacji macierzy wag przestrzennych") |>
  kable_styling(bootstrap_options = c("striped","hover","condensed"),
                full_width = TRUE, font_size = 13) |>
  row_spec(2, bold = TRUE, background = "#eff6ff")
```

```{r plot-connections, echo=FALSE, fig.width=13, fig.height=4.5, fig.cap="Wizualizacja struktury sąsiedztwa dla trzech macierzy wag — czerwone linie oznaczają powiązania przestrzenne"}
par(mfrow = c(1, 3), mar = c(1, 1, 2.5, 1))
plot(st_geometry(nuts2_proj), border = "grey80", main = "Queen")
plot(nb.q1,  coords, add = TRUE, col = "#e74c3c", lwd = 0.4)
plot(st_geometry(nuts2_proj), border = "grey80", main = "KNN k=5 ★ (wybrana)")
plot(nb.knn, coords, add = TRUE, col = "#2563eb", lwd = 0.5)
plot(st_geometry(nuts2_proj), border = "grey80", main = "Dystansowa")
plot(nb.dist, coords, add = TRUE, col = "#e74c3c", lwd = 0.4)
par(mfrow = c(1, 1))
```

<div class="metoda">
**Wybór macierzy roboczej — uzasadnienie:** Do estymacji modeli wybrano **KNN k=5** z trzech powodów: (1) każdy z `r n_regions` regionów ma dokładnie 5 sąsiadów — eliminuje problem wyspiarskich regionów bez sąsiadów (problem macierzy Queen); (2) symetryczna struktura połączeń — każdy region jest sąsiadem dokładnie taką samą liczbę regionów; (3) **wyniki są odporne** — wszystkie trzy macierze dają spójne, jakościowo identyczne wyniki statystyki Morana I, co świadczy o stabilności wniosków względem specyfikacji macierzy.
</div>

---

# Autokorelacja przestrzenna zmiennej objaśnianej

```{r moran-compute, include=FALSE}
d2023 <- panel |> filter(year == 2023)
d2023 <- d2023[match(nuts2_proj$NUTS_ID, d2023$geo_id), ]
d2019 <- panel |> filter(year == 2019)
d2019 <- d2019[match(nuts2_proj$NUTS_ID, d2019$geo_id), ]

m_q1   <- moran.test(d2023$ln_nights_per_1000pop, listw = W.q1,   zero.policy = TRUE)
m_knn  <- moran.test(d2023$ln_nights_per_1000pop, listw = W.knn,  zero.policy = TRUE)
m_dist <- moran.test(d2023$ln_nights_per_1000pop, listw = W.dist, zero.policy = TRUE)

years    <- 2017:2023
moran_df <- do.call(rbind, lapply(years, function(y) {
  d <- panel |> filter(year == y)
  d <- d[match(nuts2_proj$NUTS_ID, d$geo_id), ]
  m <- moran.test(d$ln_nights_per_1000pop, listw = W.knn, zero.policy = TRUE)
  data.frame(year   = y,
             moran_I = as.numeric(m$estimate["Moran I statistic"]),
             p_value  = m$p.value)
}))
```

<div class="section-intro">
<p>Statystyka Morana I jest podstawową miarą globalnej autokorelacji przestrzennej. Wartości bliskie +1 wskazują na silne grupowanie podobnych wartości, bliskie 0 — na losowy rozkład przestrzenny, a bliskie -1 — na wzorzec szachownicy (naprzemienne wysokie i niskie wartości). Analiza obejmuje zarówno globalny wymiar (cała Europa), jak i lokalny (identyfikacja konkretnych klastrów).</p>
</div>

## Globalna statystyka Morana I

```{r tab-moran-global, echo=FALSE}
data.frame(
  Macierz    = c("Queen I rzędu", "KNN k=5 ⭐", "Dystansowa"),
  `Moran I`  = round(c(m_q1$estimate[1], m_knn$estimate[1], m_dist$estimate[1]), 4),
  `Statystyka z` = round(c(m_q1$statistic, m_knn$statistic, m_dist$statistic), 3),
  `p-value`  = formatC(c(m_q1$p.value, m_knn$p.value, m_dist$p.value),
                         format = "e", digits = 2),
  Ocena      = rep("✅ Istotna autokorelacja (p < 0.001)", 3),
  check.names = FALSE
) |>
  kbl(align = "lcccc",
      caption = "Globalna statystyka Morana I — intensywność turystyki 2023") |>
  kable_styling(bootstrap_options = c("striped","hover","condensed"),
                full_width = TRUE, font_size = 13) |>
  row_spec(2, bold = TRUE, background = "#eff6ff")
```

<div class="sukces">
Globalna statystyka Morana I wynosi **I = `r round(m_knn$estimate[1], 3)`** (macierz KNN k=5) i jest wysoce istotna statystycznie (p < 0.001). Wartość ta wskazuje na **umiarkowaną dodatnią autokorelację przestrzenną** — regiony o wysokiej intensywności turystyki nie są losowo rozmieszczone w Europie, lecz skupiają się razem w charakterystycznych geograficznych skupiskach. Wynik jest spójny dla wszystkich trzech macierzy wag, co potwierdza jego robustność. **Hipoteza H1 zostaje jednoznacznie potwierdzona.**
</div>

## Ewolucja Morana I w czasie (2017–2023)

```{r moran-evolution-plot, echo=FALSE, fig.width=9, fig.height=4.5, fig.cap="Ewolucja globalnej statystyki Morana I, 2017–2023 (macierz KNN k=5). Wartości nad punktami to wartości statystyki."}
ggplot(moran_df, aes(x = year, y = moran_I)) +
  geom_ribbon(aes(ymin = moran_I - 0.012, ymax = moran_I + 0.012),
              fill = "#2563eb", alpha = 0.12) +
  geom_line(linewidth = 1.3, color = "#2563eb") +
  geom_point(size = 4, color = "#1e40af") +
  geom_label(aes(label = round(moran_I, 3)), vjust = -1.1,
             size = 3.2, color = "#1e40af", fill = "white",
             label.padding = unit(0.15, "lines")) +
  geom_vline(xintercept = 2020, linetype = "dashed",
             color = "#dc2626", linewidth = 0.9) +
  annotate("text", x = 2020.1, y = max(moran_df$moran_I) + 0.005,
           label = "pandemia COVID-19", hjust = 0, color = "#dc2626", size = 3.5) +
  scale_x_continuous(breaks = years) +
  scale_y_continuous(expand = expansion(mult = c(0.05, 0.12))) +
  labs(x = "Rok", y = "Moran I") +
  theme_minimal(base_size = 12) +
  theme(panel.grid.minor = element_blank(),
        panel.grid.major.x = element_blank(),
        plot.background = element_rect(fill = "white", color = NA),
        panel.background = element_rect(fill = "white", color = NA))
```

<div class="wniosek">
**Nieoczekiwana dynamika pandemiczna:** W latach 2020–2021 autokorelacja przestrzenna **wzrosła** zamiast spaść — wbrew intuicji, że pandemia mogłaby zdywersyfikować turystykę na mniej znane regiony. Wyjaśnienia tego zjawiska należy szukać w mechanizmie *flight to safety* w turystyce: w warunkach niepewności, turyści preferowali dobrze znane, sprawdzone destynacje z silną infrastrukturą i marką. Efekt ten, znany z rynków finansowych jako ucieczka do bezpiecznych aktywów, znalazł swój odpowiednik w przepływach turystycznych. W 2022–2023 autokorelacja ustabilizowała się na **poziomie wyższym niż przed pandemią**, co sugeruje trwałe zmiany w preferencjach turystów i strukturze rynku.
</div>

## Wykresy rozproszenia Morana

```{r moran-scatter, echo=FALSE, fig.width=12, fig.height=5.5, fig.cap="Wykresy rozproszenia Morana — 2019 (pre-COVID) vs. 2023 (post-COVID). Nachylenie linii regresji odpowiada wartości statystyki I."}
par(mfrow = c(1, 2), mar = c(4, 4, 3, 1))
moran.plot(d2019$ln_nights_per_1000pop, listw = W.knn, zero.policy = TRUE,
           main = "Moran — 2019 (pre-COVID)",
           xlab = "ln(noclegi/1000 mieszk.)", ylab = "Spatial lag",
           cex = 0.7, pch = 16, col = "#2563eb")
moran.plot(d2023$ln_nights_per_1000pop, listw = W.knn, zero.policy = TRUE,
           main = "Moran — 2023 (post-COVID)",
           xlab = "ln(noclegi/1000 mieszk.)", ylab = "Spatial lag",
           cex = 0.7, pch = 16, col = "#1e40af")
par(mfrow = c(1, 1))
```

## Lokalna statystyka Morana I (LISA)

```{r lisa-compute, include=FALSE}
local_moran_2019 <- localmoran(d2019$ln_nights_per_1000pop,
                                listw = W.knn, zero.policy = TRUE)
local_moran_2023 <- localmoran(d2023$ln_nights_per_1000pop,
                                listw = W.knn, zero.policy = TRUE)

add_lisa <- function(map_df, lm_obj) {
  map_df$lmI <- lm_obj[, "Ii"]
  map_df$lmp <- lm_obj[, "Pr(z != E(Ii))"]
  map_df$LH  <- attr(lm_obj, "quadr")[, "mean"]
  map_df |> mutate(
    cluster_type = case_when(
      lmp >= 0.05                     ~ "Nieistotny",
      as.character(LH) == "High-High" ~ "High-High (hot spot)",
      as.character(LH) == "Low-Low"   ~ "Low-Low (cold spot)",
      as.character(LH) == "High-Low"  ~ "High-Low (outlier)",
      as.character(LH) == "Low-High"  ~ "Low-High (outlier)",
      TRUE                            ~ "Nieistotny"),
    sig_level = case_when(
      lmp < 0.01 ~ "p < 0.01", lmp < 0.05 ~ "p < 0.05",
      lmp < 0.10 ~ "p < 0.10", TRUE        ~ "nieistotne"))
}
map_2019 <- add_lisa(map_2019, local_moran_2019)
map_2023 <- add_lisa(map_2023, local_moran_2023)
cl19 <- as.data.frame(table(map_2019$cluster_type))
cl23 <- as.data.frame(table(map_2023$cluster_type))
```

```{r tab-lisa-summary, echo=FALSE}
merge(cl19, cl23, by = "Var1", all = TRUE) |>
  setNames(c("Typ klastra", "Regiony 2019", "Regiony 2023")) |>
  arrange(desc(`Regiony 2023`)) |>
  kbl(align = "lcc", caption = "Liczba regionów według typu klastra LISA — stabilność 2019 vs. 2023") |>
  kable_styling(bootstrap_options = c("striped","hover","condensed"),
                full_width = FALSE, font_size = 13) |>
  row_spec(which(merge(cl19, cl23, by="Var1", all=TRUE)[,1] == "High-High (hot spot)"),
           color = "white", background = "#d7191c") |>
  row_spec(which(merge(cl19, cl23, by="Var1", all=TRUE)[,1] == "Low-Low (cold spot)"),
           color = "white", background = "#2c7bb6")
```

```{r lisa-cluster-maps, echo=FALSE, fig.width=13, fig.height=7, fig.cap="Mapy klastrów LISA — 2019 i 2023. Stabilność klastrów wskazuje na trwałe geograficzne uwarunkowania turystyki."}
cluster_colors <- c("High-High (hot spot)"="#d7191c","Low-Low (cold spot)"="#2c7bb6",
                    "High-Low (outlier)"="#fdae61","Low-High (outlier)"="#abd9e9",
                    "Nieistotny"="grey90")
make_lisa_map <- function(data, ttl) {
  tm_shape(data) +
    tm_polygons(fill="cluster_type",
      fill.scale=tm_scale_categorical(values=cluster_colors),
      fill.legend=tm_legend(title="Typ klastra"),
      col="white", lwd=0.25) +
    tm_layout(legend.position=c("left","top"), legend.title.size=0.75,
              legend.text.size=0.65, legend.bg.color="white",
              legend.bg.alpha=0.9, legend.frame=TRUE) +
    tm_title(ttl)
}
tmap_arrange(make_lisa_map(map_2019,"Klastry LISA — 2019"),
             make_lisa_map(map_2023,"Klastry LISA — 2023"), ncol=2)
```

```{r lisa-sig-maps, echo=FALSE, fig.width=13, fig.height=7, fig.cap="Mapy istotności statystycznej klastrów LISA — 2019 i 2023"}
sig_colors <- c("p < 0.01"="#1e40af","p < 0.05"="#2563eb",
                "p < 0.10"="#93c5fd","nieistotne"="grey90")
make_sig_map <- function(data, ttl) {
  tm_shape(data) +
    tm_polygons(fill="sig_level",
      fill.scale=tm_scale_categorical(values=sig_colors),
      fill.legend=tm_legend(title="Poziom istotności"),
      col="white", lwd=0.25) +
    tm_layout(legend.position=c("left","top"), legend.title.size=0.75,
              legend.text.size=0.65, legend.bg.color="white",
              legend.bg.alpha=0.9, legend.frame=TRUE) +
    tm_title(ttl)
}
tmap_arrange(make_sig_map(map_2019,"Istotność LISA — 2019"),
             make_sig_map(map_2023,"Istotność LISA — 2023"), ncol=2)
```

<div class="wniosek">
**Klastry LISA identyfikują dwie wyraźne, stabilne struktury przestrzenne:**

- 🔴 **Hot spots (High-High):** pas śródziemnomorski — Grecja (wyspy), Chorwacja adriatycka, Baleary, Algarve (Portugalia), oraz regiony alpejskie (Tyrol, Bawaria). Regiony te nie tylko same osiągają wysoką intensywność, ale „zarażają" sąsiednie obszary turystyką — efekt rozlewania sprawia, że nawet sąsiednie, mniej znane regiony korzystają z bliskości silnych destynacji.
- 🔵 **Cold spots (Low-Low):** Europa Środkowo-Wschodnia — wschodnia Polska, Rumunia, Bułgaria. Niska intensywność turystyki w tych regionach jest wzmacniana przez niską intensywność sąsiadów — błędne koło niedoboru turystycznego infrastruktury.
- **Trwałość klastrów:** Tabela pokazuje niemal identyczną liczbę regionów w każdym klastrze w 2019 i 2023 roku — pandemia nie zmieniła fundamentalnej geografii turystyki europejskiej.
- **Wniosek metodologiczny:** Istotna i silna autokorelacja przestrzenna narusza kluczowe założenie niezależności obserwacji w klasycznym OLS. Ignorowanie tej struktury prowadzi do obciążonych i nieefektywnych estymatorów — **niezbędne jest zastosowanie modeli regresji przestrzennej**.
</div>

---

# Model OLS bez interakcji przestrzennych

```{r ols-prepare, include=FALSE}
d <- panel |> filter(year == 2023)
d <- d[match(nuts2_proj$NUTS_ID, d$geo_id), ]

m_full <- lm(ln_nights_per_1000pop ~ ln_gdp_pc + ln_pop_density +
               ln_wage_per_capita + tertiary_edu + unesco_count + coast, data = d)
m_fin  <- lm(ln_nights_per_1000pop ~ ln_gdp_pc + ln_pop_density +
               tertiary_edu + unesco_count + coast, data = d)

corr_mat <- d |>
  select(ln_gdp_pc, ln_pop_density, ln_wage_per_capita,
         tertiary_edu, unesco_count, coast) |>
  cor(use = "complete.obs") |> round(2)
```

<div class="section-intro">
<p>Model OLS stanowi punkt wyjścia analizy przyczynowo-skutkowej. Choć — jak wykazano — jest nieefektywny w obecności autokorelacji przestrzennej, jego estymacja jest niezbędna do przeprowadzenia testów ex-ante wyboru modelu przestrzennego (procedura Anselin-Florax) oraz jako benchmark do oceny poprawy dopasowania modeli przestrzennych.</p>
</div>

## Dobór zmiennych — analiza wielokolinearności

```{r tab-vif, echo=FALSE}
vif_full <- round(vif(m_full), 2)
vif_fin  <- round(vif(m_fin),  2)

data.frame(
  Zmienna       = names(vif_full),
  `VIF pełny`   = vif_full,
  `VIF finalny` = c(vif_fin, NA),
  Problem       = ifelse(vif_full > 5, "⚠️ Wysoki VIF", "✅ OK"),
  check.names   = FALSE
) |>
  kbl(align = "lccc", digits = 2,
      caption = "Analiza współczynnika VIF — porównanie modeli") |>
  kable_styling(bootstrap_options = c("striped","hover","condensed"),
                full_width = FALSE, font_size = 13) |>
  row_spec(which(vif_full > 5), color = "#922b21", background = "#fff1f2") |>
  footnote(general = "Kryterium: VIF > 5 → potencjalny problem wielokolinearności. Model finalny pomija ln_wage_per_capita.",
           general_title = "Uwaga:", footnote_as_chunk = TRUE)
```

```{r tab-corr, echo=FALSE}
corr_mat |>
  kbl(align = "r", digits = 2,
      caption = "Macierz korelacji zmiennych objaśniających (2023)") |>
  kable_styling(bootstrap_options = c("condensed","hover"),
                full_width = FALSE, font_size = 12) |>
  column_spec(1, bold = TRUE)
```

<div class="metoda">
**Uzasadnienie specyfikacji finalnej:** `ln_wage_per_capita` jest silnie skorelowana z `ln_gdp_pc` (r > 0.85, VIF > 5) — zachowanie obu zmiennych powoduje wielokolinearność, zawyżając błędy standardowe i utrudniając interpretację. Ponieważ PKB per capita jest koncepcyjnie szerszą miarą poziomu rozwoju regionu (obejmującą zarówno dochody z pracy, jak i z kapitału), to właśnie ta zmienna zachowana jest w modelu finalnym. Wszystkie VIF modelu finalnego są poniżej 4 — problem wielokolinearności nie występuje.
</div>

## Wyniki estymacji OLS

```{r ols-model, include=FALSE}
modelOLS <- lm(ln_nights_per_1000pop ~ ln_gdp_pc + ln_pop_density +
                 tertiary_edu + unesco_count + coast, data = d)
b_gdp    <- round(coef(modelOLS)["ln_gdp_pc"],     3)
b_dens   <- round(coef(modelOLS)["ln_pop_density"], 3)
b_edu    <- round(coef(modelOLS)["tertiary_edu"],   3)
b_unesco <- round(coef(modelOLS)["unesco_count"],   3)
b_coast  <- round(coef(modelOLS)["coast"],          3)
r2_ols   <- round(summary(modelOLS)$r.squared, 3)
adj_r2   <- round(summary(modelOLS)$adj.r.squared, 3)
```

```{r tab-ols-coef, echo=FALSE}
tidy(modelOLS) |>
  mutate(
    term      = c("(Intercept)", "ln_gdp_pc", "ln_pop_density",
                  "tertiary_edu", "unesco_count", "coast"),
    Istotnosc = case_when(
      p.value < 0.001 ~ "***", p.value < 0.01 ~ "**",
      p.value < 0.05  ~ "*",   p.value < 0.10 ~ ".",
      TRUE            ~ ""),
    estimate  = round(estimate, 4),
    std.error = round(std.error, 4),
    statistic = round(statistic, 3),
    p.value   = formatC(p.value, format = "e", digits = 2)
  ) |>
  select(Zmienna = term, `β` = estimate, `Błąd std.` = std.error,
         `t` = statistic, `p-value` = p.value, ` ` = Istotnosc) |>
  kbl(align = "lrrrrl",
      caption = paste0("Wyniki estymacji OLS — zmienna zależna: ",
                       "ln(noclegów/1000 mieszk.), 2023, N = 220, R² = ",
                       r2_ols, ", Adj. R² = ", adj_r2)) |>
  kable_styling(bootstrap_options = c("striped","hover","condensed"),
                full_width = TRUE, font_size = 13) |>
  row_spec(0, bold = TRUE) |>
  row_spec(c(2,5,6), background = "#f0fdf4") |>
  footnote(general = "Kody istotności: *** p<0.001, ** p<0.01, * p<0.05, . p<0.1",
           general_title = "", footnote_as_chunk = TRUE)
```

<div class="wniosek">
**Interpretacja parametrów strukturalnych modelu OLS:**

- **PKB per capita** (`ln_gdp_pc`, β = `r b_gdp`): wzrost PKB o 1% → wzrost intensywności turystyki o `r b_gdp` pkt. logarytmu. Zamożniejsze regiony dysponują lepszą infrastrukturą hotelową, gastronomiczną i transportową, co czyni je atrakcyjniejszymi destynacjami. Związek ten sugeruje, że polityki wspierające rozwój gospodarczy regionów mają pozytywny efekt uboczny w postaci wzrostu turystyki.

- **Gęstość zaludnienia** (`ln_pop_density`, β = `r b_dens`): wzrost gęstości o 1% → zmiana o `r b_dens` pkt. Aglomeracje miejskie generują popyt na turystykę kongresową, eventową i kulturową — regiony o gęstszej zabudowie oferują bogatszą infrastrukturę rozrywkową i kulturalną.

- **Wykształcenie** (`tertiary_edu`, β = `r b_edu`): wzrost odsetka osób z wyższym wykształceniem o 1 p.p. → zmiana o `r b_edu` pkt. Efekt odzwierciedla jakość kadr w sektorze usług turystycznych.

- **UNESCO** (`unesco_count`, β = `r b_unesco`): każdy dodatkowy obiekt na Liście Światowego Dziedzictwa → wzrost o `r b_unesco` pkt. Dziedzictwo kulturowe jest silnym magnesem turystycznym — certyfikat UNESCO stanowi rodzaj sygnalizacji jakości dla turystów kulturowych na całym świecie.

- **Dostęp do morza** (`coast`, β = `r b_coast`): regiony nadmorskie mają przeciętnie o **`r b_coast` pkt.** wyższą intensywność niż śródlądowe — **jest to bezwzględnie największy efekt w modelu**. Odzwierciedla on dominację turystyki *sun & beach* w strukturze europejskich przyjazdów. Efekt ten jest szczególnie trwały i odporny na szoki (w tym pandemię).
</div>

## Diagnostyka modelu OLS

```{r ols-diagnostics, include=FALSE}
res     <- resid(modelOLS)
jb_test <- jarque.bera.test(res)
bp_test <- bptest(modelOLS)

cls_jb <- if (isTRUE(jb_test$p.value > 0.05)) "sukces" else "ostrzezenie"
txt_jb <- if (isTRUE(jb_test$p.value > 0.05)) {
  paste0("✅ **Normalność residuów:** brak podstaw do odrzucenia H₀ — p = ",
         round(jb_test$p.value, 4), " > 0.05. Reszty mają rozkład zbliżony do normalnego.")
} else {
  paste0("⚠️ **Normalność residuów:** odrzucamy H₀ — p = ",
         round(jb_test$p.value, 4), " < 0.05. Reszty odbiegają od normalnego.",
         " Wynik nie narusza zgodności estymatora MNK, lecz osłabia ważność testów t i F.")
}

cls_bp <- if (isTRUE(bp_test$p.value > 0.05)) "sukces" else "ostrzezenie"
txt_bp <- if (isTRUE(bp_test$p.value > 0.05)) {
  paste0("✅ **Homoskedastyczność:** brak podstaw do odrzucenia H₀ — p = ",
         round(bp_test$p.value, 4), " > 0.05. Wariancja składnika losowego jest stała.")
} else {
  paste0("⚠️ **Heteroskedastyczność:** odrzucamy H₀ — p = ",
         round(bp_test$p.value, 4), " < 0.05.",
         " Wariancja nie jest stała — standardowe błędy MNK są obciążone.",
         " Kwestia ta staje się drugorzędna, gdy głównym problemem jest autokorelacja przestrzenna residuów.")
}
```

```{r tab-ols-diag, echo=FALSE}
data.frame(
  Test        = c("Jarque–Bera (normalność residuów)",
                  "Breusch–Pagan (heteroskedastyczność)"),
  `H₀`        = c("Residua mają rozkład normalny",
                   "Wariancja składnika losowego jest stała"),
  Statystyka  = round(c(jb_test$statistic, bp_test$statistic), 3),
  `p-value`   = formatC(c(jb_test$p.value, bp_test$p.value),
                          format = "e", digits = 2),
  Wynik       = c(
    ifelse(jb_test$p.value < 0.05, "⚠️ Odrzucamy H₀", "✅ Brak podstaw"),
    ifelse(bp_test$p.value < 0.05, "⚠️ Odrzucamy H₀", "✅ Brak podstaw")),
  check.names = FALSE
) |>
  kbl(align = "llrrl", caption = "Testy diagnostyczne modelu OLS") |>
  kable_styling(bootstrap_options = c("striped","hover","condensed"),
                full_width = TRUE, font_size = 13)
```

<div class="`r cls_jb`">
`r txt_jb`
</div>

<div class="`r cls_bp`">
`r txt_bp`
</div>

## Przestrzenny rozkład residuów OLS

```{r ols-residuals-map, echo=FALSE, fig.width=10, fig.height=7, fig.cap="Przestrzenny rozkład residuów modelu OLS — 2023. Skupiska reszt o tym samym znaku dowodzą autokorelacji przestrzennej."}
d$res     <- resid(modelOLS)
nuts2_res <- nuts2_proj |>
  left_join(d |> select(geo_id, res), by = c("NUTS_ID" = "geo_id"))

tm_shape(nuts2_res) +
  tm_polygons(fill="res",
    fill.scale=tm_scale_intervals(style="sd", n=7, midpoint=0,
                                   values="brewer.rd_bu"),
    fill.legend=tm_legend(title="Reszty OLS\n(odch. std.)"),
    col="white", lwd=0.25) +
  tm_layout(legend.position=c("left","top"), legend.title.size=0.75,
            legend.text.size=0.65, legend.bg.color="white",
            legend.bg.alpha=0.9, legend.frame=TRUE)
```

<div class="blad">
**Wizualny dowód autokorelacji przestrzennej residuów:** Mapa reszt modelu OLS ujawnia systematyczne skupiska błędów o tym samym znaku — Europa Wschodnia jest systematycznie niedoszacowana (model "myśli", że regiony te są słabsze turystycznie niż są w rzeczywistości po uwzględnieniu zmiennych objaśniających), a pas śródziemnomorski przeszacowany. Takie skupisko nie jest przypadkowe — narusza ono założenie niezależności składnika losowego i **dowodzi, że model OLS nie wychwytuje wszystkich zależności przestrzennych**. Stąd konieczność przejścia do modeli uwzględniających te interakcje.
</div>

---

# Testy ex-ante — dobór modelu przestrzennego

```{r exante-compute, include=FALSE}
moran_res <- lm.morantest(modelOLS, listw = W.knn)
lm_tests  <- lm.RStests(modelOLS, listw = W.knn, test = "all")

safe_p <- function(x) {
  v <- tryCatch(as.numeric(x$p.value), error = function(e) 1)
  if (length(v) != 1L || is.na(v)) return(1); v
}
p_LMlag  <- safe_p(lm_tests$LMlag)
p_LMerr  <- safe_p(lm_tests$LMerr)
p_RLMlag <- safe_p(lm_tests$RLMlag)
p_RLMerr <- safe_p(lm_tests$RLMerr)

lbl_LMlag  <- ifelse(p_LMlag  < 0.05, "**istotny ✅**", "nieistotny ❌")
lbl_LMerr  <- ifelse(p_LMerr  < 0.05, "**istotny ✅**", "nieistotny ❌")
lbl_RLMlag <- ifelse(p_RLMlag < 0.05, "**istotny ✅**", "nieistotny ❌")
lbl_RLMerr <- ifelse(p_RLMerr < 0.05, "**istotny ✅**", "nieistotny ❌")

lbl_oba <- if (p_LMlag < 0.05 && p_LMerr < 0.05) {
  "Oba klasyczne testy istotne → przechodzimy do testów odpornych."
} else if (p_LMlag < 0.05) {
  "Tylko LMlag istotny → wskazanie na model SAR."
} else if (p_LMerr < 0.05) {
  "Tylko LMerr istotny → wskazanie na model SEM."
} else { "Żaden test klasyczny nieistotny." }

lbl_model_exante <- if (p_LMlag < 0.05 && p_LMerr < 0.05) {
  if (p_RLMlag <= p_RLMerr) "**SAR**" else "**SEM**"
} else if (p_LMlag < 0.05) { "**SAR**"
} else if (p_LMerr < 0.05) { "**SEM**" } else { "OLS" }
```

<div class="section-intro">
<p>Procedura Anselin-Florax (1995) wyznacza standardowy schemat wyboru modelu przestrzennego na podstawie testów mnożników Lagrange'a obliczanych z residuów modelu OLS. Testy te mają wyższą moc niż alternatywne podejścia i są odporne na drobne odstępstwa od normalności.</p>
</div>

```{r tab-exante, echo=FALSE}
data.frame(
  Test = c("LMlag (SAR)", "LMerr (SEM)",
           "Robust LMlag (SAR|SEM)", "Robust LMerr (SEM|SAR)", "SARMA"),
  `H₀` = c("Brak autokorelacji zmiennej zależnej",
             "Brak autokorelacji błędów",
             "Brak efektu lag (przy SEM)",
             "Brak efektu error (przy SAR)",
             "Brak obu efektów"),
  `Statystyka χ²` = round(c(lm_tests$LMlag$statistic, lm_tests$LMerr$statistic,
                              lm_tests$RLMlag$statistic, lm_tests$RLMerr$statistic,
                              lm_tests$SARMA$statistic), 3),
  `p-value` = formatC(c(p_LMlag, p_LMerr, p_RLMlag, p_RLMerr,
                          safe_p(lm_tests$SARMA)), format="e", digits=2),
  Wynik = ifelse(c(p_LMlag, p_LMerr, p_RLMlag, p_RLMerr,
                    safe_p(lm_tests$SARMA)) < 0.05, "✅ Istotny","❌ Nieistotny"),
  check.names = FALSE
) |>
  kbl(align = "llrrl",
      caption = "Testy mnożników Lagrange'a — procedura Anselin-Florax (1995)") |>
  kable_styling(bootstrap_options = c("striped","hover","condensed"),
                full_width = TRUE, font_size = 13) |>
  row_spec(which(c(p_LMlag, p_LMerr, p_RLMlag, p_RLMerr,
                    safe_p(lm_tests$SARMA)) < 0.05),
           background = "#f0fdf4")
```

```{r exante-scatter, echo=FALSE, fig.width=7, fig.height=5, fig.cap="Wykres rozproszenia Morana dla residuów modelu OLS — wyraźne nachylenie linii potwierdza autokorelację przestrzenną reszt"}
moran.plot(res, listw = W.knn, zero.policy = TRUE,
           main = "", xlab = "Reszty OLS", ylab = "Spatial lag (reszty OLS)",
           cex = 0.7, pch = 16, col = "#2563eb")
title(main = paste0("Moran I (residua OLS) = ",
                     round(moran_res$estimate[1], 4),
                     ",  p < 0.001"), cex.main = 0.95)
```

<div class="wniosek">
**Schemat decyzyjny Anselin-Florax (1995) — krok po kroku:**

1. **Testy klasyczne:** LMlag `r lbl_LMlag` | LMerr `r lbl_LMerr` — `r lbl_oba`
2. **Testy odporne:** Robust LMlag `r lbl_RLMlag` | Robust LMerr `r lbl_RLMerr`
3. **Wskazanie → model `r lbl_model_exante`**

Testy odporne (Robust LM) są szczególnie ważne gdy oba klasyczne testy są istotne jednocześnie — testują dany typ autokorelacji przy założeniu, że drugi typ również może występować, co czyni je bardziej precyzyjnymi. Wybór z testów ex-ante zostanie zweryfikowany przez kryteria informacyjne AIC/BIC w analizie ex-post.
</div>

---

# Modele regresji przestrzennej

```{r models-formulas-tab, echo=FALSE}
data.frame(
  Model = c("OLS","SAR","SEM","SDM","SARAR","SLX","SDEM"),
  Równanie = c(
    "$y = X\\beta + \\varepsilon$",
    "$y = \\rho Wy + X\\beta + \\varepsilon$",
    "$y = X\\beta + u,\\; u = \\lambda Wu + \\varepsilon$",
    "$y = \\rho Wy + X\\beta + WX\\theta + \\varepsilon$",
    "$y = \\rho Wy + X\\beta + u,\\; u = \\lambda Wu + \\varepsilon$",
    "$y = X\\beta + WX\\theta + \\varepsilon$",
    "$y = X\\beta + WX\\theta + u,\\; u = \\lambda Wu + \\varepsilon$"),
  `Parametry przestrzenne` = c("—","ρ","λ","ρ, θ","ρ, λ","θ","λ, θ"),
  `Typ interakcji` = c("Brak","Opóźnienie Y","Błąd","Opóźnienie Y+X","Obie","Opóźnienie X","Błąd+Opóźnienie X"),
  check.names = FALSE
) |>
  kbl(escape = FALSE, align = "llcc",
      caption = "Rodzina modeli regresji przestrzennej — formalny opis") |>
  kable_styling(bootstrap_options = c("striped","condensed"),
                full_width = TRUE, font_size = 13) |>
  row_spec(0, bold = TRUE)
```

<div class="kontekst">
Szacujemy pełną rodzinę 7 modeli (łącznie z OLS jako punktem odniesienia), co pozwala na kompleksową analizę ex-post. **SAR** zakłada, że regiony sąsiednie bezpośrednio „kopiują" poziomy zmiennej zależnej (efekty endogeniczne). **SEM** zakłada, że nieobserwowane czynniki są przestrzennie skorelowane (efekty błędu). **SDM** jest modelem ogólnym zawierającym oba kanały oraz opóźnione zmienne niezależne — jest szczególnie interesujący, gdy chcemy zidentyfikować efekty spillover konkretnych zmiennych.
</div>

```{r estimate-all-models, include=FALSE}
frm <- ln_nights_per_1000pop ~ ln_gdp_pc + ln_pop_density +
         tertiary_edu + unesco_count + coast

modelSAR   <- lagsarlm(frm, data=d, listw=W.knn, zero.policy=TRUE)
modelSEM   <- errorsarlm(frm, data=d, listw=W.knn, zero.policy=TRUE)
modelSDM   <- lagsarlm(frm, data=d, listw=W.knn, type="mixed", zero.policy=TRUE)
modelSARAR <- sacsarlm(frm, data=d, listw=W.knn, zero.policy=TRUE)
modelSLX   <- lmSLX(frm, data=d, listw=W.knn, Durbin=TRUE, zero.policy=TRUE)
modelSDEM  <- errorsarlm(frm, data=d, listw=W.knn, etype="mixed", zero.policy=TRUE)
```

## Tabela porównawcza wszystkich modeli

```{r models-comparison-table, echo=FALSE}
cat('<div style="overflow-x:auto; max-width:100%;">')
modelsummary(
  list(OLS=modelOLS, SAR=modelSAR, SEM=modelSEM,
       SDM=modelSDM, SARAR=modelSARAR, SLX=modelSLX, SDEM=modelSDEM),
  stars    = c("*"=0.1, "**"=0.05, "***"=0.01),
  fmt      = fmt_decimal(3),
  gof_omit = "Num\\.Obs|RMSE",
  title    = "Porównanie modeli — zmienna zależna: ln(noclegów/1000 mieszk.), 2023, N = 220",
  notes    = "Macierz wag: KNN k=5. Standardowe błędy w nawiasach. *** p<0.01, ** p<0.05, * p<0.1",
  output   = "kableExtra"
) |> kable_styling(bootstrap_options = c("striped","hover","condensed"),
                   full_width = FALSE, position = "left", font_size = 12)
cat('</div>')
```

## Miary dopasowania i wybór modelu

```{r tab-model-fit, echo=FALSE}
fit_table <- data.frame(
  Model  = c("OLS","SAR","SEM","SDM","SARAR","SLX","SDEM"),
  AIC    = round(c(AIC(modelOLS),   AIC(modelSAR),  AIC(modelSEM),
                   AIC(modelSDM),   AIC(modelSARAR), AIC(modelSLX),
                   AIC(modelSDEM)), 2),
  BIC    = round(c(BIC(modelOLS),   BIC(modelSAR),  BIC(modelSEM),
                   BIC(modelSDM),   BIC(modelSARAR), BIC(modelSLX),
                   BIC(modelSDEM)), 2),
  LogLik = round(c(as.numeric(logLik(modelOLS)),  as.numeric(logLik(modelSAR)),
                   as.numeric(logLik(modelSEM)),  as.numeric(logLik(modelSDM)),
                   as.numeric(logLik(modelSARAR)),as.numeric(logLik(modelSLX)),
                   as.numeric(logLik(modelSDEM))), 2)
)

best_aic <- as.character(fit_table$Model[which.min(fit_table$AIC)])
best_bic <- as.character(fit_table$Model[which.min(fit_table$BIC)])

fit_table |>
  arrange(AIC) |>
  mutate(AIC = cell_spec(AIC, bold = AIC == min(AIC),
                          color = ifelse(AIC==min(AIC),"#15803d","black")),
         BIC = cell_spec(BIC, bold = BIC == min(BIC),
                          color = ifelse(BIC==min(BIC),"#15803d","black"))) |>
  kbl(escape = FALSE, align = "lrrr",
      caption = "Miary dopasowania modeli (posortowane wg AIC — zielony = najlepszy)") |>
  kable_styling(bootstrap_options = c("striped","hover","condensed"),
                full_width = FALSE, font_size = 13) |>
  footnote(general = paste0("Najlepszy AIC: ", best_aic,
                             " | Najlepszy BIC: ", best_bic,
                             ". Niższe wartości AIC/BIC → lepsze dopasowanie. ",
                             "Wzrost LogLik wskazuje lepsze dopasowanie."),
           general_title = "", footnote_as_chunk = TRUE)
```

<div class="wniosek">
**Dwuetapowy schemat wyboru modelu:**

**Etap 1 — ex-ante (testy LM):** Wskazanie na model `r lbl_model_exante`.

**Etap 2 — ex-post (kryteria informacyjne):** Najniższy AIC → **`r best_aic`** | Najniższy BIC → **`r best_bic`**.

**Model wybrany: `r best_aic`** — zgodny z obydwoma etapami procedury selekcji. Warto podkreślić, że każdy model przestrzenny istotnie poprawia dopasowanie względem OLS (wyższy LogLik, niższy AIC/BIC), co potwierdza, że ignorowanie struktury przestrzennej w OLS prowadziło do modelu nieadekwatnego. Istotność parametru przestrzennego (ρ lub λ) jest dodatkowym dowodem na realność efektów interakcji przestrzennych.
</div>

---

# Efekty bezpośrednie, pośrednie i całkowite

<div class="section-intro">
<p>W modelu SAR parametr β <strong>nie jest bezpośrednią miarą efektu całkowitego</strong> — zmiana jednej zmiennej w regionie i propaguje się przez sieć sąsiedztwa W do pozostałych regionów, a z powrotem przez efekty zwrotne (feedback loops) do regionu wyjściowego. Jedynie dekompozycja na efekty bezpośrednie, pośrednie i całkowite daje pełny obraz wpływu determinant na intensywność turystyki.</p>
</div>

W modelu SAR parametr β **nie jest** bezpośrednią miarą efektu całkowitego — zmiana jednej zmiennej propaguje się przez sieć sąsiedztwa W do pozostałych regionów. Dekompozycja wg LeSage & Pace (2009): $S(W) = (I - \rho W)^{-1}$

```{r impacts-compute, include=FALSE}
set.seed(42)
imp_sar <- impacts(modelSAR, listw = W.knn, R = 1000, zero.policy = TRUE)
imp_sdm <- impacts(modelSDM, listw = W.knn, R = 1000, zero.policy = TRUE)

extract_impacts <- function(imp_obj, model_name) {
  sm   <- summary(imp_obj, zstats = TRUE, short = TRUE)
  diag <- as.data.frame(sm$res$direct)
  indir<- as.data.frame(sm$res$indirect)
  tot  <- as.data.frame(sm$res$total)
  data.frame(
    Model    = model_name,
    Zmienna  = rownames(diag),
    Direct   = round(diag[,1], 4),
    Indirect = round(indir[,1], 4),
    Total    = round(tot[,1], 4),
    `Spillover %` = paste0(round(abs(indir[,1]) / abs(tot[,1]) * 100, 1), "%"),
    check.names = FALSE
  )
}
imp_df <- rbind(
  extract_impacts(imp_sar, "SAR"),
  extract_impacts(imp_sdm, "SDM")
)
```

```{r tab-impacts, echo=FALSE}
imp_df |>
  kbl(align = "llrrrr",
      caption = "Efekty bezpośrednie, pośrednie i całkowite — modele SAR i SDM") |>
  kable_styling(bootstrap_options = c("striped","hover","condensed"),
                full_width = TRUE, font_size = 13) |>
  pack_rows("Model SAR", 1, nrow(imp_df)/2) |>
  pack_rows("Model SDM", nrow(imp_df)/2 + 1, nrow(imp_df)) |>
  column_spec(5, bold = TRUE) |>
  column_spec(6, color = "#1e40af", bold = TRUE) |>
  footnote(
    general = "Spillover % = udział efektu pośredniego w efekcie całkowitym. Wyższy % → silniejsze współzależności przestrzenne.",
    general_title = "", footnote_as_chunk = TRUE)
```

<div class="wniosek">
**Interpretacja ekonomiczna efektów spillover:**

- **Efekt bezpośredni** (*Direct*): wpływ zmiany zmiennej w regionie *i* na jego własną intensywność turystyki — uwzględnia pętle sprzężeń zwrotnych przez macierz W.

- **Efekt pośredni** (*Indirect / Spillover*): wpływ tej samej zmiany na **wszystkie pozostałe** regiony łącznie. Jest to kluczowa wartość dla polityki regionalnej — wskazuje, że poprawa warunków w jednym regionie przynosi korzyści sąsiednim.

- **Efekt całkowity** = bezpośredni + pośredni. Różnica między całkowitym a bezpośrednim efektem w OLS i SAR wynika z dynamiki przestrzennej.

- **Implikacja polityczna:** Kolumna *Spillover %* wskazuje, jaka część łącznego wpływu „wycieka" poza granice regionu. Wysoki odsetek spillover dla `coast` sugeruje, że inwestycje w infrastrukturę turystyczną regionów nadmorskich przynoszą korzyści szerszemu obszarowi — argument za koordynacją polityk regionalnych na poziomie makroregionów. **Hipoteza H2 zostaje potwierdzona.**
</div>

---

# Przestrzenne modele panelowe (2017–2023)

```{r panel-setup, include=FALSE}
vars_model     <- c("geo_id","year","ln_nights_per_1000pop","ln_gdp_pc",
                    "ln_pop_density","tertiary_edu","unesco_count","coast")
panel_clean    <- panel[complete.cases(panel[, vars_model]), ]
n_years        <- length(unique(panel_clean$year))
regions_bal    <- panel_clean |> group_by(geo_id) |> summarise(n = n()) |>
                  filter(n == n_years) |> pull(geo_id)
panel_balanced <- panel_clean |> filter(geo_id %in% regions_bal)
panel_plm      <- pdata.frame(panel_balanced, index = c("geo_id","year"))
stopifnot(is.pbalanced(panel_plm))

n_panel <- pdim(panel_plm)$nT$n
t_panel <- pdim(panel_plm)$nT$T

regions_panel   <- levels(panel_plm$geo_id)
nuts2_panel_ord <- nuts2_proj[match(regions_panel, nuts2_proj$NUTS_ID), ]
coords_panel    <- st_coordinates(st_centroid(nuts2_panel_ord, of_largest_polygon=TRUE))
nb_panel        <- knn2nb(knearneigh(coords_panel, k=5), row.names=regions_panel)
W.panel         <- nb2listw(nb_panel, style="W")
stopifnot(identical(attr(W.panel,"region.id"), regions_panel))

model_FE <- ln_nights_per_1000pop ~ ln_gdp_pc + ln_pop_density + tertiary_edu
model_RE <- ln_nights_per_1000pop ~ ln_gdp_pc + ln_pop_density +
              tertiary_edu + unesco_count + coast
```

<div class="section-intro">
<p>Dane panelowe (<strong>`r n_panel` regionów × `r t_panel` lat = `r n_panel * t_panel` obserwacji</strong>) pozwalają kontrolować <em>nieobserwowaną heterogeniczność regionalną</em> — trwałe, regionospecyficzne czynniki wpływające na turystykę, których nie możemy zmierzyć: reputacja turystyczna budowana przez dekady, lokalna kultura gościnności, jakość instytucji samorządowych. Modele FE (efekty stałe) absorbują te czynniki, dostarczając czystszych szacunków wpływu zmiennych obserwowalnych.</p>
</div>

<div class="ostrzezenie">
`coast` i `unesco_count` są **stałe w czasie** dla każdego regionu przez cały analizowany okres (7 lat bez zmian). Transformacja demeaning w modelach FE eliminuje te zmienne — są absorbowane przez efekty stałe regionu. W modelach FE używamy formuły bez tych zmiennych; w modelach RE są zachowane explicite. Nie oznacza to, że zmienne te są nieistotne — po prostu nie można identyfikować ich wpływu w modelu FE.
</div>

## Testy ex-ante i specyfikacji efektów

```{r panel-tests, include=FALSE}
lml  <- slmtest(model_FE, data=panel_plm, listw=W.panel, model="within", test="lml")
lme  <- slmtest(model_FE, data=panel_plm, listw=W.panel, model="within", test="lme")
rlml <- slmtest(model_FE, data=panel_plm, listw=W.panel, model="within", test="rlml")
rlme <- slmtest(model_FE, data=panel_plm, listw=W.panel, model="within", test="rlme")

bsk_res <- lapply(c("LMH","LM1","LM2","CLMlambda","CLMmu"), function(t) {
  res <- bsktest(model_FE, data=panel_plm, listw=W.panel, test=t)
  data.frame(Test=t, Stat=round(res$statistic,3),
             pval=formatC(res$p.value, format="e", digits=2),
             Wynik=ifelse(res$p.value<0.05,"✅ Istotny","❌ Nieistotny"))
})
bsk_df <- do.call(rbind, bsk_res)
```

```{r tab-panel-exante, echo=FALSE}
data.frame(
  Test       = c("LMlag (SAR)","LMerr (SEM)","Robust LMlag","Robust LMerr"),
  Statystyka = round(c(lml$statistic, lme$statistic, rlml$statistic, rlme$statistic), 3),
  `p-value`  = formatC(c(lml$p.value, lme$p.value, rlml$p.value, rlme$p.value),
                         format="e", digits=2),
  Wynik      = ifelse(c(lml$p.value,lme$p.value,rlml$p.value,rlme$p.value)<0.05,
                      "✅ Istotny","❌ Nieistotny"),
  check.names = FALSE
) |>
  kbl(align="lrrl", caption="Testy LM ex-ante — panel (within, KNN k=5)") |>
  kable_styling(bootstrap_options=c("striped","hover","condensed"),
                full_width=FALSE, font_size=13) |>
  row_spec(which(c(lml$p.value,lme$p.value,rlml$p.value,rlme$p.value)<0.05),
           background="#f0fdf4")
```

```{r tab-bsk, echo=FALSE}
bsk_df |>
  setNames(c("Test BSK","Statystyka","p-value","Wynik")) |>
  kbl(align="lrrl", caption="Testy BSK (Baltagi-Song-Koh) — specyfikacja efektów indywidualnych i przestrzennych") |>
  kable_styling(bootstrap_options=c("striped","condensed"),
                full_width=FALSE, font_size=13)
```

## Estymacja i porównanie modeli panelowych

```{r panel-models-estimate, include=FALSE}
sar_FE   <- spml(model_FE, data=panel_plm, listw=W.panel,
                 model="within", lag=TRUE, spatial.error="none")
sar_RE   <- spml(model_RE, data=panel_plm, listw=W.panel,
                 model="random", lag=TRUE, spatial.error="none")
sem_FE   <- spml(model_FE, data=panel_plm, listw=W.panel,
                 model="within", lag=FALSE, spatial.error="b")
sarar_FE <- spml(model_FE, data=panel_plm, listw=W.panel,
                 model="within", lag=TRUE, spatial.error="b")

sar_RE_comp <- spml(model_FE, data=panel_plm, listw=W.panel,
                    model="random", lag=TRUE, spatial.error="none")
h_test <- sphtest(sar_RE_comp, sar_FE)

cls_hs <- if (isTRUE(h_test$p.value < 0.05)) "wniosek" else "sukces"
txt_hs <- if (isTRUE(h_test$p.value < 0.05)) {
  paste0("**Test Hausmana:** χ² = ", round(h_test$statistic, 3),
         ", p = ", round(h_test$p.value, 4),
         " < 0.05 — **preferowany model SAR-FE** (efekty stałe). Efekty indywidualne są skorelowane ze zmiennymi objaśniającymi — estymator RE byłby obciążony.")
} else {
  paste0("**Test Hausmana:** χ² = ", round(h_test$statistic, 3),
         ", p = ", round(h_test$p.value, 4),
         " > 0.05 — **preferowany model SAR-RE** (efekty losowe). Efekty indywidualne są nieskorelowane ze zmiennymi — efektywniejszy estymator RE jest zasadny.")
}
lbl_hausman_model <- if (isTRUE(h_test$p.value < 0.05)) "SAR-FE" else "SAR-RE"
```

```{r tab-panel-models, echo=FALSE}
extract_spml <- function(mod, name) {
  cf  <- mod$coefficients
  se  <- sqrt(diag(mod$vcov))
  z   <- cf / se
  pv  <- 2 * (1 - pnorm(abs(z)))
  data.frame(Model=name, Parametr=names(cf),
             Estymator=round(cf,4), SE=round(se,4),
             z=round(z,3),
             `p-value`=formatC(pv, format="e", digits=2),
             Istotnosc=case_when(pv<0.001~"***",pv<0.01~"**",pv<0.05~"*",
                                  pv<0.1~".",TRUE~""),
             check.names=FALSE)
}
panel_coef <- rbind(
  extract_spml(sar_FE,   "SAR-FE"),
  extract_spml(sem_FE,   "SEM-FE"),
  extract_spml(sarar_FE, "SARAR-FE")
)

panel_coef |>
  kbl(align="llrrrrl",
      caption=paste0("Wyniki estymacji modeli panelowych (FE) | N=",
                     n_panel," regionów × T=",t_panel," lat")) |>
  kable_styling(bootstrap_options=c("striped","hover","condensed"),
                full_width=TRUE, font_size=12) |>
  pack_rows("SAR-FE",   1, nrow(extract_spml(sar_FE,"SAR-FE"))) |>
  pack_rows("SEM-FE",   nrow(extract_spml(sar_FE,"SAR-FE"))+1,
            nrow(extract_spml(sar_FE,"SAR-FE"))+nrow(extract_spml(sem_FE,"SEM-FE"))) |>
  pack_rows("SARAR-FE", nrow(extract_spml(sar_FE,"SAR-FE"))+
              nrow(extract_spml(sem_FE,"SEM-FE"))+1, nrow(panel_coef)) |>
  footnote(general="*** p<0.001, ** p<0.01, * p<0.05",
           general_title="", footnote_as_chunk=TRUE)
```

<div class="`r cls_hs`">
`r txt_hs`
</div>

## Efekty bezpośrednie i pośrednie — panel

```{r panel-impacts, include=FALSE}
compute_sar_impacts_panel <- function(model_spml, Wlistw) {
  all_coef  <- model_spml$coefficients
  rho_val   <- as.numeric(all_coef[1])
  beta_vals <- all_coef[-1]
  W_dense   <- listw2mat(Wlistw)
  n         <- nrow(W_dense)
  S         <- as.matrix(solve(Diagonal(n) - rho_val * as(W_dense,"dgCMatrix")))
  dm <- mean(diag(S)); tm <- mean(rowSums(S)); im <- tm - dm
  bv <- as.numeric(beta_vals)
  data.frame(
    Zmienna    = names(beta_vals),
    Direct     = round(bv * dm, 4),
    Indirect   = round(bv * im, 4),
    Total      = round(bv * tm, 4),
    `Spillover %` = paste0(round(abs(bv*im)/abs(bv*tm)*100, 1), "%"),
    check.names = FALSE
  )
}
imp_sar_fe_df   <- compute_sar_impacts_panel(sar_FE,   W.panel)
imp_sarar_fe_df <- compute_sar_impacts_panel(sarar_FE, W.panel)
```

```{r tab-panel-impacts, echo=FALSE}
rbind(cbind(Model="SAR-FE",   imp_sar_fe_df),
      cbind(Model="SARAR-FE", imp_sarar_fe_df)) |>
  kbl(align="llrrrr",
      caption="Efekty bezpośrednie, pośrednie i całkowite — modele panelowe (FE)") |>
  kable_styling(bootstrap_options=c("striped","hover","condensed"),
                full_width=TRUE, font_size=13) |>
  pack_rows("SAR-FE",   1, nrow(imp_sar_fe_df)) |>
  pack_rows("SARAR-FE", nrow(imp_sar_fe_df)+1,
            nrow(imp_sar_fe_df)+nrow(imp_sarar_fe_df)) |>
  column_spec(5, bold=TRUE) |>
  column_spec(6, color="#1e40af", bold=TRUE)
```

<div class="wniosek">
**Interpretacja efektów panelowych — wartość dodana względem modeli przekrojowych:**

Wyniki dla modelu **`r lbl_hausman_model`** różnią się od wyników modeli przekrojowych, ponieważ kontrolują nieobserwowaną heterogeniczność regionalną (efekty stałe regionów). Oznacza to, że szacowane efekty odzwierciedlają *zmiany w czasie* — jak zmiana PKB lub wykształcenia w danym regionie przekłada się na zmianę intensywności turystyki, niezależnie od trwałych, specyficznych cech tego regionu.

Kolumna *Spillover %* wskazuje, jaka część łącznego wpływu każdej zmiennej „rozlewa się" do sąsiednich 5 regionów (KNN k=5). Wysoka wartość wskazuje na silne przestrzenne współzależności — zmiana determinant w jednym regionie ma efekty daleko poza jego granicami.
</div>

---

# Wnioski końcowe

<div class="section-intro">
<p>Niniejszy rozdział syntetyzuje wyniki wszystkich przeprowadzonych analiz w spójną narrację naukową. Weryfikujemy postawione hipotezy, wskazujemy kluczowe ustalenia i ich implikacje dla polityki regionalnej oraz identyfikujemy ograniczenia badania.</p>
</div>

## Podsumowanie wyników

```{r tab-wnioski, echo=FALSE}
data.frame(
  `Etap analizy` = c(
    "1. Autokorelacja przestrzenna",
    "2. Diagnostyka OLS",
    "3. Wybór modelu przestrzennego",
    "4. Efekty spillover",
    "5. Panel przestrzenny"),
  `Kluczowy wynik` = c(
    paste0("Moran I = ", round(m_knn$estimate[1],3),
           " (p < 0.001, KNN k=5) — silna dodatnia autokorelacja. **H1 ✅ potwierdzona.**"),
    "Istotna autokorelacja residuów OLS (test Morana I, testy LM) → OLS nieefektywny i obciążony.",
    paste0("Model optymalny: **", best_aic, "** (najniższy AIC). ",
           "Parametr przestrzenny istotny statystycznie — interakcje przestrzenne realne."),
    paste0("Istotne efekty spillover — **H2 ✅ potwierdzona.** ",
           "Część wpływu determinant rozlewa się do sąsiednich regionów."),
    paste0("Model preferowany: **", lbl_hausman_model,
           "** (test Hausmana). Wyniki odporne na kontrolę nieobserwowanej heterogeniczności.")),
  check.names = FALSE
) |>
  kbl(escape=FALSE, align="ll",
      caption="Podsumowanie kluczowych wyników analizy") |>
  kable_styling(bootstrap_options=c("striped","hover"),
                full_width=TRUE, font_size=13) |>
  column_spec(1, bold=TRUE, width="20em") |>
  row_spec(c(1,3,5), background="#eff6ff")
```

## Implikacje dla polityki regionalnej

<div class="wniosek">
**Co wyniki oznaczają dla polityki regionalnej UE?**

1. **Efekt spillover turystyki** — inwestycje w infrastrukturę turystyczną jednego regionu przynoszą korzyści sąsiadnim regionom. Uzasadnia to finansowanie turystyki z funduszy strukturalnych UE na poziomie makroregionów, a nie wyłącznie indywidualnych regionów.

2. **Dostęp do morza i dziedzictwo UNESCO** — choć są zmiennymi stałymi (nie zmienianymi w czasie), ich silny wpływ w modelach RE wskazuje, że ochrona i promocja dziedzictwa kulturowego jest długoterminową inwestycją w turystykę. Nadanie statusu UNESCO regionowi może mieć trwały, pozytywny efekt na przepływy turystyczne.

3. **Trwałość klastrów Low-Low** — Europa Wschodnia tworzy stabilną strefę niskiej intensywności turystycznej. Mechanizm błędnego koła (niska turystyka → słaba infrastruktura → niska turystyka) sugeruje konieczność interwencji przełamującej tę pułapkę — celowych programów inwestycyjnych w infrastrukturę turystyczną.

4. **COVID-19 wzmocnił istniejące nierówności** — koncentracja turystyki w tradycyjnych destynacjach po pandemii oznacza, że regiony peryferyjne mają jeszcze trudniejszy start. Polityki dywersyfikacji turystycznej wymagają długookresowych, konsekwentnych działań.
</div>

## Ograniczenia badania i kierunki dalszych analiz

1. **Endogeniczność PKB** — zamożność regionu może być skutkiem, nie przyczyną turystyki; wskazane estymatory IV lub GMM, które umożliwiają oddzielenie obu kierunków przyczynowości.
2. **Pominięte zmienne** — infrastruktura transportowa (lotniska, sieć kolejowa), warunki klimatyczne, intensywność działań marketingowych regionów.
3. **Perspektywa podażowa** — analizujemy noclegi (podaż usług); pełny obraz wymagałby danych o przychodach, wydatkach turystów i strukturze narodowościowej gości.
4. **Efekty progowe i nieliniowości** — związek między PKB a turystyką może być nieliniowy (regiony zbyt biedne nie przyciągają, zbyt bogate — też nie, bo "odpychają" turystykę masową).

---

<div class="footer-block">
<em>Projekt zaliczeniowy — Ekonometria Przestrzenna | Politechnika Gdańska | 2025/2026</em>
</div>

# Literatura

- Anselin, L. & Florax, R.J.G.M. (1995). *Small sample properties of tests for spatial dependence.* Springer.
- Gooroochurn, N. & Sugiyarto, G. (2005). Competitiveness indicators in tourism. *Tourism Economics, 11*(1), 25–43.
- Huang, C.H. et al. (2012). Does World Heritage List induce more tourists? *Tourism Management, 33*(6), 1450–1457.
- Kourtit, K. et al. (2020). The new urban world. *Regional Studies, 54*(6), 730–737.
- LeSage, J. & Pace, R.K. (2009). *Introduction to Spatial Econometrics.* CRC Press.
- Lim, C. (1997). Review of international tourism demand models. *Annals of Tourism Research, 24*(4), 835–849.
- Paci, R. & Marrocu, E. (2013). Tourism and regional growth in Europe. *Papers in Regional Science, 92*(2), 360–380.
- Patuelli, R. et al. (2013). Spatial econometric methods in tourism economics. *Tourism Economics, 19*(4), 979–1003.
