---
title: "Projekt EPS — Punkt 4: Analiza zależności przestrzennych"
subtitle: "Intensywność turystyki w regionach NUTS2 UE (2017–2023)"
author: "Zespół projektowy"
date: "`r Sys.Date()`"
output: html_document
---

```{r setup, include=FALSE}
knitr::opts_chunk$set(echo = TRUE, warning = FALSE, message = FALSE)
# UWAGA: ustaw swoj working directory na folder z plikami projektu
# knitr::opts_knit$set(root.dir = "C:/sciezka/do/folderu")
```

```{r}
rm(list = ls())
```

# Pakiety

```{r libraries, message=FALSE, warning=FALSE}
# install.packages(c("spdep", "sf", "tmap", "bispdep", "dplyr", "ggplot2"))

library(spdep)      # Moran I, macierze sasiedztwa
library(sf)         # obiekty przestrzenne
library(tmap)       # mapy
library(bispdep)    # mapa klastrow LISA
library(dplyr)
library(ggplot2)
library(tidyr)
```

# 1. Wczytanie danych

```{r load-data}
# Panel danych (173 regiony x 7 lat = 1211 obserwacji, 22 zmienne)
panel <- readRDS("panel_final.rds")

# Mapa NUTS2 (173 regiony zgodne z panelem)
nuts2 <- st_read("nuts2_final.gpkg", quiet = TRUE)

# Sprawdzenie spójności
cat("Liczba regionow w panelu:", length(unique(panel$geo_id)), "\n")
cat("Liczba regionow w mapie: ", nrow(nuts2), "\n")
cat("Identyczny zbior?         ",
    setequal(unique(panel$geo_id), nuts2$NUTS_ID), "\n")
```

```{r reproject}
# Reprojekcja do EPSG:3035 (Europejska projekcja Equal Area)
# Potrzebne do prawidlowego liczenia odleglosci (metry zamiast stopni)
nuts2_proj <- st_transform(nuts2, 3035)
st_crs(nuts2_proj)
```

# 2. Wizualizacja zjawiska — mapy intensywności turystyki

## 2.1 Mapy choropletowe dla 2019 i 2023

```{r prepare-maps}
# Dolaczamy do mapy dane z dwoch reprezentatywnych lat: 2019 (pre-COVID)
# i 2023 (post-COVID). To realizuje rowniez punkt 3 PDFa (wizualizacja).
map_2019 <- nuts2_proj |>
  left_join(panel |> filter(year == 2019),
            by = c("NUTS_ID" = "geo_id"))

map_2023 <- nuts2_proj |>
  left_join(panel |> filter(year == 2023),
            by = c("NUTS_ID" = "geo_id"))
```

```{r map-2019, fig.width=10, fig.height=8}
# Mapa kwantylowa 2019 — na zmiennej logarytmowanej (zeby wyspy nie zjadly skali)
tm_shape(map_2019) +
  tm_polygons(
    fill = "ln_nights_per_1000pop",
    fill.scale = tm_scale_intervals(
      style = "quantile",
      n = 7,
      values = "brewer.yl_or_rd"   # zolto-pomaranczowo-czerwona, intuicyjna dla "intensywnosci"
    ),
    fill.legend = tm_legend(title = "ln(noclegów/1000 mieszk.)"),
    col = "white",
    lwd = 0.3
  ) +
  tm_layout(
    legend.position = c("left", "bottom"),
    legend.title.size = 0.8,
    legend.text.size = 0.7
  ) +
  tm_title("Intensywność turystyki w regionach UE (NUTS2), 2019")
```

```{r map-2023, fig.width=10, fig.height=8}
tm_shape(map_2023) +
  tm_polygons(
    fill = "ln_nights_per_1000pop",
    fill.scale = tm_scale_intervals(
      style = "quantile",
      n = 7,
      values = "brewer.yl_or_rd"
    ),
    fill.legend = tm_legend(title = "ln(noclegów/1000 mieszk.)"),
    col = "white",
    lwd = 0.3
  ) +
  tm_layout(
    legend.position = c("left", "bottom"),
    legend.title.size = 0.8,
    legend.text.size = 0.7
  ) +
  tm_title("Intensywność turystyki w regionach UE (NUTS2), 2023")
```

## 2.2 Komentarz do map

```
TUTAJ WPISZCIE WNIOSKI Z WIZUALIZACJI, np.:
- Najwyzsza intensywnosc turystyki w basenie Morza Srodziemnego
  (Hiszpania, Wlochy poludniowe, Grecja, Chorwacja, Portugalia)
- Niska intensywnosc w Europie Wschodniej (Polska, Rumunia, Bulgaria,
  Slowacja, Czechy poza Praga)
- Widoczny ksztalt "skupiania" — sasiednie regiony maja zblizona
  intensywnosc (przeslanka istnienia autokorelacji przestrzennej)
- Mozliwe roznice 2019 vs 2023 — czy widac "rozlewanie" turystyki?
```

# 3. Macierze wag przestrzennych

Zgodnie z wymaganiami PDFa wyznaczamy **dwie macierze wag**: macierz sąsiedztwa I rzędu (Queen) z polityką `zero.policy` dla regionów wyspiarskich, oraz macierz K najbliższych sąsiadów (KNN), która zapewnia łączność grafu dla wszystkich regionów. Dla porównania liczymy też macierz odległości euklidesowej.

## 3.1 Macierz Queen I rzędu

```{r weights-queen}
# Macierz sasiedztwa Queen — region jest sasiadem jesli styka sie krawedzia
# lub wierzcholkiem (jak ruch krolowej w szachach)
nb.q1 <- poly2nb(nuts2_proj, queen = TRUE)
summary(nb.q1)

# Liczba regionow bez sasiadow (wyspy)
n_islands <- sum(card(nb.q1) == 0)
cat("Liczba regionów bez sąsiadów (wysp):", n_islands, "\n")
cat("Wyspy:", nuts2_proj$NUTS_ID[card(nb.q1) == 0], "\n")

# Macierz wag wierszowo-standaryzowana z zero.policy
# (regiony bez sasiadow dostana zerowy wiersz)
W.q1 <- nb2listw(nb.q1, style = "W", zero.policy = TRUE)
```

## 3.2 Macierz KNN (k=5)

```{r weights-knn}
# Centroidy regionow
coords <- st_coordinates(st_centroid(nuts2_proj, of_largest_polygon = TRUE))

# Macierz K najblizszych sasiadow (k=5)
# Kazdy region ma DOKLADNIE 5 sasiadow — wyspy tez
nb.knn <- knn2nb(knearneigh(coords, k = 5), row.names = nuts2_proj$NUTS_ID)
summary(nb.knn)

W.knn <- nb2listw(nb.knn, style = "W")
```

## 3.3 Macierz odległości euklidesowej

```{r weights-dist}
# Minimalna odleglosc gwarantujaca >=1 sasiada dla wszystkich regionow
knn1 <- knn2nb(knearneigh(coords, k = 1))
all.linked <- max(unlist(nbdists(knn1, coords)))
cat("Minimalna odleglosc dla pelnego polaczenia:", 
    round(all.linked/1000, 0), "km\n")

# Macierz dystansowa
nb.dist <- dnearneigh(coords, 0, all.linked)
summary(nb.dist)

W.dist <- nb2listw(nb.dist, style = "W")
```

## 3.4 Wizualizacja powiązań przestrzennych

```{r plot-connections, fig.width=12, fig.height=10}
par(mfrow = c(1, 3), mar = c(1, 1, 2, 1))

plot(st_geometry(nuts2_proj), border = "grey", main = "Queen (z zero.policy)")
plot(nb.q1, coords, add = TRUE, col = "red", lwd = 0.5)

plot(st_geometry(nuts2_proj), border = "grey", main = "KNN k=5")
plot(nb.knn, coords, add = TRUE, col = "red", lwd = 0.5)

plot(st_geometry(nuts2_proj), border = "grey", main = "Dystansowa")
plot(nb.dist, coords, add = TRUE, col = "red", lwd = 0.5)

par(mfrow = c(1, 1))
```

# 4. Globalna statystyka Morana I

## 4.1 Moran I dla 2019 i 2023 (z różnymi macierzami)

```{r moran-snapshots}
# Funkcja pomocnicza: oblicz Moran I dla zmiennej w danym roku z dana macierza
calc_moran <- function(year_, W, var = "ln_nights_per_1000pop") {
  d <- panel |> filter(year == year_)
  # Upewniamy sie, ze kolejnosc danych zgadza sie z nuts2_proj
  d <- d[match(nuts2_proj$NUTS_ID, d$geo_id), ]
  moran.test(d[[var]], listw = W, zero.policy = TRUE)
}

cat("=== MORAN I, ROK 2019 ===\n")
cat("\n--- Macierz Queen ---\n")
print(calc_moran(2019, W.q1))
cat("\n--- Macierz KNN ---\n")
print(calc_moran(2019, W.knn))
cat("\n--- Macierz dystansowa ---\n")
print(calc_moran(2019, W.dist))
```

## 4.2 Moran I dla każdego roku — ewolucja w czasie

```{r moran-time-evolution}
# Glowna hipoteza projektu: czy autokorelacja przestrzenna zmienila sie po COVID?
# Liczymy Moran I dla kazdego roku osobno (z macierza KNN jako bazowa).

years <- 2017:2023
moran_evolution <- sapply(years, function(y) {
  d <- panel |> filter(year == y)
  d <- d[match(nuts2_proj$NUTS_ID, d$geo_id), ]
  m <- moran.test(d$ln_nights_per_1000pop, listw = W.knn, zero.policy = TRUE)
  c(I = m$estimate["Moran I statistic"],
    pval = m$p.value)
})

moran_df <- data.frame(
  year = years,
  moran_I = moran_evolution["I.Moran I statistic", ],
  p_value = moran_evolution["pval", ]
)

print(moran_df)
```

```{r moran-evolution-plot, fig.width=8, fig.height=5}
ggplot(moran_df, aes(x = year, y = moran_I)) +
  geom_line(linewidth = 1, color = "steelblue") +
  geom_point(size = 3, color = "steelblue") +
  geom_vline(xintercept = 2020, linetype = "dashed", color = "red") +
  annotate("text", x = 2020.2, y = max(moran_df$moran_I), 
           label = "COVID-19", hjust = 0, color = "red") +
  scale_x_continuous(breaks = years) +
  labs(
    title = "Ewolucja globalnej statystyki Morana I, 2017–2023",
    subtitle = "Macierz wag: KNN k=5; zmienna: ln(noclegów/1000 mieszk.)",
    x = "Rok",
    y = "Moran I"
  ) +
  theme_minimal()
```

## 4.3 Wykres rozproszenia Morana

```{r moran-scatter-2019, fig.width=7, fig.height=6}
d2019 <- panel |> filter(year == 2019)
d2019 <- d2019[match(nuts2_proj$NUTS_ID, d2019$geo_id), ]

moran.plot(d2019$ln_nights_per_1000pop, listw = W.knn,
           main = "Wykres rozproszenia Morana — 2019 (pre-COVID)",
           xlab = "ln(noclegów/1000 mieszk.)",
           ylab = "Spatial lag",
           labels = as.character(d2019$geo_id),
           zero.policy = TRUE)
```

```{r moran-scatter-2023, fig.width=7, fig.height=6}
d2023 <- panel |> filter(year == 2023)
d2023 <- d2023[match(nuts2_proj$NUTS_ID, d2023$geo_id), ]

moran.plot(d2023$ln_nights_per_1000pop, listw = W.knn,
           main = "Wykres rozproszenia Morana — 2023 (post-COVID)",
           xlab = "ln(noclegów/1000 mieszk.)",
           ylab = "Spatial lag",
           labels = as.character(d2023$geo_id),
           zero.policy = TRUE)
```

# 5. Lokalna statystyka Morana I (LISA)

## 5.1 LISA dla 2019

```{r lisa-2019}
local_moran_2019 <- localmoran(d2019$ln_nights_per_1000pop,
                                listw = W.knn,
                                zero.policy = TRUE)

# Dolaczamy do mapy
map_2019$lmI <- local_moran_2019[, "Ii"]
map_2019$lmZ <- local_moran_2019[, "Z.Ii"]
map_2019$lmp <- local_moran_2019[, "Pr(z != E(Ii))"]
map_2019$LH  <- attr(local_moran_2019, "quadr")[, "mean"]

head(local_moran_2019)
```

## 5.2 LISA dla 2023

```{r lisa-2023}
local_moran_2023 <- localmoran(d2023$ln_nights_per_1000pop,
                                listw = W.knn,
                                zero.policy = TRUE)

map_2023$lmI <- local_moran_2023[, "Ii"]
map_2023$lmZ <- local_moran_2023[, "Z.Ii"]
map_2023$lmp <- local_moran_2023[, "Pr(z != E(Ii))"]
map_2023$LH  <- attr(local_moran_2023, "quadr")[, "mean"]
```

## 5.3 Mapy klastrów LISA

```{r lisa-cluster-2019, fig.width=10, fig.height=8}
# Mapa klastrow LISA — pokazuje High-High (hot spots), Low-Low (cold spots),
# High-Low i Low-High (outliers)
moran.cluster(d2019$ln_nights_per_1000pop, 
              listw = W.knn, 
              zero.policy = TRUE,
              st_geometry(nuts2_proj),
              significant = TRUE, 
              pleg = "bottomleft")
title("Mapa klastrów LISA — 2019 (pre-COVID)")
```

```{r lisa-cluster-2023, fig.width=10, fig.height=8}
moran.cluster(d2023$ln_nights_per_1000pop, 
              listw = W.knn, 
              zero.policy = TRUE,
              st_geometry(nuts2_proj),
              significant = TRUE, 
              pleg = "bottomleft")
title("Mapa klastrów LISA — 2023 (post-COVID)")
```

## 5.4 Mapy istotności LISA

```{r lisa-significance-2019, fig.width=10, fig.height=8}
# Mapa p-value LISA — gdzie autokorelacja jest istotna statystycznie
map_2019 <- map_2019 |>
  mutate(sig_level = case_when(
    lmp < 0.01  ~ "p < 0.01",
    lmp < 0.05  ~ "p < 0.05",
    lmp < 0.10  ~ "p < 0.10",
    TRUE        ~ "nieistotne"
  ))

tm_shape(map_2019) +
  tm_polygons(
    fill = "sig_level",
    fill.scale = tm_scale_categorical(
      values = c("p < 0.01" = "#08306b",
                 "p < 0.05" = "#2171b5",
                 "p < 0.10" = "#6baed6",
                 "nieistotne" = "grey90")
    ),
    fill.legend = tm_legend(title = "Istotność LISA"),
    col = "white",
    lwd = 0.3
  ) +
  tm_layout(legend.position = c("left", "bottom")) +
  tm_title("Istotność lokalnej statystyki Morana — 2019")
```

```{r lisa-significance-2023, fig.width=10, fig.height=8}
map_2023 <- map_2023 |>
  mutate(sig_level = case_when(
    lmp < 0.01  ~ "p < 0.01",
    lmp < 0.05  ~ "p < 0.05",
    lmp < 0.10  ~ "p < 0.10",
    TRUE        ~ "nieistotne"
  ))

tm_shape(map_2023) +
  tm_polygons(
    fill = "sig_level",
    fill.scale = tm_scale_categorical(
      values = c("p < 0.01" = "#08306b",
                 "p < 0.05" = "#2171b5",
                 "p < 0.10" = "#6baed6",
                 "nieistotne" = "grey90")
    ),
    fill.legend = tm_legend(title = "Istotność LISA"),
    col = "white",
    lwd = 0.3
  ) +
  tm_layout(legend.position = c("left", "bottom")) +
  tm_title("Istotność lokalnej statystyki Morana — 2023")
```

# 6. Wnioski z analizy przestrzennej

```
TUTAJ WPISZCIE WNIOSKI, np.:

1. AUTOKORELACJA PRZESTRZENNA ISTNIEJE:
   - Moran I dla wszystkich lat istotnie wieksze od zera (p < 0.001)
   - Wartosci 0.3-0.5 swiadcza o umiarkowanej, ale wyraznej zaleznosci

2. POROWNANIE MACIERZY WAG:
   - Wyniki spojne miedzy macierzami (Queen, KNN, dystansowa)
   - KNN wybrana jako podstawowa, bo zapewnia laczność dla wszystkich regionow

3. EWOLUCJA W CZASIE (pre vs post-COVID):
   - [TU WPISZCIE CO WYJDZIE — czy autokorelacja wzrosla, spadla, jest stabilna]
   - Interpretacja zgodna z hipoteza o "rozlewaniu sie" turystyki po pandemii

4. KLASTRY LISA:
   - Hot-spots (High-High): basen Morza Srodziemnego, regiony nadmorskie
   - Cold-spots (Low-Low): Europa Wschodnia (Polska wewnetrzna, Rumunia, Bulgaria)
   - Outliers (High-Low / Low-High): regiony z lotniskiem-hubem w slabo
     turystycznym regionie (np. PL91 Warszawa stoleczna)

5. KONSEKWENCJE DLA MODELOWANIA:
   - Istotna autokorelacja przestrzenna -> model OLS bedzie niewystarczajacy
   - Konieczne uzycie modeli z interakcjami przestrzennymi (SAR, SEM, SARAR, SDM)
```

# 7. Zapis wyników

```{r save-results}
# Zapisujemy mapy z dolaczonymi statystykami LISA — do dalszej pracy
st_write(map_2019, "map_2019_with_lisa.gpkg", delete_dsn = TRUE)
st_write(map_2023, "map_2023_with_lisa.gpkg", delete_dsn = TRUE)

# Zapisujemy macierze wag (do uzycia w punkcie 5 — modele przestrzenne)
saveRDS(W.q1,   "W_queen.rds")
saveRDS(W.knn,  "W_knn5.rds")
saveRDS(W.dist, "W_dist.rds")

# Tabela ewolucji Morana w czasie
write.csv(moran_df, "moran_evolution.csv", row.names = FALSE)

cat("\nZapisane pliki:\n",
    " - map_2019_with_lisa.gpkg, map_2023_with_lisa.gpkg\n",
    " - W_queen.rds, W_knn5.rds, W_dist.rds (macierze wag)\n",
    " - moran_evolution.csv\n")
```

